---
title: "Semantički indeks institucionalnog okruženja"
subtitle: "Mjerenje kvalitete institucija kroz analizu medijskog diskursa"
author: "GIMES Research"
date: today
format:
  html:
    toc: true
    toc-depth: 4
    toc-location: left
    number-sections: true
    theme: cosmo
    code-fold: true
    code-summary: "Prikaži kod"
    fig-width: 11
    fig-height: 7
    df-print: paged
    embed-resources: true
execute:
  warning: false
  message: false
  echo: false
lang: hr
---

```{r setup}
#| label: setup
#| include: false

library(data.table)
library(ggplot2)
library(scales)
library(lubridate)
library(stringi)
library(knitr)
library(kableExtra)
library(zoo)
library(openxlsx)
library(here)
library(corrplot)
library(patchwork)
library(viridis)

options(scipen = 999)
theme_set(theme_minimal(base_size = 12))

pal <- list(
  dark = "#1a1a2e",
  primary = "#16213e",
  accent = "#0f3460",
  highlight = "#e94560",
  warm = "#f39c12",
  cool = "#3498db",
  success = "#27ae60",
  muted = "#7f8c8d",
  light = "#ecf0f1",
  purple = "#9b59b6",
  teal = "#1abc9c"
)
```

# Uvod

U ovom dokumentu se konstruiraju semantički indeksi kvalitete institucionalnog okruženja temeljeni na analizi medijskog diskursa. Indeksima se mjeri percepcija korupcije, funkcioniranje pravosuđa, transparentnost vlasti i drugi aspekti institucionalnog funkcioniranja. Metodologija se temelji na brojanju pojmova iz unaprijed definirane semantičke taksonomije, pri čemu se za svaki članak zbrajaju pojavljivanja relevantnih pojmova, a zatim se provodi mjesečna agregacija i normalizacija.

```{r load-data}
#| label: load-data

#dt <- as.data.table(read.xlsx(here("data", "institutions_filtered.xlsx")))
dt <- as.data.table(read.xlsx("C:/Users/lsikic/Desktop/institutional_filtered.xlsx"))

if (is.numeric(dt$DATE)) {
  dt[, DATE := as.Date(DATE, origin = "1899-12-30")]
} else {
  dt[, DATE := as.Date(DATE)]
}

if ("text_length" %in% names(dt)) dt[, text_length := as.numeric(text_length)]
if ("REACH" %in% names(dt)) dt[, REACH := as.numeric(REACH)]

dt[, `:=`(
  date = DATE,
  year = year(DATE),
  month = month(DATE),
  quarter = quarter(DATE),
  yearmonth = floor_date(DATE, "month"),
  yearquarter = floor_date(DATE, "quarter")
)]

date_min <- min(dt$date, na.rm = TRUE)
date_max <- max(dt$date, na.rm = TRUE)

cat("Učitano", nrow(dt), "članaka\n")
cat("Vremenski raspon:", as.character(date_min), "do", as.character(date_max), "\n")
```

# Eksploratorni pregled

U ovom poglavlju se prikazuju osnovne deskriptivne statistike dataseta. Analizom se obuhvaćaju broj članaka, vremenski raspon, distribucija izvora i dinamika objavljivanja kroz vrijeme.

```{r basic-stats}
#| label: basic-stats

stats_summary <- data.table(
  Metrika = c(
    "Ukupan broj članaka",
    "Vremenski raspon",
    "Broj dana",
    "Prosječno članaka dnevno",
    "Broj izvora",
    "Medijan duljine članka"
  ),
  Vrijednost = c(
    format(nrow(dt), big.mark = ","),
    paste(format(date_min, "%d.%m.%Y"), "do", format(date_max, "%d.%m.%Y")),
    as.character(as.numeric(date_max - date_min)),
    round(nrow(dt) / as.numeric(date_max - date_min), 2),
    length(unique(dt$FROM)),
    format(median(dt$text_length, na.rm = TRUE), big.mark = ",")
  )
)

kable(stats_summary, caption = "Osnovne statistike dataseta") %>%
  kable_styling(bootstrap_options = c("striped", "hover"), full_width = FALSE)
```

```{r source-distribution}
#| label: source-distribution
#| fig-cap: "Top 20 izvora po broju članaka"

top_sources <- dt[, .(N = .N), by = FROM][order(-N)][1:20]

ggplot(top_sources, aes(x = reorder(FROM, N), y = N)) +
  geom_col(fill = pal$primary, alpha = 0.8) +
  geom_text(aes(label = format(N, big.mark = ",")), hjust = -0.1, size = 3) +
  coord_flip() +
  scale_y_continuous(expand = expansion(mult = c(0, 0.15))) +
  labs(title = "Top 20 izvora po broju članaka", x = NULL, y = "Broj članaka") +
  theme(plot.title = element_text(face = "bold"))
```

```{r source-category-distribution}
#| label: source-category-distribution
#| fig-cap: "Distribucija po kategorijama izvora"

if ("source_category" %in% names(dt)) {
  cat_dist <- dt[, .(N = .N), by = source_category][order(-N)]
  
  ggplot(cat_dist, aes(x = reorder(source_category, N), y = N)) +
    geom_col(fill = pal$accent, alpha = 0.8) +
    geom_text(aes(label = format(N, big.mark = ",")), hjust = -0.1, size = 3.5) +
    coord_flip() +
    scale_y_continuous(expand = expansion(mult = c(0, 0.15))) +
    labs(title = "Distribucija po kategorijama izvora", x = NULL, y = "Broj članaka") +
    theme(plot.title = element_text(face = "bold"))
}
```

```{r time-distribution}
#| label: time-distribution
#| fig-cap: "Mjesečni broj članaka"
#| fig-height: 6

monthly_count <- dt[, .(N = .N), by = yearmonth][order(yearmonth)]
monthly_count[, MA3 := frollmean(N, n = 3, align = "center")]

ggplot(monthly_count, aes(x = yearmonth)) +
  geom_col(aes(y = N), fill = pal$light, alpha = 0.7) +
  geom_line(aes(y = MA3), color = pal$highlight, linewidth = 1.2, na.rm = TRUE) +
  scale_x_date(date_breaks = "3 months", date_labels = "%b\n%Y") +
  labs(
    title = "Mjesečni broj članaka o institucijama",
    subtitle = "Crvena linija = 3 mjesečni klizni prosjek",
    x = NULL, y = "Broj članaka"
  ) +
  theme(plot.title = element_text(face = "bold"))
```

# Semantička taksonomija

## Hijerarhijska struktura pojmova

Semantička taksonomija se organizira u hijerarhijsku strukturu s makro kategorijama (npr. korupcija, pravosuđe) i meso kategorijama (npr. opća korupcija, trgovina utjecajem). Za svaku kategoriju se definira skup regularnih izraza (regex pattern) koji obuhvaćaju relevantne pojmove i njihove morfološke varijante.

Pojmovi se definiraju pomoću korijena riječi (stem) kako bi se osigurala šira morfološka pokrivenost. Na primjer, korijen "korupcij" će prepoznati "korupcija", "korupcije", "korupciju", "korupcijom" itd.

::: {.callout-note collapse="true" title="Detaljna metodologija semantičke taksonomije"}

**Princip konstrukcije taksonomije:**

1. **Makro kategorije** predstavljaju široke institucionalne domene (npr. korupcija, pravosuđe, izvršna vlast)
2. **Meso kategorije** predstavljaju specifičnije podteme unutar makro kategorija
3. **Regex uzorci** se koriste za fleksibilno prepoznavanje morfoloških varijanti

**Morfološka pokrivenost:**

Za hrvatski jezik koji ima bogatu morfologiju, koriste se:

- Korijenski oblici s opcionalnim nastavcima: `korupcij[aeiou]?` prepoznaje korupcija, korupcije, korupciji, korupciju
- Alternativni oblici: `(sud|tribunal)` prepoznaje oba sinonima
- Wildcard znakovi: `.{0,10}` dopušta do 10 bilo kojih znakova između riječi

**Formula za brojanje:**

$$
\text{count}_{c,d} = \sum_{p \in P_c} \text{matches}(p, d)
$$

gdje je $P_c$ skup regex uzoraka za kategoriju $c$, a $d$ je tekst dokumenta.

:::

```{r semantic-taxonomy}
#| label: semantic-taxonomy

institutions_taxonomy <- list(
  
  # === 1. KORUPCIJA I KRIMINAL ===
  korupcija = list(
    opca_korupcija = c(
      "korupcij[aeiou]?", "koruptiv[aeiou]+", "korumpira[noti]+",
      "mito", "podmićivanj[aeu]?", "potkupljivanj[aeu]?",
      "pronevjer[aeiou]?", "malverzacij[aeiou]?"
    ),
    trgovina_utjecajem = c(
      "trgovanj[aeu]?.{0,10}utjecaj", "zlouporab[aeiou]?.{0,10}polo[zž]aj",
      "zlouporab[aeiou]?.{0,10}ovlast", "pogodovanj[aeu]?",
      "nepotizam", "kronizam", "klijentelizam"
    ),
    pranje_novca = c(
      "pranj[aeu]?.{0,10}novca", "pranje.{0,10}para",
      "sumnjiv[aeiou]+.{0,10}transakcij", "offshore",
      "porezn[aeiou]+.{0,10}utaj[aeiou]?", "porezn[aeiou]+.{0,10}evazij"
    ),
    organizirani_kriminal = c(
      "organiziran[aeiou]+.{0,10}kriminal", "kriminaln[aeiou]+.{0,10}organizacij",
      "mafij[aeiou]?", "klan[aeiou]?", "podzemlje"
    ),
    afere = c(
      "afer[aeiou]?", "skandal[aeiou]?", "slu[cč]aj[aeiou]?",
      "ist[ei]?rag[aeiou]?", "istraga"
    )
  ),
  
  # === 2. PRAVOSUĐE ===
  pravosude = list(
    sudovi = c(
      "sud[aou]?\\b", "sudov[aeiou]?", "sudsk[aeiou]+",
      "\\bVrhovn[aeiou]+.{0,5}sud", "\\b[Žž]upanijsk[aeiou]+.{0,5}sud",
      "\\bOpćinsk[aeiou]+.{0,5}sud", "\\bUstavn[aeiou]+.{0,5}sud",
      "\\bTrgovačk[aeiou]+.{0,5}sud", "\\bUprav[aeiou]+.{0,5}sud"
    ),
    postupci = c(
      "sudsk[aeiou]+.{0,10}postup[aeikou]+", "kazneni.{0,10}postup[aeikou]+",
      "parnični.{0,10}postup[aeikou]+", "procesui[rn]+",
      "sudjelova[ntoi]+.{0,10}postup"
    ),
    presude = c(
      "presud[aeiou]?", "osu[dđ][aeiou]+", "oslobođen",
      "pravomoćn[aeiou]+", "nepravomoćn[aeiou]+",
      "prvostupanjsk[aeiou]+", "drugostupanjsk[aeiou]+"
    ),
    optuznice = c(
      "optu[zž]nic[aeiou]?", "optu[zž]en[aeiou]+",
      "okrivljenik", "okrivljen[aeiou]+",
      "osumnjičen[aeikou]+", "osumnjičenik"
    ),
    odvjetnistvo = c(
      "\\bDORH\\b", "dr[zž]avno.{0,5}odvjetni[sš]tvo",
      "\\bUSKOK\\b", "[zž]upanijsk[aeiou]+.{0,5}odvjetni[sš]tvo",
      "tu[zž]itelj", "tu[zž]iteljstv[aou]?"
    ),
    efikasnost = c(
      "duljin[aeiou]+.{0,10}postup", "trajanj[aeu]+.{0,10}postup",
      "zaostal[aeiou]+.{0,10}predmet", "neriješen[aeiou]+.{0,10}predmet",
      "sudsk[aeiou]+.{0,10}zaostatk", "pravo.{0,10}suđenj"
    )
  ),
  
  # === 3. IZVRŠNA VLAST ===
  izvrsna_vlast = list(
    vlada = c(
      "\\bVlad[aeiou]?\\b", "vladin[aeiou]+", "kabinet[aeiou]?",
      "premijer[aeiou]?", "predsjednik.{0,5}Vlade",
      "Plenković", "ministar.{0,5}predsjednik"
    ),
    ministarstva = c(
      "ministarstv[aou]?", "ministar[aeiou]?\\b",
      "dr[zž]avn[aeiou]+.{0,10}tajnik", "pomo[cć]nik.{0,10}ministr"
    ),
    smjene_ostavke = c(
      "smjen[aeiou]?", "smijeni[nto]+", "ostavk[aeiou]?",
      "razrije[sš][ie]n[aeiou]+", "odstup[aeiou]+",
      "povla[cč]enj[aeu]?", "opoziv"
    ),
    imenovanja = c(
      "imenovanj[aeu]?", "imenova[noti]+",
      "postavljenj[aeu]?", "izbor[aou]?.{0,10}ministr",
      "priseg[aeiou]?"
    ),
    reforme = c(
      "reform[aeiou]?", "restrukturiranj[aeu]?",
      "reorganizacij[aeiou]?", "modernizacij[aeiou]+.{0,10}uprav"
    )
  ),
  
  # === 4. PARLAMENT ===
  parlament = list(
    sabor = c(
      "\\bSabor[aou]?\\b", "saborsk[aeiou]+", "zastupnik[aeiou]?",
      "parlament[aeiou]?", "parlamentar[aeiou]+",
      "Hrvatski.{0,5}sabor"
    ),
    zakonodavstvo = c(
      "zakon[aou]?\\b", "zakonsk[aeiou]+", "zakonodav[aeiou]+",
      "nacrt.{0,5}zakon", "prijedlog.{0,5}zakon",
      "izglasa[noti]+", "usvoj[ie][nto]+"
    ),
    odbori = c(
      "saborsk[aeiou]+.{0,5}odbor", "odbor.{0,5}za",
      "povjerenstvo", "radna.{0,5}tijel"
    ),
    rasprave = c(
      "saborsk[aeiou]+.{0,10}rasprav", "sjednic[aeiou]+.{0,10}Sabor",
      "aktualn[aeiou]+.{0,10}sat", "zastupni[cč]k[aeiou]+.{0,10}pitan"
    ),
    oporba = c(
      "oporb[aeiou]?", "oporbeni[aeiou]+", "opozicij[aeiou]?",
      "vladajuć[aeiou]+.{0,10}većin", "koalicij[aeiou]?"
    )
  ),
  
  # === 5. LOKALNA SAMOUPRAVA ===
  lokalna_samouprava = list(
    zupanija = c(
      "[zž]upanij[aeiou]?", "[zž]upan[aeiou]?\\b", "[zž]upanijsk[aeiou]+",
      "[zž]upanijsk[aeiou]+.{0,5}skupštin"
    ),
    gradovi = c(
      "gradona[cč]elnik", "gradsk[aeiou]+.{0,10}vije[cć]",
      "gradsk[aeiou]+.{0,10}uprav", "Grad[aou]?.{0,5}Zagreb"
    ),
    opcine = c(
      "op[cć]in[aeiou]?", "na[cč]elnik", "op[cć]insk[aeiou]+.{0,5}vije[cć]"
    ),
    komunalni_poslovi = c(
      "komunaln[aeiou]+.{0,10}poduze[cć]", "komunaln[aeiou]+.{0,10}uslug",
      "javna.{0,5}nabav[aeiou]?", "koncesij[aeiou]?"
    )
  ),
  
  # === 6. KONTROLNE INSTITUCIJE ===
  kontrolne_institucije = list(
    revizija = c(
      "dr[zž]avn[aeiou]+.{0,10}revizij", "revizorsk[aeiou]+.{0,10}izvje[sš][cć]",
      "financijsk[aeiou]+.{0,10}revizij", "kontroln[aeiou]+.{0,10}izvje"
    ),
    povjerenstva = c(
      "Povjerenstvo.{0,10}sukob.{0,10}interes",
      "sukob.{0,10}interes[aeiou]?", "imovins[aeikou]+.{0,10}kartic",
      "Povjerenstvo.{0,10}fiskalnj"
    ),
    pucki_pravobranitelj = c(
      "pu[cč]k[aeiou]+.{0,10}pravobranitelj",
      "ombudsman", "pravobranitelj"
    ),
    informacijski_povjerenik = c(
      "povjerenik.{0,10}informiranj", "pristup.{0,10}informacij",
      "AZOP", "za[sš]tit[aeiou]+.{0,10}osobn[aeiou]+.{0,10}podatak"
    ),
    antikorupcijska_tijela = c(
      "\\bUSKOK\\b", "antikorupcij[aeiou]+", "borb[aeiou]+.{0,10}korupcij",
      "\\bOLAF\\b", "\\bGRECO\\b"
    )
  ),
  
  # === 7. IZBORI I DEMOKRACIJA ===
  izbori_demokracija = list(
    izbori = c(
      "izbor[aeiou]?\\b", "izbor[aeiou]+.{0,10}kampanj",
      "parlamentarn[aeiou]+.{0,10}izbor", "lokaln[aeiou]+.{0,10}izbor",
      "predsjedni[cč]k[aeiou]+.{0,10}izbor", "prijevremen[aeiou]+.{0,10}izbor"
    ),
    izborni_proces = c(
      "izborn[aeiou]+.{0,10}komisij", "DIP", "Dr[zž]avn[aeiou]+.{0,10}izborno",
      "biračk[aeiou]+.{0,10}pravo", "glasovanj[aeu]?",
      "bira[cč]k[aeiou]+.{0,10}odbor"
    ),
    politicke_stranke = c(
      "\\bHDZ\\b", "\\bSDP\\b", "\\bMOST\\b", "\\bMožemo\\b",
      "\\bDP\\b", "\\bHSS\\b", "stranka", "stranačk[aeiou]+"
    ),
    kandidati = c(
      "kandidat[aeiou]?", "kandidatur[aeiou]?", "predizborn[aeiou]+",
      "nominacij[aeiou]?"
    )
  ),
  
  # === 8. TRANSPARENTNOST ===
  transparentnost = list(
    javnost_rada = c(
      "transparent[aeiou]+", "transparentnost",
      "javnost.{0,10}rad[aeiou]?", "otvoren[aeiou]+.{0,10}podatk"
    ),
    informiranje = c(
      "pristup.{0,10}informacij", "pravo.{0,10}informiranj",
      "slobod[aeiou]+.{0,10}informacij", "objav[aeiou]+.{0,10}podatak"
    ),
    tajnost = c(
      "tajnost", "tajn[aeiou]+.{0,10}podatak", "klasificiran[aeiou]+",
      "povjerljiv[aeiou]+", "prikrivanj[aeu]?"
    ),
    e_uprava = c(
      "e.uprav[aeiou]?", "digitalizacij[aeiou]+.{0,10}uprav",
      "elektroničk[aeiou]+.{0,10}uslug", "online.{0,10}uslug"
    )
  ),
  
  # === 9. JAVNA UPRAVA ===
  javna_uprava = list(
    drzavni_sluzbenici = c(
      "dr[zž]avn[aeiou]+.{0,10}slu[zž]benik", "javna?.{0,10}slu[zž]b[aeiou]?",
      "slu[zž]beni[cč]k[aeiou]+", "namještenj[aeikou]+"
    ),
    zaposljavanja = c(
      "zapo[sš]ljavanj[aeu]+.{0,10}dr[zž]avn", "natje[cč]aj.{0,10}posao",
      "primanj[aeu]+.{0,10}slu[zž]b", "podobn[aeiou]+.{0,10}kadr"
    ),
    agencije = c(
      "agencij[aeiou]?", "zavod[aeiou]?", "direkcij[aeiou]?",
      "\\bHZMO\\b", "\\bHZZO\\b", "\\bHZZ\\b", "\\bFINA\\b"
    ),
    birokratizacija = c(
      "birokracij[aeiou]?", "birokratsk[aeiou]+", "administrativn[aeiou]+.{0,10}prepreka",
      "papirologij[aeiou]?", "crvena?.{0,10}vrpca?"
    )
  ),
  
  # === 10. POLICIJA I SIGURNOST ===
  policija_sigurnost = list(
    policija = c(
      "policij[aeiou]?", "policijsk[aeiou]+",
      "\\bMUP\\b", "ministarstvo.{0,10}unutarnj",
      "Bo[zž]inović"
    ),
    kriminalistika = c(
      "kriminalisti[cč]k[aeiou]+.{0,10}istra[zž]ivanj",
      "uhićen[aeiou]+", "privođenj[aeu]?", "pritvor[aeiou]?"
    ),
    sigurnosne_sluzbe = c(
      "\\bSOA\\b", "sigurnosn[aeiou]+.{0,10}slu[zž]b",
      "obavje[sš]tajn[aeiou]+", "\\bPNUSKOK\\b"
    ),
    javna_sigurnost = c(
      "javn[aeiou]+.{0,10}sigurnost", "javni.{0,10}red",
      "kriminalitet", "stopa.{0,10}kriminal"
    )
  ),
  
  # === 11. EU I MEĐUNARODNE INSTITUCIJE ===
  eu_medjunarodno = list(
    eu_institucije = c(
      "Europsk[aeiou]+.{0,10}komisij", "\\bEK\\b",
      "Europsk[aeiou]+.{0,10}parlament", "Vije[cć]e.{0,10}EU",
      "Europsk[aeiou]+.{0,10}sud", "europsk[aeiou]+.{0,10}institucij"
    ),
    eu_evaluacije = c(
      "izvje[sš][cć]e.{0,10}napretk", "europsk[aeiou]+.{0,10}semestar",
      "preporuk[aeiou]+.{0,10}EU", "CVM", "mehanizam.{0,10}suradnj"
    ),
    medjunarodne_organizacije = c(
      "\\bUN\\b", "Ujedinjeni.{0,10}narod", "\\bVije[cć]e.{0,10}Europ",
      "\\bOECD\\b", "\\bMMF\\b", "Svjetska.{0,10}bank"
    ),
    diplomatski_odnosi = c(
      "\\bMVEP\\b", "ministarstvo.{0,10}vanjsk",
      "diplomat[aeiou]+", "veleposlanstv[aou]?", "konzulat"
    )
  ),
  
  # === 12. MEDIJI I JAVNI PROSTOR ===
  mediji = list(
    sloboda_medija = c(
      "slobod[aeiou]+.{0,10}medij", "slobod[aeiou]+.{0,10}tisk",
      "novinar[aeiou]+.{0,10}slobod", "cenzur[aeiou]?"
    ),
    javni_mediji = c(
      "\\bHRT\\b", "Hrvatska?.{0,10}radiotelevizij",
      "javn[aeiou]+.{0,10}medij", "\\bHINA\\b"
    ),
    dezinformacije = c(
      "la[zž]n[aeiou]+.{0,10}vijest", "dezinformacij[aeiou]?",
      "manipulacij[aeiou]?", "propagand[aeiou]?"
    ),
    medijski_pluralizam = c(
      "medijsk[aeiou]+.{0,10}pluralizam", "vlasni[cč]k[aeiou]+.{0,10}struktur",
      "koncentracij[aeiou]+.{0,10}medij"
    )
  )
)

flatten_taxonomy <- function(taxonomy) {
  result <- list()
  for (macro in names(taxonomy)) {
    for (meso in names(taxonomy[[macro]])) {
      key <- paste0(macro, "_", meso)
      result[[key]] <- taxonomy[[macro]][[meso]]
    }
  }
  result
}

flat_terms <- flatten_taxonomy(institutions_taxonomy)

tax_summary <- rbindlist(lapply(names(institutions_taxonomy), function(macro) {
  rbindlist(lapply(names(institutions_taxonomy[[macro]]), function(meso) {
    data.table(
      Makro_kategorija = macro,
      Meso_kategorija = meso,
      Broj_pojmova = length(institutions_taxonomy[[macro]][[meso]])
    )
  }))
}))
```

<details>
<summary>**Kliknite za prikaz kompletne tablice semantičke taksonomije**</summary>

```{r taxonomy-table}
#| label: taxonomy-table

kable(tax_summary, caption = "Struktura semantičke taksonomije institucija") %>%
  kable_styling(bootstrap_options = c("striped", "hover"), full_width = FALSE)
```

</details>

## Leksikoni sentimenta i kvalitete

Za mjerenje sentimenta i kvalitete institucija koriste se specijalizirani leksikoni. Leksikon sentimenta se dijeli na pozitivne i negativne institucionalne pojmove, dok leksikon kvalitete obuhvaća pojmove koji signaliziraju visoku ili nisku kvalitetu institucionalnog funkcioniranja. Svi pojmovi se definiraju pomoću korijena riječi (stem) kako bi se osigurala šira morfološka pokrivenost.

::: {.callout-note collapse="true" title="Detaljna metodologija leksikona"}

**Pozitivni institucionalni sentiment** se mjeri brojenjem pojmova koji signaliziraju dobro funkcioniranje, transparentnost i integritet. Koriste se korijenski oblici riječi poput `transparent`, `učinkovit`, `pošten`, `reform`, `napred`.

**Negativni institucionalni sentiment** se mjeri brojenjem pojmova koji signaliziraju disfunkcionalnost, korupciju i nepravilnosti. Koriste se korijenski oblici poput `korupcij`, `nezakonit`, `afer`, `skandal`, `zlouporab`.

**Formula za neto sentiment:**

$$
\text{Sentiment}_{net} = \text{Pozitivno} - \text{Negativno}
$$

**Formula za omjer sentimenta:**

$$
\text{Sentiment}_{ratio} = \frac{\text{Pozitivno} - \text{Negativno}}{\text{Pozitivno} + \text{Negativno}}
$$

Vrijednosti omjera se kreću od -1 (potpuno negativan sentiment) do +1 (potpuno pozitivan sentiment).

**Kvaliteta institucija** se mjeri omjerom pojmova koji signaliziraju visoku kvalitetu (reformirano, modernizirano, učinkovito) i nisku kvalitetu (korumpirano, nefunkcionalno, sporo).

:::

```{r sentiment-quality-lexicons}
#| label: sentiment-quality-lexicons

# Institucionalni sentiment leksikon - STEMMED VERSION
institutional_sentiment <- list(
  positive = c(
    # Pozitivni pojmovi - korijenski oblici
    "transparent[aeiou]*", "u[cč]inkovit[aeiou]*", "efikasn[aeiou]*", "po[sš]ten[aeiou]*", 
    "integritet[aeiou]*", "nepristran[aeiou]*", "neovisn[aeiou]*", "profesional[aeiou]*", 
    "odgovorn[aeiou]*", "zakonit[aeiou]*", "pravedn[aeiou]*", "demokratsk[aeiou]*", 
    "legitim[aeiou]*", "reform[aeiou]*", "napred[aeiou]*[ak]*", "pobolj[sš]anj[aeiou]*", 
    "unaprijed[aeiou]*", "oslobo[dđ]en[aeiou]*", "pravomoćn[aeiou]+.{0,5}oslobo[dđ]",
    "modernizacij[aeiou]*", "digitalizacij[aeiou]*", "pojednostavljenj[aeiou]*", 
    "ubrzanj[aeiou]*", "suradnj[aeiou]*", "koordinacij[aeiou]*", "uspje[sš]n[aeiou]*"
  ),
  negative = c(
    # Negativni pojmovi - korijenski oblici
    "korupcij[aeiou]*", "korumpira[aeiou]*", "kriminal[aeiou]*", "nezakonit[aeiou]*", 
    "protuzakonit[aeiou]*", "nelegaln[aeiou]*", "nepraviln[aeiou]*", "nepo[sš]ten[aeiou]*", 
    "pristran[aeiou]*", "zlouporab[aeiou]*", "pronevjer[aeiou]*", "malverzacij[aeiou]*", 
    "afer[aeiou]*", "skandal[aeiou]*", "optu[zž][aeiou]*", "osu[dđ][aeiou]*", 
    "uhi[cć]en[aeiou]*", "pritvor[aeiou]*", "smijen[aeiou]*", "ostavk[aeiou]*",
    "neu[cč]inkovit[aeiou]*", "neefikasn[aeiou]*", "birokratiziran[aeiou]*", 
    "netransparent[aeiou]*", "tajn[aeiou]+.{0,10}podatak", "sukob.{0,10}interes",
    "pogodovanj[aeiou]*", "nepotiz[aeiou]*", "klijenteliz[aeiou]*"
  )
)

# Kvaliteta institucija leksikon - STEMMED VERSION
quality_lexicon <- list(
  high_quality = c(
    # Visoka kvaliteta - korijenski oblici
    "reformiran[aeiou]*", "unaprijed[aeiou]*[en]*", "moderniziran[aeiou]*", 
    "digitaliziran[aeiou]*", "transparent[aeiou]*", "u[cč]inkovit[aeiou]*", 
    "brz[aeiou]*\\b", "profesionaln[aeiou]*", "neovisn[aeiou]*", "nepristran[aeiou]*", 
    "pravedn[aeiou]*", "zakonit[aeiou]*", "oslobađaju[cć][aeiou]*", "pravomoćn[aeiou]*", 
    "efikasn[aeiou]*"
  ),
  low_quality = c(
    # Niska kvaliteta - korijenski oblici
    "korumpiran[aeiou]*", "nefunkcion[aeiou]*", "neu[cč]inkovit[aeiou]*", 
    "spor[aeiou]*\\b", "pristran[aeiou]*", "ovisn[aeiou]*\\b", "politiziran[aeiou]*", 
    "netransparent[aeiou]*", "birokratiziran[aeiou]*", "zastarjel[aeiou]*", 
    "neorganiziran[aeiou]*", "kaoti[cč]n[aeiou]*", "zakr[cč]en[aeiou]*", 
    "blokiran[aeiou]*", "paraliziran[aeiou]*"
  )
)

# Neizvjesnost leksikon za institucije - STEMMED VERSION
institutional_uncertainty <- c(
  # Neizvjesnost - korijenski oblici
  "neizvjesn[aeiou]*", "nesigurn[aeiou]*", "upitn[aeiou]*", "dvojben[aeiou]*", 
  "nerije[sš]en[aeiou]*", "sporn[aeiou]*", "kontroverzn[aeiou]*", "problemati[cč]n[aeiou]*", 
  "rizi[cč]n[aeiou]*", "nedefinirani[aeiou]*", "nejasn[aeiou]*", "nedore[cč]en[aeiou]*", 
  "nepredvidiv[aeiou]*", "nestabiln[aeiou]*", "promjenjiv[aeiou]*", "variraj[aeiou]*", 
  "osciliraj[aeiou]*",
  # Uvjetnost
  "možda", "eventualno", "ako", "ukoliko", "ovisn[aeiou]+.{0,3}o",
  # Status
  "[cč]eka.{0,3}se", "odgod[aeiou]*", "na.{0,3}[cč]ekanj", "u.{0,3}procedur"
)

# Urgentnost i eskalacija leksikon - STEMMED VERSION
urgency_lexicon <- c(
  # Urgentnost - korijenski oblici
  "hitn[aeiou]*", "odmah", "[zž]urn[aeiou]*", "kriti[cč]n[aeiou]*", "alarmantn[aeiou]*",
  "dramati[cč]n[aeiou]*", "ozbiljn[aeiou]*", "zabrinjavaju[cć][aeiou]*", "eskalira[aeiou]*",
  "pogor[sš]ava[aeiou]*", "produblju[aeiou]*", "intenzivira[aeiou]*", "ubrzan[aeiou]*",
  "rekordn[aeiou]*", "povijesn[aeiou]*", "bez.{0,3}presedan"
)

# Politička polarizacija leksikon - STEMMED VERSION
polarization_lexicon <- c(
  # Polarizacija - korijenski oblici
  "sukob[aeiou]*", "sva[dđ][aeiou]*", "podjel[aeiou]*", "polarizacij[aeiou]*", 
  "konfrontacij[aeiou]*", "napad[aeiou]*", "optu[zž]u[aeiou]*", "proziv[aeiou]*", 
  "kritizir[aeiou]*", "osporav[aeiou]*", "osudi[aeiou]*", "demantir[aeiou]*", 
  "pobij[aeiou]*", "negir[aeiou]*", "odbac[aeiou]*",
  # Politički spektar
  "lijevo", "desno", "konzervativ[aeiou]*", "liberal[aeiou]*", "ekstrem[aeiou]*"
)

cat("Definirano", length(institutional_sentiment$positive), "pozitivnih i",
    length(institutional_sentiment$negative), "negativnih institucionalnih pojmova\n")
cat("Definirano", length(institutional_uncertainty), "pojmova neizvjesnosti\n")
cat("Definirano", length(urgency_lexicon), "pojmova urgentnosti\n")
cat("Definirano", length(polarization_lexicon), "pojmova polarizacije\n")
```

## Brojanje pojmova

Za svaki članak se zbrajaju pojavljivanja pojmova iz svake kategorije. Brojanje se provodi korištenjem regularnih izraza (regex) koji prepoznaju morfološke varijante pojmova. Rezultati se agregiraju na razini makro kategorija zbrajanjem svih pripadajućih meso kategorija.

```{r count-terms}
#| label: count-terms

count_patterns <- function(text, patterns) {
  if (is.na(text) || text == "") return(0)
  text_lower <- tolower(text)
  sum(sapply(patterns, function(p) {
    tryCatch(stri_count_regex(text_lower, p), error = function(e) 0)
  }))
}

# Broji sve kategorije iz taksonomije
for (cat_name in names(flat_terms)) {
  col_name <- paste0("sem_", cat_name)
  dt[, (col_name) := sapply(FULL_TEXT, count_patterns, patterns = flat_terms[[cat_name]])]
}

# Agregatne mjere po makro kategorijama
macro_categories <- unique(tax_summary$Makro_kategorija)

for (macro in macro_categories) {
  meso_cats <- tax_summary[Makro_kategorija == macro, Meso_kategorija]
  col_names <- paste0("sem_", macro, "_", meso_cats)
  existing_cols <- col_names[col_names %in% names(dt)]
  if (length(existing_cols) > 0) {
    dt[, paste0("macro_", macro) := rowSums(.SD, na.rm = TRUE), .SDcols = existing_cols]
  }
}

# Institutional sentiment scoring
dt[, inst_positive := sapply(FULL_TEXT, count_patterns, patterns = institutional_sentiment$positive)]
dt[, inst_negative := sapply(FULL_TEXT, count_patterns, patterns = institutional_sentiment$negative)]
dt[, inst_net := inst_positive - inst_negative]
dt[, inst_ratio := fifelse(inst_positive + inst_negative > 0,
                           (inst_positive - inst_negative) / (inst_positive + inst_negative), 0)]

# Quality scoring
dt[, quality_high := sapply(FULL_TEXT, count_patterns, patterns = quality_lexicon$high_quality)]
dt[, quality_low := sapply(FULL_TEXT, count_patterns, patterns = quality_lexicon$low_quality)]
dt[, quality_net := quality_high - quality_low]

# Uncertainty scoring
dt[, uncertainty := sapply(FULL_TEXT, count_patterns, patterns = institutional_uncertainty)]

# Urgency scoring
dt[, urgency := sapply(FULL_TEXT, count_patterns, patterns = urgency_lexicon)]

# Polarization scoring
dt[, polarization := sapply(FULL_TEXT, count_patterns, patterns = polarization_lexicon)]

# Ukupni semantički score
sem_cols <- names(dt)[grepl("^sem_", names(dt))]
dt[, semantic_total := rowSums(.SD, na.rm = TRUE), .SDcols = sem_cols]

cat("Izračunato", length(sem_cols), "semantičkih varijabli\n")
```

# Konstrukcija indeksa

## Mjesečna agregacija

Podaci se agregiraju na mjesečnoj razini kako bi se omogućila analiza vremenskih trendova. Za svaki mjesec se izračunavaju zbroji i prosjeci svih institucionalnih varijabli, te se dodaju pomoćne mjere poput broja članaka i prosječne duljine teksta.

```{r monthly-aggregation}
#| label: monthly-aggregation

macro_cols <- names(dt)[grepl("^macro_", names(dt))]
sem_cols_all <- c(sem_cols, macro_cols, "semantic_total",
                  "inst_positive", "inst_negative", "inst_net", "inst_ratio",
                  "quality_high", "quality_low", "quality_net",
                  "uncertainty", "urgency", "polarization")

monthly <- dt[, c(
  .(N = .N,
    total_words = sum(text_length, na.rm = TRUE),
    avg_length = mean(text_length, na.rm = TRUE),
    unique_sources = uniqueN(FROM)),
  lapply(.SD, sum, na.rm = TRUE),
  lapply(.SD, mean, na.rm = TRUE) |> setNames(paste0(names(.SD), "_avg"))
), by = yearmonth, .SDcols = sem_cols_all][order(yearmonth)]

# Izračunaj dodatne mjere
monthly[, articles_per_source := N / unique_sources]

cat("Agregirano", nrow(monthly), "mjeseci podataka\n")
```

## Definicija indeksa

U ovom poglavlju se definira deset institucionalnih indeksa. Svaki indeks se konstruira na temelju specifične kombinacije varijabli i normalizira se na skalu 0-100. Normalizacija se provodi korištenjem min-max skaliranja kako bi se omogućila usporedivost indeksa kroz vrijeme.

### Pregled indeksa

```{r construct-indices}
#| label: construct-indices

normalize_01 <- function(x) {
  if (all(is.na(x))) return(rep(0.5, length(x)))
  rng <- range(x, na.rm = TRUE)
  if (rng[1] == rng[2]) return(rep(0.5, length(x)))
  (x - rng[1]) / (rng[2] - rng[1])
}

standardize <- function(x) {
  if (all(is.na(x))) return(rep(0, length(x)))
  (x - mean(x, na.rm = TRUE)) / sd(x, na.rm = TRUE)
}

# === INDEKS 1: Institutional Attention Index (IAI) ===
# Ukupna medijska pozornost na institucije normalizirana po broju članaka
monthly[, IAI := normalize_01(semantic_total / N) * 100]

# === INDEKS 2: Corruption Perception Index (CPI) ===
# Intenzitet medijskog izvještavanja o korupciji
if ("macro_korupcija" %in% names(monthly)) {
  monthly[, CPI := normalize_01(macro_korupcija / N) * 100]
}

# === INDEKS 3: Judicial Efficiency Index (JEI) ===
# Fokus na pravosuđe ponderirano kvalitetom
if ("macro_pravosude" %in% names(monthly)) {
  monthly[, JEI := normalize_01(macro_pravosude / N) * 100]
}

# === INDEKS 4: Governance Quality Index (GQI) ===
# Kombinacija izvršne vlasti i transparentnosti s neto sentimentom
governance_cols <- c("macro_izvrsna_vlast", "macro_transparentnost", "macro_javna_uprava")
governance_cols <- governance_cols[governance_cols %in% names(monthly)]
if (length(governance_cols) > 0) {
  monthly[, GQI := normalize_01(rowMeans(.SD, na.rm = TRUE) / N * (1 + inst_ratio_avg)) * 100,
          .SDcols = governance_cols]
}

# === INDEKS 5: Institutional Sentiment Index (ISI) ===
# Neto sentiment o institucijama
monthly[, ISI := normalize_01(inst_ratio_avg + 1) * 100]

# === INDEKS 6: Institutional Uncertainty Index (IUI) ===
# Mjeri razinu neizvjesnosti u institucionalnom diskursu
monthly[, IUI := normalize_01(uncertainty / N) * 100]

# === INDEKS 7: Political Polarization Index (PPI) ===
# Mjeri intenzitet političke polarizacije
monthly[, PPI := normalize_01(polarization / N) * 100]

# === INDEKS 8: Institutional Quality Composite (IQC) ===
# Kompozitni indeks kvalitete temeljen na omjeru pozitivnih i negativnih signala
monthly[, IQC := normalize_01((quality_high - quality_low) / (quality_high + quality_low + 1) + 1) * 100]

# === INDEKS 9: Urgency Index (URI) ===
# Mjeri urgentnost institucionalnog diskursa
monthly[, URI := normalize_01(urgency / N) * 100]

# === INDEKS 10: Principal Component Index (PCI) ===
# PCA na standardiziranim makro kategorijama
pca_data <- monthly[, .SD, .SDcols = macro_cols]
pca_data_complete <- pca_data[complete.cases(pca_data)]

if (nrow(pca_data_complete) > 10 && ncol(pca_data_complete) > 2) {
  pca_data_scaled <- scale(pca_data_complete)
  pca_result <- prcomp(pca_data_scaled, scale. = FALSE)
  
  var_explained <- summary(pca_result)$importance[2, 1:min(5, ncol(pca_result$rotation))]
  
  pca_matrix <- as.matrix(pca_data)
  pca_matrix[is.na(pca_matrix)] <- 0
  pca_matrix_scaled <- scale(pca_matrix)
  pc1_scores <- as.numeric(pca_matrix_scaled %*% pca_result$rotation[, 1])
  
  monthly[, PCI := normalize_01(pc1_scores) * 100]
  
  cat("PCA: PC1 objašnjava", round(var_explained[1] * 100, 1), "% varijance\n")
} else {
  monthly[, PCI := IAI]
}

# Klizni prosjeci
index_cols <- c("IAI", "CPI", "JEI", "GQI", "ISI", "IUI", "PPI", "IQC", "URI", "PCI")
index_cols <- index_cols[index_cols %in% names(monthly)]

for (idx in index_cols) {
  monthly[, paste0(idx, "_MA3") := frollmean(get(idx), n = 3, align = "center")]
}

cat("Konstruirano", length(index_cols), "indeksa\n")
```

### Detaljni opis indeksa

U nastavku se pruža detaljan opis svakog od deset konstruiranih indeksa. Za svaki indeks se navodi formula, interpretacija vrijednosti i praktična primjena.

```{r index-descriptions}
#| label: index-descriptions

index_desc <- data.table(
  Indeks = c("IAI", "CPI", "JEI", "GQI", "ISI", "IUI", "PPI", "IQC", "URI", "PCI"),
  Naziv = c(
    "Institutional Attention Index",
    "Corruption Perception Index",
    "Judicial Efficiency Index",
    "Governance Quality Index",
    "Institutional Sentiment Index",
    "Institutional Uncertainty Index",
    "Political Polarization Index",
    "Institutional Quality Composite",
    "Urgency Index",
    "Principal Component Index"
  ),
  Opis = c(
    "Ukupna medijska pozornost na institucije normalizirana po broju članaka",
    "Intenzitet medijskog izvještavanja o korupciji i aferama",
    "Fokusiranost diskursa na pravosuđe i sudske procese",
    "Kompozit izvršne vlasti, transparentnosti i javne uprave s prilagodbom za sentiment",
    "Neto sentiment o institucijama (pozitivno vs negativno izvještavanje)",
    "Razina neizvjesnosti i nedorečenosti u institucionalnom diskursu",
    "Intenzitet političke polarizacije i sukoba u medijskom prostoru",
    "Omjer pozitivnih i negativnih signala o kvaliteti institucija",
    "Urgentnost i intenzitet institucionalnog diskursa",
    "Prva glavna komponenta svih makro kategorija"
  )
)

kable(index_desc, caption = "Pregled konstruiranih institucionalnih indeksa") %>%
  kable_styling(bootstrap_options = c("striped", "hover"), full_width = FALSE)
```

#### Institutional Attention Index (IAI)

IAI mjeri ukupnu razinu medijske pozornosti usmjerene na institucionalne teme. Indeks se izračunava kao zbroj svih institucionalnih pojmova normaliziran po broju članaka u danom mjesecu. Viša vrijednost ukazuje na intenzivnije pokrivanje institucionalnih tema u medijima.

$$
\text{IAI}_t = \text{normalize}_{0-100}\left(\frac{\sum_{c \in C} \text{count}_{c,t}}{N_t}\right)
$$

gdje je $C$ skup svih institucionalnih kategorija, $\text{count}_{c,t}$ zbroj pojmova kategorije $c$ u mjesecu $t$, a $N_t$ broj članaka u mjesecu $t$.

::: {.callout-note collapse="true" title="Tehnička metodologija IAI"}

**Normalizacija:** Koristi se min-max skaliranje na raspon 0-100:

$$
\text{normalize}(x) = \frac{x - \min(x)}{\max(x) - \min(x)} \times 100
$$

**Interpretacija vrijednosti:**

- 0-25: Niska medijska pozornost na institucije
- 25-50: Umjerena medijska pozornost
- 50-75: Povišena medijska pozornost
- 75-100: Visoka medijska pozornost (razdoblja institucionalnih kriza ili reformi)

**Prednosti i ograničenja:**

- Obuhvaća sve institucionalne teme jednako
- Normalizacija po broju članaka kontrolira za varijacije u volumenu vijesti
- Ne razlikuje pozitivno od negativnog izvještavanja o institucijama

:::

#### Corruption Perception Index (CPI)

CPI mjeri intenzitet medijskog izvještavanja o korupciji i povezanim aferama. Indeks se temelji na makro kategoriji korupcija koja obuhvaća opću korupciju, trgovinu utjecajem, pranje novca, organizirani kriminal i afere. Viša vrijednost ukazuje na intenzivnije pokrivanje korupcijskih tema.

$$
\text{CPI}_t = \text{normalize}_{0-100}\left(\frac{\text{Korupcija}_t}{N_t}\right)
$$

::: {.callout-note collapse="true" title="Tehnička metodologija CPI"}

**Komponente makro kategorije korupcija:**

- Opća korupcija: korupcija, mito, podmićivanje, pronevjera
- Trgovina utjecajem: zlouporaba položaja, pogodovanje, nepotizam
- Pranje novca: sumnjive transakcije, offshore, porezna evazija
- Organizirani kriminal: mafijaške strukture, klanovi
- Afere: skandali, istrage

**Interpretacija:**

- Visoki CPI može signalizirati izbijanje novih afera ili pojačanu istraživačku aktivnost
- Padajući CPI može ukazivati na smirivanje situacije ili pomak fokusa na druge teme
- CPI treba interpretirati zajedno s ISI za razumijevanje tona izvještavanja

:::

#### Judicial Efficiency Index (JEI)

JEI mjeri fokusiranost medijskog diskursa na pravosuđe i sudske procese. Indeks obuhvaća sudove, postupke, presude, optužnice, odvjetništvo i efikasnost pravosuđa. Viša vrijednost ukazuje na veću medijsku pažnju posvećenu pravosudnim temama.

$$
\text{JEI}_t = \text{normalize}_{0-100}\left(\frac{\text{Pravosuđe}_t}{N_t}\right)
$$

::: {.callout-note collapse="true" title="Tehnička metodologija JEI"}

**Komponente makro kategorije pravosuđe:**

- Sudovi: Vrhovni sud, županijski sudovi, općinski sudovi, Ustavni sud
- Postupci: kazneni postupci, parnični postupci
- Presude: pravomoćne i nepravomoćne presude, osude, oslobođenja
- Optužnice: optuženi, okrivljenici, osumnjičenici
- Odvjetništvo: DORH, USKOK, tužiteljstvo
- Efikasnost: trajanje postupaka, zaostali predmeti

**Primjena:**

JEI je koristan za praćenje ciklusa velikih sudskih procesa i reformi pravosuđa. Naglo povećanje JEI često signalizira početak značajnih sudskih postupaka.

:::

#### Governance Quality Index (GQI)

GQI mjeri percepciju kvalitete upravljanja kroz kombinaciju izvršne vlasti, transparentnosti i javne uprave, uz prilagodbu za sentiment. Indeks integrira kvantitativnu mjeru (frekvenciju pojmova) s kvalitativnom mjerom (sentiment omjer).

$$
\text{GQI}_t = \text{normalize}_{0-100}\left(\frac{\overline{\text{Governance}}_t}{N_t} \times (1 + \text{Sentiment}_{ratio,t})\right)
$$

gdje je $\overline{\text{Governance}}_t$ prosjek vrijednosti kategorija izvršna_vlast, transparentnost i javna_uprava.

::: {.callout-note collapse="true" title="Tehnička metodologija GQI"}

**Komponente:**

- Izvršna vlast: Vlada, ministarstva, smjene, imenovanja, reforme
- Transparentnost: javnost rada, informiranje, e-uprava
- Javna uprava: državni službenici, agencije, birokratizacija

**Sentiment prilagodba:**

Multiplikator $(1 + \text{Sentiment}_{ratio})$ povećava ili smanjuje indeks ovisno o tonu izvještavanja:

- Pozitivan sentiment (ratio > 0): povećava GQI
- Negativan sentiment (ratio < 0): smanjuje GQI
- Neutralan sentiment (ratio ≈ 0): bez promjene

**Interpretacija:**

GQI kombinira količinu i kvalitetu izvještavanja, pružajući sveobuhvatniju mjeru percepcije kvalitete upravljanja.

:::

#### Institutional Sentiment Index (ISI)

ISI mjeri neto sentiment o institucijama, odnosno prevladava li pozitivno ili negativno izvještavanje. Indeks se temelji na omjeru pozitivnih i negativnih institucionalnih pojmova, transformiranom na skalu 0-100.

$$
\text{ISI}_t = \text{normalize}_{0-100}\left(\text{Sentiment}_{ratio,t} + 1\right)
$$

::: {.callout-note collapse="true" title="Tehnička metodologija ISI"}

**Transformacija:**

Originalni sentiment ratio se kreće od -1 do +1. Dodavanjem 1 dobiva se raspon 0-2, koji se zatim normalizira na 0-100.

**Referentna vrijednost:**

- ISI = 50: neutralan diskurs (jednaka zastupljenost pozitivnih i negativnih pojmova)
- ISI > 50: dominira pozitivan sentiment o institucijama
- ISI < 50: dominira negativan sentiment o institucijama

**Primjena:**

ISI je posebno koristan za praćenje promjena u percepciji institucija nakon reformi, afera ili promjena vlasti.

:::

#### Institutional Uncertainty Index (IUI)

IUI mjeri razinu neizvjesnosti i nedorečenosti u institucionalnom diskursu. Indeks se temelji na frekvenciji pojmova koji signaliziraju nesigurnost, uvjetnost i neodređenost. Viša vrijednost ukazuje na veću neizvjesnost oko institucionalnih pitanja.

$$
\text{IUI}_t = \text{normalize}_{0-100}\left(\frac{\text{Neizvjesnost}_t}{N_t}\right)
$$

::: {.callout-note collapse="true" title="Tehnička metodologija IUI"}

**Kategorije neizvjesnosti:**

1. Eksplicitna neizvjesnost: "neizvjesno", "nesigurno", "upitno"
2. Neriješenost: "neriješeno", "sporno", "kontroverzno"
3. Uvjetnost: "možda", "eventualno", "ako", "ukoliko"
4. Status: "čeka se", "odgođeno", "u proceduri"

**Interpretacija:**

- Visoki IUI prije važnih odluka: neizvjesnost oko ishoda
- Visoki IUI nakon događaja: nesigurnost oko posljedica
- Niski IUI: jasna situacija ili konsenzus

:::

#### Political Polarization Index (PPI)

PPI mjeri intenzitet političke polarizacije i sukoba u medijskom prostoru. Indeks obuhvaća pojmove koji signaliziraju konfrontaciju, kritiku i političke podjele. Viša vrijednost ukazuje na polariziranije političko ozračje.

$$
\text{PPI}_t = \text{normalize}_{0-100}\left(\frac{\text{Polarizacija}_t}{N_t}\right)
$$

::: {.callout-note collapse="true" title="Tehnička metodologija PPI"}

**Kategorije polarizacije:**

1. Konfrontacija: sukob, svađa, podjela, konfrontacija
2. Kritika: napada, optužuje, proziva, kritizira
3. Negacija: osporava, demantira, pobija, negira
4. Politički spektar: lijevo, desno, konzervativno, liberalno, ekstremno

**Interpretacija:**

- Visoki PPI u izbornim razdobljima: pojačana politička konfrontacija
- Visoki PPI izvan izbora: politička kriza ili duboke podjele
- Niski PPI: konsenzus ili smirivanje političkih tenzija

:::

#### Institutional Quality Composite (IQC)

IQC je kompozitni indeks koji mjeri omjer pozitivnih i negativnih signala o kvaliteti institucija. Indeks se temelji na leksikonu kvalitete koji razlikuje signale visoke kvalitete (reformirano, učinkovito) od signala niske kvalitete (korumpirano, nefunkcionalno).

$$
\text{IQC}_t = \text{normalize}_{0-100}\left(\frac{\text{Visoka kvaliteta}_t - \text{Niska kvaliteta}_t}{\text{Visoka kvaliteta}_t + \text{Niska kvaliteta}_t + 1} + 1\right)
$$

::: {.callout-note collapse="true" title="Tehnička metodologija IQC"}

**Signali visoke kvalitete:**

- Reformirano, modernizirano, digitalizirano
- Transparentno, učinkovito, brzo
- Neovisno, nepristrano, pravedno

**Signali niske kvalitete:**

- Korumpirano, nefunkcionalno, sporo
- Pristrano, politizirano, netransparentno
- Birokratizirano, blokirano, paralizirano

**Referentna vrijednost:**

- IQC = 50: jednak broj pozitivnih i negativnih signala
- IQC > 50: prevladavaju pozitivni signali
- IQC < 50: prevladavaju negativni signali

:::

#### Urgency Index (URI)

URI mjeri urgentnost i intenzitet institucionalnog diskursa. Indeks se temelji na pojmovima koji signaliziraju hitnost, kritičnost i izvanrednost. Viša vrijednost ukazuje na percepciju hitnosti institucionalnih pitanja.

$$
\text{URI}_t = \text{normalize}_{0-100}\left(\frac{\text{Urgentnost}_t}{N_t}\right)
$$

::: {.callout-note collapse="true" title="Tehnička metodologija URI"}

**Kategorije urgentnosti:**

1. Hitnost: hitno, odmah, žurno
2. Kritičnost: kritično, alarmantno, dramatično
3. Eskalacija: eskalira, pogoršava, intenzivira
4. Izvanrednost: rekordno, povijesno, bez presedana

**Primjena:**

URI je koristan za identifikaciju kriznih razdoblja i situacija koje zahtijevaju hitnu intervenciju.

:::

#### Principal Component Index (PCI)

PCI se konstruira korištenjem analize glavnih komponenata (PCA) na svim makro kategorijama. Prva glavna komponenta se koristi kao sintetički indeks koji maksimalno objašnjava varijabilitet svih institucionalnih tema.

$$
\text{PCI}_t = \text{normalize}_{0-100}\left(\sum_{i=1}^{k} w_i \cdot z_{i,t}\right)
$$

gdje su $w_i$ težine iz prve glavne komponente, a $z_{i,t}$ standardizirane vrijednosti makro kategorija.

::: {.callout-note collapse="true" title="Tehnička metodologija PCI"}

**Postupak konstrukcije:**

1. Standardizacija svih makro kategorija (z-score)
2. Izračun kovarijacijske/korelacijske matrice
3. Dekompozicija na svojstvene vrijednosti i vektore
4. Odabir prve glavne komponente
5. Projekcija podataka na prvu komponentu
6. Normalizacija na skalu 0-100

**Prednosti:**

- Objektivno ponderiranje tema prema njihovom doprinosu varijabilnosti
- Reducira dimenzionalnost na jednu sintetičku mjeru
- Koristi informaciju iz svih tema

**Ograničenja:**

- Interpretacija ovisi o strukturi podataka
- Težine se mogu mijenjati s novim podacima

:::

# Vizualizacija indeksa

## Glavni indeksi

Na sljedećim grafikonima se prikazuje dinamika glavnih institucionalnih indeksa kroz vrijeme. IAI, CPI i JEI prikazuju pozornost na institucije, korupciju i pravosuđe, ISI prikazuje sentiment, a IUI prikazuje neizvjesnost.

```{r main-indices-plot}
#| label: main-indices-plot
#| fig-cap: "Glavni institucionalni indeksi"
#| fig-height: 12

p1 <- ggplot(monthly, aes(x = yearmonth)) +
  geom_line(aes(y = IAI, color = "IAI"), linewidth = 1) +
  geom_line(aes(y = CPI, color = "CPI"), linewidth = 1) +
  geom_line(aes(y = JEI, color = "JEI"), linewidth = 1) +
  scale_color_manual(values = c("IAI" = pal$cool, "CPI" = pal$highlight, "JEI" = pal$warm)) +
  scale_x_date(date_breaks = "3 months", date_labels = "%b\n%Y") +
  labs(title = "Pozornost, korupcija i pravosuđe", x = NULL, y = "Indeks (0-100)", color = NULL) +
  theme(legend.position = "bottom")

p2 <- ggplot(monthly, aes(x = yearmonth)) +
  geom_ribbon(aes(ymin = 50, ymax = ISI), fill = pal$success, alpha = 0.3) +
  geom_line(aes(y = ISI), color = pal$primary, linewidth = 1) +
  geom_hline(yintercept = 50, linetype = "dashed", color = pal$muted) +
  scale_x_date(date_breaks = "3 months", date_labels = "%b\n%Y") +
  labs(title = "Institutional Sentiment Index (ISI)",
       subtitle = "Iznad 50 = pozitivan sentiment prevladava",
       x = NULL, y = "Indeks (0-100)")

p3 <- ggplot(monthly, aes(x = yearmonth)) +
  geom_area(aes(y = IUI), fill = pal$highlight, alpha = 0.5) +
  geom_line(aes(y = IUI), color = pal$highlight, linewidth = 1) +
  scale_x_date(date_breaks = "3 months", date_labels = "%b\n%Y") +
  labs(title = "Institutional Uncertainty Index (IUI)", x = NULL, y = "Indeks (0-100)")

p4 <- ggplot(monthly, aes(x = yearmonth)) +
  geom_line(aes(y = PPI, color = "Polarizacija"), linewidth = 1) +
  geom_line(aes(y = URI, color = "Urgentnost"), linewidth = 1) +
  scale_color_manual(values = c("Polarizacija" = pal$purple, "Urgentnost" = pal$warm)) +
  scale_x_date(date_breaks = "3 months", date_labels = "%b\n%Y") +
  labs(title = "Polarizacija i Urgentnost", x = NULL, y = "Indeks (0-100)", color = NULL) +
  theme(legend.position = "bottom")

p1 / p2 / p3 / p4
```

## Governance Quality Index

Na sljedećem grafikonu se prikazuje GQI koji kombinira izvršnu vlast, transparentnost i javnu upravu s prilagodbom za sentiment.

```{r gqi-plot}
#| label: gqi-plot
#| fig-cap: "Governance Quality Index s kliznim prosjekom"
#| fig-height: 6

if ("GQI" %in% names(monthly)) {
  ggplot(monthly, aes(x = yearmonth)) +
    geom_col(aes(y = GQI), fill = pal$light, alpha = 0.7) +
    geom_line(aes(y = GQI_MA3), color = pal$primary, linewidth = 1.2, na.rm = TRUE) +
    scale_x_date(date_breaks = "3 months", date_labels = "%b\n%Y") +
    labs(
      title = "Governance Quality Index (GQI)",
      subtitle = "Tamna linija = 3 mjesečni klizni prosjek",
      x = NULL, y = "Indeks (0-100)"
    )
}
```

## Institutional Quality Composite

IQC prikazuje omjer pozitivnih i negativnih signala o kvaliteti institucija. Vrijednosti iznad 50 ukazuju na prevladavanje pozitivnih signala.

```{r iqc-plot}
#| label: iqc-plot
#| fig-cap: "Institutional Quality Composite"
#| fig-height: 6

ggplot(monthly, aes(x = yearmonth)) +
  geom_hline(yintercept = 50, linetype = "dashed", color = pal$muted) +
  geom_area(aes(y = IQC, fill = IQC > 50), alpha = 0.5) +
  geom_line(aes(y = IQC), color = pal$primary, linewidth = 1) +
  scale_fill_manual(values = c("TRUE" = pal$success, "FALSE" = pal$highlight), guide = "none") +
  scale_x_date(date_breaks = "3 months", date_labels = "%b\n%Y") +
  labs(
    title = "Institutional Quality Composite (IQC)",
    subtitle = "Iznad 50 = više pozitivnih signala o kvaliteti institucija",
    x = NULL, y = "Indeks (0-100)"
  )
```

# Sektorska analiza

## Konstrukcija sektorskih indeksa

Sektorski indeksi se konstruiraju za svaku od 12 makro kategorija semantičke taksonomije. Za svaki sektor se izračunava mjesečni zbroj pojmova, koji se zatim normalizira na skalu 0-100 korištenjem min-max skaliranja unutar svakog sektora.

Sektorski indeksi omogućuju praćenje dinamike specifičnih institucionalnih tema neovisno o ostalim temama. Na primjer, sektor "pravosuđe" može rasti dok sektor "korupcija" pada, što bi signaliziralo pomak fokusa s afera na sudske procese.

::: {.callout-note collapse="true" title="Tehnička metodologija sektorskih indeksa"}

**Formula za sektorski indeks:**

$$
\text{Sektor}_{s,t} = \text{normalize}_{0-100}\left(\text{macro}_{s,t}\right)
$$

gdje je $\text{macro}_{s,t}$ zbroj svih pojmova iz makro kategorije $s$ u mjesecu $t$.

**Napomena o normalizaciji:**

Sektorski indeksi se normaliziraju **unutar svakog sektora**, što znači da vrijednosti različitih sektora nisu izravno usporedive. Vrijednost 80 u sektoru "pravosuđe" ne znači nužno veću aktivnost od vrijednosti 60 u sektoru "korupcija" - znači da je aktivnost u pravosuđu visoka u odnosu na povijesne vrijednosti tog sektora.

**Primjena LOESS izglađivanja:**

Na grafikonima se koristi LOESS (Locally Estimated Scatterplot Smoothing) za prikaz trenda. LOESS koristi lokalno ponderirane regresije za izglađivanje podataka, što omogućuje vizualizaciju srednjoročnih trendova bez pretpostavki o funkcionalnom obliku.

:::

## Dinamika sektorskih indeksa

Na sljedećim grafikonima se prikazuje dinamika 10 ključnih institucionalnih sektora kroz vrijeme. Svaki panel prikazuje normalizirani indeks za jedan sektor, zajedno s LOESS trendom koji izglađuje kratkoročne fluktuacije.

```{r sector-dynamics}
#| label: sector-dynamics
#| fig-cap: "Dinamika institucionalnih sektora kroz vrijeme"
#| fig-height: 16

key_macro <- c("macro_korupcija", "macro_pravosude", "macro_izvrsna_vlast",
               "macro_parlament", "macro_lokalna_samouprava", "macro_kontrolne_institucije",
               "macro_izbori_demokracija", "macro_transparentnost",
               "macro_javna_uprava", "macro_policija_sigurnost")
key_macro <- key_macro[key_macro %in% names(monthly)]

sector_long <- melt(
  monthly[, c("yearmonth", key_macro), with = FALSE],
  id.vars = "yearmonth",
  variable.name = "sektor",
  value.name = "vrijednost"
)

sector_long[, sektor := gsub("macro_", "", sektor)]
sector_long[, vrijednost_norm := normalize_01(vrijednost) * 100, by = sektor]

ggplot(sector_long, aes(x = yearmonth, y = vrijednost_norm)) +
  geom_area(fill = pal$accent, alpha = 0.3) +
  geom_line(color = pal$primary, linewidth = 0.8) +
  geom_smooth(method = "loess", se = FALSE, color = pal$highlight, linewidth = 1, span = 0.3) +
  facet_wrap(~sektor, ncol = 2, scales = "free_y") +
  scale_x_date(date_breaks = "6 months", date_labels = "%b %y") +
  labs(
    title = "Dinamika institucionalnih sektora kroz vrijeme",
    subtitle = "Normalizirane vrijednosti s LOESS trendom",
    x = NULL, y = "Indeks (0-100)"
  ) +
  theme(
    strip.text = element_text(face = "bold"),
    axis.text.x = element_text(angle = 45, hjust = 1)
  )
```

## Heatmapa sektorske aktivnosti

Heatmapa pruža vizualni pregled intenziteta svih sektorskih indeksa kroz vrijeme na jednom grafikonu. Svaki redak predstavlja jedan sektor, svaki stupac predstavlja jedan mjesec, a boja ćelije predstavlja normalizirani intenzitet aktivnosti u tom sektoru za taj mjesec.

Toplije boje (žuta, narančasta) označavaju veći intenzitet aktivnosti, dok hladnije boje (ljubičasta, tamno plava) označavaju manji intenzitet. Heatmapa omogućuje brzu identifikaciju razdoblja pojačane aktivnosti u specifičnim sektorima i usporedbu dinamike različitih sektora.

::: {.callout-note collapse="true" title="Tehnička metodologija heatmape"}

**Konstrukcija heatmape:**

1. Za svaki sektor se uzimaju mjesečne normalizirane vrijednosti (0-100)
2. Podaci se organiziraju u matricu (sektori × mjeseci)
3. Vrijednosti se mapiraju na kontinuiranu skalu boja (plasma paleta)

**Interpretacija:**

- Horizontalni uzorci: promjene aktivnosti jednog sektora kroz vrijeme
- Vertikalni uzorci: usporedba aktivnosti različitih sektora u istom mjesecu
- Dijagonalni uzorci: prijenos fokusa s jednog sektora na drugi

**Plasma paleta:**

Koristi se Viridis plasma paleta koja je dizajnirana za:

- Perceptualnu uniformnost (jednake razlike u vrijednosti = jednake vizualne razlike)
- Pristupačnost za osobe s poremećajima razlikovanja boja
- Čitljivost i na zaslonu i u ispisu

:::

```{r sector-heatmap}
#| label: sector-heatmap
#| fig-cap: "Heatmapa institucionalne medijske aktivnosti"
#| fig-height: 10

heatmap_data <- sector_long[, .(yearmonth, sektor, vrijednost_norm)]

ggplot(heatmap_data, aes(x = yearmonth, y = sektor, fill = vrijednost_norm)) +
  geom_tile() +
  scale_fill_viridis_c(option = "plasma") +
  scale_x_date(date_breaks = "3 months", date_labels = "%b %y") +
  labs(
    title = "Heatmapa institucionalne medijske aktivnosti",
    x = NULL, y = NULL, fill = "Intenzitet\n(0-100)"
  ) +
  theme(axis.text.x = element_text(angle = 45, hjust = 1))
```

## Korelacijska struktura

Korelacijska matrica prikazuje međusobne odnose između svih konstruiranih indeksa i sektorskih kategorija. Pozitivna korelacija (crvena) ukazuje na to da dva indeksa/sektora tendiraju rasti i padati zajedno, dok negativna korelacija (plava) ukazuje na obrnuti odnos.

```{r correlation-matrix}
#| label: correlation-matrix
#| fig-cap: "Korelacijska matrica sektora i indeksa"
#| fig-height: 12

cor_vars <- c(macro_cols, index_cols)
cor_vars <- cor_vars[cor_vars %in% names(monthly)]

cor_data <- monthly[, .SD, .SDcols = cor_vars]
cor_matrix <- cor(cor_data, use = "pairwise.complete.obs")

rownames(cor_matrix) <- gsub("macro_", "", rownames(cor_matrix))
colnames(cor_matrix) <- gsub("macro_", "", colnames(cor_matrix))

corrplot(cor_matrix,
         method = "color",
         type = "upper",
         order = "hclust",
         tl.col = "black",
         tl.srt = 45,
         tl.cex = 0.6,
         addCoef.col = "black",
         number.cex = 0.4,
         col = colorRampPalette(c(pal$cool, "white", pal$highlight))(100),
         title = "Korelacijska matrica",
         mar = c(0, 0, 2, 0))
```

# Korupcijski fokus

## Dinamika korupcijskog diskursa

U ovom poglavlju se detaljnije analizira struktura korupcijskog diskursa. Prikazuje se zastupljenost pojedinih podkategorija korupcije (opća korupcija, trgovina utjecajem, pranje novca, organizirani kriminal, afere) kroz vrijeme.

```{r corruption-dynamics}
#| label: corruption-dynamics
#| fig-cap: "Detaljnija analiza korupcijskog diskursa"
#| fig-height: 10

corruption_cols <- names(dt)[grepl("^sem_korupcija_", names(dt))]

if (length(corruption_cols) > 0) {
  corruption_monthly <- dt[, c(
    .(N = .N),
    lapply(.SD, sum, na.rm = TRUE)
  ), by = yearmonth, .SDcols = corruption_cols][order(yearmonth)]
  
  corruption_long <- melt(
    corruption_monthly,
    id.vars = c("yearmonth", "N"),
    variable.name = "kategorija",
    value.name = "count"
  )
  
  corruption_long[, kategorija := gsub("sem_korupcija_", "", kategorija)]
  corruption_long[, per_article := count / N]
  
  p_corr1 <- ggplot(corruption_long, aes(x = yearmonth, y = per_article, fill = kategorija)) +
    geom_area(alpha = 0.7) +
    scale_fill_viridis_d(option = "turbo") +
    scale_x_date(date_breaks = "3 months", date_labels = "%b\n%Y") +
    labs(
      title = "Struktura korupcijskog diskursa",
      subtitle = "Pojmova po članku po kategoriji",
      x = NULL, y = "Pojmova po članku", fill = "Kategorija"
    ) +
    theme(legend.position = "bottom")
  
  # Korupcija vs ukupni sentiment
  p_corr2 <- ggplot(monthly, aes(x = yearmonth)) +
    geom_line(aes(y = scale(CPI)[,1], color = "Korupcija (CPI)"), linewidth = 1) +
    geom_line(aes(y = scale(ISI)[,1], color = "Sentiment (ISI)"), linewidth = 1) +
    scale_color_manual(values = c("Korupcija (CPI)" = pal$highlight, "Sentiment (ISI)" = pal$success)) +
    scale_x_date(date_breaks = "3 months", date_labels = "%b\n%Y") +
    labs(
      title = "Korupcija vs Institucionalni sentiment",
      subtitle = "Standardizirane vrijednosti",
      x = NULL, y = "Z-score", color = NULL
    ) +
    theme(legend.position = "bottom")
  
  p_corr1 / p_corr2
}
```

# Sentiment analiza

## Konstrukcija sentiment indeksa

Sentiment analiza u institucionalnom kontekstu se fokusira na razlikovanje pozitivnog i negativnog izvještavanja o institucijama. Za svaki članak se broje pojmovi iz pozitivnog leksikona (transparentnost, učinkovitost, reforma, napredak) i negativnog leksikona (korupcija, skandal, zlouporaba, nefunkcionalnost).

Na temelju ovih brojeva se izračunavaju tri mjere:

1. **Neto sentiment**: razlika između pozitivnih i negativnih pojmova
2. **Omjer sentimenta**: normalizirana razlika na skalu -1 do +1
3. **ISI (Institutional Sentiment Index)**: transformirani omjer na skalu 0-100

::: {.callout-note collapse="true" title="Tehnička metodologija sentiment analize"}

**Formule:**

$$
\text{Neto sentiment}_t = \sum_{p \in P} \text{count}_{p,t} - \sum_{n \in N} \text{count}_{n,t}
$$

gdje je $P$ skup pozitivnih pojmova, a $N$ skup negativnih pojmova.

$$
\text{Omjer sentimenta}_t = \frac{\text{Pozitivno}_t - \text{Negativno}_t}{\text{Pozitivno}_t + \text{Negativno}_t}
$$

**Signali kvalitete:**

Dodatno se mjere signali kvalitete institucija korištenjem leksikona kvalitete:

- Visoka kvaliteta: "reformirano", "modernizirano", "učinkovito", "transparentno"
- Niska kvaliteta: "korumpirano", "nefunkcionalno", "sporo", "blokirano"

$$
\text{Kvaliteta}_{net,t} = \text{Visoka}_t - \text{Niska}_t
$$

:::

```{r sentiment-components}
#| label: sentiment-components
#| fig-cap: "Institucionalni sentiment kroz vrijeme"
#| fig-height: 10

p_sent1 <- ggplot(monthly, aes(x = yearmonth)) +
  geom_col(aes(y = inst_positive_avg), fill = pal$success, alpha = 0.7) +
  geom_col(aes(y = -inst_negative_avg), fill = pal$highlight, alpha = 0.7) +
  geom_hline(yintercept = 0, color = "black") +
  scale_x_date(date_breaks = "3 months", date_labels = "%b\n%Y") +
  labs(title = "Pozitivni (gore) vs Negativni (dolje) institucionalni pojmovi po članku",
       x = NULL, y = "Prosječan broj pojmova")

p_sent2 <- ggplot(monthly, aes(x = yearmonth, y = inst_ratio_avg)) +
  geom_hline(yintercept = 0, linetype = "dashed", color = pal$muted) +
  geom_area(aes(fill = inst_ratio_avg > 0), alpha = 0.5) +
  geom_line(color = pal$primary, linewidth = 1) +
  scale_fill_manual(values = c("TRUE" = pal$success, "FALSE" = pal$highlight), guide = "none") +
  scale_x_date(date_breaks = "3 months", date_labels = "%b\n%Y") +
  labs(title = "Neto institucionalni sentiment ratio",
       subtitle = "(pozitivno - negativno) / (pozitivno + negativno)",
       x = NULL, y = "Ratio (-1 do 1)")

p_sent3 <- ggplot(monthly, aes(x = yearmonth)) +
  geom_line(aes(y = quality_high / N * 100, color = "Visoka kvaliteta"), linewidth = 1) +
  geom_line(aes(y = quality_low / N * 100, color = "Niska kvaliteta"), linewidth = 1) +
  scale_color_manual(values = c("Visoka kvaliteta" = pal$success, "Niska kvaliteta" = pal$highlight)) +
  scale_x_date(date_breaks = "3 months", date_labels = "%b\n%Y") +
  labs(title = "Signali kvalitete institucija", x = NULL, y = "Pojmova na 100 članaka", color = NULL) +
  theme(legend.position = "bottom")

p_sent1 / p_sent2 / p_sent3
```

# Volatilnost i momentum

## Konstrukcija mjera volatilnosti i momenta

Volatilnost i momentum se koriste za procjenu stabilnosti i smjera kretanja institucionalnih indeksa. Volatilnost mjeri koliko indeks varira u kratkom roku, dok momentum mjeri smjer i intenzitet promjene.

**Volatilnost** se izračunava kao standardna devijacija indeksa u kliznom prozoru od 3 mjeseca. Viša volatilnost ukazuje na nestabilniji institucionalni kontekst s čestim promjenama intenziteta.

**Momentum** se izračunava kao razlika između trenutne vrijednosti i vrijednosti u prethodnom razdoblju. Pozitivan momentum ukazuje na rastući trend, dok negativan momentum ukazuje na padajući trend.

::: {.callout-note collapse="true" title="Tehnička metodologija volatilnosti i momenta"}

**Formula za volatilnost (3M rolling SD):**

$$
\text{Vol}_{t} = \sqrt{\frac{1}{2}\sum_{i=t-2}^{t}(x_i - \bar{x}_{t-2:t})^2}
$$

gdje je $\bar{x}_{t-2:t}$ prosjek vrijednosti u prozoru od 3 mjeseca.

**Formula za mjesečni momentum:**

$$
\text{Mom}_{1M,t} = x_t - x_{t-1}
$$

**Formula za tromjesečni momentum:**

$$
\text{Mom}_{3M,t} = x_t - x_{t-3}
$$

**Interpretacija:**

- Visoka volatilnost + pozitivan momentum: brzi rast s nestabilnošću
- Visoka volatilnost + negativan momentum: brzi pad s nestabilnošću
- Niska volatilnost + pozitivan momentum: stabilan rast
- Niska volatilnost + negativan momentum: stabilan pad

**Primjena:**

Kombinacija volatilnosti i momenta omogućuje razlikovanje:

- Strukturnih promjena (trajni pomaci u razini aktivnosti)
- Cikličkih fluktuacija (povratne oscilacije oko trenda)
- Šokova (nagle kratkotrajne promjene)

:::

```{r volatility-momentum}
#| label: volatility-momentum
#| fig-cap: "Volatilnost i momentum indeksa"
#| fig-height: 12

# Volatilnost = rolling SD
monthly[, IAI_vol := frollapply(IAI, n = 3, FUN = sd, align = "right")]
monthly[, CPI_vol := frollapply(CPI, n = 3, FUN = sd, align = "right")]

# Momentum = M/M promjena
monthly[, IAI_mom := IAI - shift(IAI, 1)]
monthly[, CPI_mom := CPI - shift(CPI, 1)]

# 3M momentum
monthly[, IAI_mom3 := IAI - shift(IAI, 3)]

p_vol <- ggplot(monthly[!is.na(IAI_vol)], aes(x = yearmonth)) +
  geom_area(aes(y = IAI_vol), fill = pal$cool, alpha = 0.5) +
  geom_line(aes(y = IAI_vol), color = pal$primary, linewidth = 1) +
  scale_x_date(date_breaks = "3 months", date_labels = "%b\n%Y") +
  labs(title = "IAI volatilnost (3M rolling SD)", x = NULL, y = "Standardna devijacija")

p_mom <- ggplot(monthly[!is.na(IAI_mom)], aes(x = yearmonth)) +
  geom_hline(yintercept = 0, linetype = "dashed", color = pal$muted) +
  geom_col(aes(y = IAI_mom, fill = IAI_mom > 0), alpha = 0.7) +
  scale_fill_manual(values = c("TRUE" = pal$success, "FALSE" = pal$highlight), guide = "none") +
  scale_x_date(date_breaks = "3 months", date_labels = "%b\n%Y") +
  labs(title = "IAI momentum (M/M promjena)", x = NULL, y = "Promjena")

p_mom3 <- ggplot(monthly[!is.na(IAI_mom3)], aes(x = yearmonth)) +
  geom_hline(yintercept = 0, linetype = "dashed", color = pal$muted) +
  geom_area(aes(y = IAI_mom3, fill = IAI_mom3 > 0), alpha = 0.5) +
  geom_line(aes(y = IAI_mom3), color = pal$primary, linewidth = 1) +
  scale_fill_manual(values = c("TRUE" = pal$success, "FALSE" = pal$highlight), guide = "none") +
  scale_x_date(date_breaks = "3 months", date_labels = "%b\n%Y") +
  labs(title = "IAI 3 mjesečni momentum", x = NULL, y = "Promjena")

p_combined <- ggplot(monthly, aes(x = yearmonth)) +
  geom_line(aes(y = scale(IAI)[,1], color = "IAI (std)"), linewidth = 1) +
  geom_line(aes(y = scale(CPI)[,1], color = "CPI (std)"), linewidth = 1) +
  geom_line(aes(y = scale(ISI)[,1], color = "ISI (std)"), linewidth = 1) +
  scale_color_manual(values = c("IAI (std)" = pal$cool, "CPI (std)" = pal$highlight, "ISI (std)" = pal$success)) +
  scale_x_date(date_breaks = "3 months", date_labels = "%b\n%Y") +
  labs(title = "Standardizirani indeksi", x = NULL, y = "Z-score", color = NULL) +
  theme(legend.position = "bottom")

p_vol / p_mom / p_mom3 / p_combined
```

# Koncentracija tema

## Konstrukcija mjera koncentracije

Koncentracija tema mjeri koliko je medijski diskurs fokusiran na mali broj tema nasuprot disperziji na mnogo tema. Za mjerenje koncentracije koristi se Herfindahl-Hirschman indeks (HHI).

**Visoki HHI** (bliže 1) ukazuje na fokus medija na jednu ili nekoliko dominantnih tema, što je tipično za razdoblja velikih afera ili institucionalnih kriza kada jedna tema dominira.

**Niski HHI** (bliže 0) ukazuje na disperziju pažnje na mnogo tema, što je tipično za mirnija razdoblja ili višestruke istovremene institucionalne teme.

::: {.callout-note collapse="true" title="Tehnička metodologija koncentracije tema"}

**Herfindahl-Hirschman Index (HHI):**

$$
\text{HHI}_t = \sum_{s=1}^{S} \left(\frac{x_{s,t}}{\sum_{s=1}^{S} x_{s,t}}\right)^2
$$

gdje je $x_{s,t}$ vrijednost sektora $s$ u mjesecu $t$, a $S$ broj sektora.

**Interpretacija HHI:**

- HHI = 1: potpuna koncentracija (samo jedna tema)
- HHI = 1/S: potpuna disperzija (sve teme jednako zastupljene)
- Za S = 12 sektora, minimalni HHI ≈ 0.083

**Broj aktivnih tema:**

Dodatno se prati broj sektora s pozitivnom aktivnošću:

$$
\text{Aktivne teme}_t = \sum_{s=1}^{S} \mathbb{1}(x_{s,t} > 0)
$$

**Primjena:**

- Rastući HHI: fokusiranje pažnje na dominantnu temu (npr. velika afera)
- Padajući HHI: disperzija pažnje ili pojava novih tema
- Nagli skok HHI: izbijanje nove dominantne institucionalne krize

:::

```{r topic-concentration}
#| label: topic-concentration
#| fig-cap: "Koncentracija institucionalnih tema"
#| fig-height: 8

# Herfindahl indeks koncentracije po mjesecu
calc_hhi <- function(values) {
  values <- values[values > 0]
  if (length(values) == 0) return(0)
  shares <- values / sum(values)
  sum(shares^2)
}

monthly[, topic_hhi := apply(.SD, 1, calc_hhi), .SDcols = macro_cols]
monthly[, topic_count := rowSums(.SD > 0), .SDcols = macro_cols]

p_hhi <- ggplot(monthly, aes(x = yearmonth, y = topic_hhi)) +
  geom_line(color = pal$primary, linewidth = 1) +
  geom_smooth(method = "loess", se = TRUE, color = pal$highlight, span = 0.3) +
  scale_x_date(date_breaks = "3 months", date_labels = "%b\n%Y") +
  labs(
    title = "Herfindahl indeks koncentracije tema",
    subtitle = "Viši = fokusiranije na manje tema | Niži = disperziranije",
    x = NULL, y = "HHI"
  )

p_count <- ggplot(monthly, aes(x = yearmonth, y = topic_count)) +
  geom_col(fill = pal$accent, alpha = 0.7) +
  scale_x_date(date_breaks = "3 months", date_labels = "%b\n%Y") +
  labs(title = "Broj aktivnih institucionalnih tema po mjesecu", x = NULL, y = "Broj tema")

p_hhi / p_count
```

# Korelacije između indeksa

U sljedećoj tablici se prikazuje korelacijska matrica svih konstruiranih institucionalnih indeksa. Korelacije omogućuju razumijevanje međusobnih odnosa između različitih aspekata institucionalnog funkcioniranja.

```{r index-correlations}
#| label: index-correlations

index_cols_final <- index_cols[index_cols %in% names(monthly)]

index_cor <- cor(monthly[, .SD, .SDcols = index_cols_final], use = "pairwise.complete.obs")

kable(round(index_cor, 3), caption = "Korelacijska matrica institucionalnih indeksa") %>%
  kable_styling(bootstrap_options = c("striped", "hover"), full_width = FALSE)
```

# Export

```{r export-excel}
#| label: export-excel

wb <- createWorkbook()

# Sheet 1: Glavni indeksi
addWorksheet(wb, "Indeksi")
export_indices <- monthly[, c(
  "yearmonth", "N",
  index_cols_final,
  paste0(index_cols_final[1:min(3, length(index_cols_final))], "_MA3")
), with = FALSE]
names(export_indices)[1:2] <- c("Datum", "Broj_clanaka")
writeData(wb, "Indeksi", export_indices)

# Sheet 2: Sektori
addWorksheet(wb, "Sektori")
export_sectors <- monthly[, c("yearmonth", macro_cols), with = FALSE]
names(export_sectors) <- c("Datum", gsub("macro_", "", macro_cols))
writeData(wb, "Sektori", export_sectors)

# Sheet 3: Sentiment
addWorksheet(wb, "Sentiment")
export_sentiment <- monthly[, .(
  Datum = yearmonth,
  Pozitivan = inst_positive,
  Negativan = inst_negative,
  Net = inst_net,
  Ratio = inst_ratio_avg,
  Kvaliteta_visoka = quality_high,
  Kvaliteta_niska = quality_low,
  Neizvjesnost = uncertainty,
  Urgentnost = urgency,
  Polarizacija = polarization
)]
writeData(wb, "Sentiment", export_sentiment)

# Sheet 4: Volatilnost
addWorksheet(wb, "Volatilnost")
export_vol <- monthly[, .(
  Datum = yearmonth,
  IAI_volatilnost = IAI_vol,
  IAI_momentum = IAI_mom,
  IAI_momentum_3M = IAI_mom3,
  Topic_HHI = topic_hhi
)]
writeData(wb, "Volatilnost", export_vol)

# Stilovi
header_style <- createStyle(
  textDecoration = "bold",
  fgFill = "#1a1a2e",
  fontColour = "white",
  halign = "center"
)

for (sheet in names(wb)) {
  ncols <- switch(sheet,
    "Indeksi" = ncol(export_indices),
    "Sektori" = ncol(export_sectors),
    "Sentiment" = ncol(export_sentiment),
    "Volatilnost" = ncol(export_vol)
  )
  addStyle(wb, sheet, header_style, rows = 1, cols = 1:ncols, gridExpand = TRUE)
  setColWidths(wb, sheet, cols = 1:ncols, widths = "auto")
}

output_path <- here("output", "semantic_institutions_indices.xlsx")
dir.create(here("output"), showWarnings = FALSE, recursive = TRUE)
saveWorkbook(wb, output_path, overwrite = TRUE)
cat("Excel exportiran:", output_path, "\n")
```

# Sažetak

U ovoj analizi je konstruirano deset institucionalnih indeksa temeljenih na semantičkoj analizi medijskog diskursa. Indeksi obuhvaćaju različite aspekte institucionalnog funkcioniranja: ukupnu pozornost (IAI), percepciju korupcije (CPI), pravosuđe (JEI), kvalitetu upravljanja (GQI), sentiment (ISI), neizvjesnost (IUI), polarizaciju (PPI), kompozitnu kvalitetu (IQC), urgentnost (URI) i sintetičku mjeru temeljenu na PCA (PCI).

```{r summary}
#| label: summary

summary_table <- data.table(
  Metrika = c(
    "Broj analiziranih članaka",
    "Vremenski raspon",
    "Broj semantičkih kategorija",
    "Broj makro sektora",
    "Broj konstruiranih indeksa",
    "Prosječni IAI",
    "Prosječni institucionalni sentiment ratio",
    "Prosječni CPI",
    "Prosječni IUI"
  ),
  Vrijednost = c(
    format(nrow(dt), big.mark = ","),
    paste(format(date_min, "%m/%Y"), "-", format(date_max, "%m/%Y")),
    length(sem_cols),
    length(macro_cols),
    length(index_cols_final),
    round(mean(monthly$IAI, na.rm = TRUE), 1),
    round(mean(monthly$inst_ratio_avg, na.rm = TRUE), 3),
    round(mean(monthly$CPI, na.rm = TRUE), 1),
    round(mean(monthly$IUI, na.rm = TRUE), 1)
  )
)

kable(summary_table, caption = "Sažetak institucionalne analize") %>%
  kable_styling(bootstrap_options = c("striped", "hover"), full_width = FALSE)
```

---

*Izvještaj generiran: `r Sys.time()`*

*GIMES Research | Semantički indeks institucionalnog okruženja v2.0*
