---
title: "Analiza medijske pokrivenosti inflacije u Hrvatskoj"
subtitle: "Eksploratorni pregled, konstrukcija indeksa i analiza prediktivnosti"
author: "lux"
date: today
format:
  html:
    toc: true
    toc-depth: 4
    toc-location: left
    number-sections: true
    theme: cosmo
    code-fold: true
    code-summary: "Prikaži kod"
    fig-width: 11
    fig-height: 7
    df-print: paged
    embed-resources: true
execute:
  warning: false
  message: false
lang: hr
---

```{r setup}
#| label: setup
#| include: false

library(data.table)
library(ggplot2)
library(scales)
library(lubridate)
library(stringi)
library(knitr)
library(kableExtra)
library(plotly)
library(zoo)
library(openxlsx)
library(tidytext)
library(wordcloud)
library(RColorBrewer)
library(gridExtra)
library(eurostat)
library(here)

options(scipen = 999)
theme_set(theme_minimal(base_size = 12))

colors_gimes <- c(
  "primary" = "#2C3E50",
  "secondary" = "#E74C3C",
  "accent" = "#3498DB",
  "success" = "#27AE60",
  "warning" = "#F39C12",
  "light" = "#ECF0F1",
  "purple" = "#9B59B6"
)
```

# Uvod

Ovaj izvještaj predstavlja sveobuhvatnu analizu medijske pokrivenosti inflacije u Hrvatskoj u razdoblju od siječnja 2021. do studenog 2024. godine. Analiza se temelji na člancima prikupljenim iz hrvatskih online medija koristeći naprednu metodologiju filtriranja i validacije sadržaja.

## Motivacija i kontekst

Inflacija je tijekom 2022. i 2023. godine postala središnja tema ekonomske rasprave u Hrvatskoj i šire. Ovaj izvještaj nastoji odgovoriti na ključna pitanja:

- Kako se medijsko izvještavanje o inflaciji razvijalo kroz vrijeme?
- Je li medijska pozornost odgovarala stvarnim inflacijskim pritiscima?
- Može li se medijska pozornost koristiti kao prediktor ili rani indikator inflacije?
- Koje su teme i aspekti inflacije najzastupljeniji u medijima?

## Struktura izvještaja

1. **Metodologija prikupljanja podataka** detaljan opis procesa identifikacije relevantnih članaka
2. **Eksploratorni pregled** struktura i karakteristike dataseta
3. **Vremenska analiza** dinamika izvještavanja kroz različite vremenske horizonte
4. **Analiza sadržaja i text mining** dubinska analiza sadržaja članaka
5. **GIMES Indeks** konstrukcija robusnog indeksa medijske inflacije
6. **Validacija sa službenim podacima** usporedba s Eurostat HICP podacima
7. **Analiza prediktivnosti** istraživanje lead/lag odnosa
8. **Zaključci i implikacije**

```{r load-data}
#| label: load-data

dt <- as.data.table(read.xlsx(here("data", "inflacija_filtered.xlsx")))
if(is.numeric(dt$DATE)) {
  dt[, DATE := as.Date(DATE, origin = "1899-12-30")]
} else {
  dt[, DATE := as.Date(DATE)]
}

if("text_length" %in% names(dt)) {
  dt[, text_length := as.numeric(text_length)]
}
if("REACH" %in% names(dt)) {
  dt[, REACH := as.numeric(REACH)]
}
if("INTERACTIONS" %in% names(dt)) {
  dt[, INTERACTIONS := as.numeric(INTERACTIONS)]
}

# Dodaj AUTO_SENTIMENT ako ne postoji
if(!"AUTO_SENTIMENT" %in% names(dt)) {
  dt[, AUTO_SENTIMENT := fcase(
    stri_detect_regex(tolower(FULL_TEXT), 
                     "kriza|katastrofa|strah|panika|pogoršanj|problem|visok.{1,20}inflacij", 
                     case_insensitive = TRUE), -1,
    stri_detect_regex(tolower(FULL_TEXT), 
                     "pad inflacije|usporavanje|stabilizacij|poboljšanj|nizak.{1,20}inflacij", 
                     case_insensitive = TRUE), 1,
    default = 0
  )]
} else {
  dt[, AUTO_SENTIMENT := as.numeric(AUTO_SENTIMENT)]
}

dt[, `:=`(
  date = DATE,
  year = year(DATE),
  month = month(DATE),
  week = isoweek(DATE),
  yearmonth = floor_date(DATE, "month"),
  yearweek = floor_date(DATE, "week")
)]

dt <- dt[date <= as.Date("2024-11-01")]
```

# Metodologija identifikacije članaka o inflaciji

## Pregled procesa filtriranja

Identifikacija relevantnih članaka provedena je kroz **šestostupanjski proces filtriranja** koji kombinira strukturne kriterije, ključne riječi i kontekstualnu validaciju.


## Pregled filtera

**Filter 1**: Tip izvora (samo web)
**Filter 2**: Relevantni news portali (80+ verificiranih portala)
**Filter 3**: Minimalna duljina teksta (>= 500 znakova)
**Filter 4**: Naslov mora sadržavati inflacijske pojmove
**Filter 5**: Core inflacijski pojmovi u tekstu
**Filter 6**: Hrvatski kontekst (reference na hrvatsku ekonomiju)

Detaljni opis svakog filtera i regex uzoraka dostupan je u dokumentaciji projekta.

# Eksploratorni pregled podataka

## Osnovne statistike

```{r basic-stats}
#| label: basic-stats

stats_summary <- data.table(
  Metrika = c(
    "Ukupan broj članaka",
    "Vremenski raspon",
    "Broj dana",
    "Prosječno članaka dnevno",
    "Broj izvora (portala)",
    "Broj kategorija izvora",
    "Članci sa sentimentom"
  ),
  Vrijednost = c(
    format(nrow(dt), big.mark = ","),
    paste(format(min(dt$date), "%d.%m.%Y"), "do", format(max(dt$date), "%d.%m.%Y")),
    as.character(as.numeric(max(dt$date) - min(dt$date))),
    round(nrow(dt) / as.numeric(max(dt$date) - min(dt$date)), 1),
    length(unique(dt$FROM)),
    length(unique(dt$source_category)),
    format(sum(!is.na(dt$AUTO_SENTIMENT)), big.mark = ",")
  )
)

kable(stats_summary, col.names = c("Metrika", "Vrijednost"),
      caption = "Osnovne statistike dataseta") %>%
  kable_styling(bootstrap_options = c("striped", "hover"), full_width = FALSE)
```

## Distribucija po kategorijama izvora

```{r source-category}
#| label: source-category
#| fig-cap: "Distribucija članaka po kategorijama izvora"

cat_summary <- dt[, .(
  N = .N,
  Postotak = round(.N / nrow(dt) * 100, 1)
), by = source_category][order(-N)]

ggplot(cat_summary, aes(x = reorder(source_category, N), y = N, fill = source_category)) +
  geom_col(show.legend = FALSE) +
  geom_text(aes(label = paste0(format(N, big.mark = ","), "\n(", Postotak, "%)")), 
            hjust = -0.1, size = 3.5) +
  coord_flip() +
  scale_y_continuous(labels = comma, expand = expansion(mult = c(0, 0.2))) +
  scale_fill_manual(values = c("national" = colors_gimes["primary"],
                               "business" = colors_gimes["accent"],
                               "regional" = colors_gimes["success"],
                               "specialized" = colors_gimes["warning"],
                               "opinion" = colors_gimes["secondary"])) +
  labs(
    title = "Broj članaka po kategoriji izvora",
    x = NULL,
    y = "Broj članaka"
  ) +
  theme(
    plot.title = element_text(face = "bold"),
    panel.grid.major.y = element_blank()
  )
```

## Top 20 izvora

```{r top-sources}
#| label: top-sources
#| fig-cap: "20 najaktivnijih izvora"

top_sources <- dt[, .(N = .N), by = FROM][order(-N)][1:20]

ggplot(top_sources, aes(x = reorder(FROM, N), y = N)) +
  geom_col(fill = colors_gimes["primary"]) +
  geom_text(aes(label = format(N, big.mark = ",")), hjust = -0.1, size = 3) +
  coord_flip() +
  scale_y_continuous(labels = comma, expand = expansion(mult = c(0, 0.15))) +
  labs(
    title = "Top 20 izvora po broju članaka o inflaciji",
    x = NULL,
    y = "Broj članaka"
  ) +
  theme(
    plot.title = element_text(face = "bold"),
    panel.grid.major.y = element_blank()
  )
```

## Distribucija duljine teksta

```{r text-length}
#| label: text-length
#| fig-cap: "Distribucija duljine članaka"

if("text_length" %in% names(dt)) {
  ggplot(dt, aes(x = text_length)) +
    geom_histogram(bins = 50, fill = colors_gimes["primary"], alpha = 0.8, color = "white") +
    geom_vline(xintercept = median(dt$text_length, na.rm = TRUE), 
               color = colors_gimes["secondary"], linetype = "dashed", linewidth = 1) +
    annotate("text", x = median(dt$text_length, na.rm = TRUE) + 500, 
             y = Inf, vjust = 2, hjust = 0,
             label = paste("Medijan:", format(round(median(dt$text_length, na.rm = TRUE)), big.mark = ",")),
             color = colors_gimes["secondary"], fontface = "bold") +
    scale_x_continuous(labels = comma) +
    scale_y_continuous(labels = comma) +
    labs(
      title = "Distribucija duljine članaka",
      subtitle = "Broj znakova u FULL_TEXT polju",
      x = "Broj znakova",
      y = "Broj članaka"
    ) +
    theme(plot.title = element_text(face = "bold"))
}
```

# Vremenska analiza

## Dnevna frekvencija članaka o inflaciji

```{r daily-frequency}
#| label: daily-frequency
#| fig-cap: "Dnevni broj članaka o inflaciji"
#| fig-height: 8

daily <- dt[, .(N = .N), by = date][order(date)]
daily[, MA7 := frollmean(N, n = 7, align = "center")]
daily[, MA30 := frollmean(N, n = 30, align = "center")]

ggplot(daily, aes(x = date)) +
  geom_col(aes(y = N), fill = colors_gimes["light"], alpha = 0.5, width = 1) +
  geom_line(aes(y = MA7, color = "7-dnevni prosjek"), linewidth = 0.8, na.rm = TRUE) +
  geom_line(aes(y = MA30, color = "30-dnevni prosjek"), linewidth = 1.2, na.rm = TRUE) +
  scale_x_date(date_breaks = "3 months", date_labels = "%b\n%Y") +
  scale_y_continuous(labels = comma) +
  scale_color_manual(values = c("7-dnevni prosjek" = colors_gimes["accent"],
                                "30-dnevni prosjek" = colors_gimes["secondary"])) +
  labs(
    title = "Dnevna frekvencija članaka o inflaciji",
    subtitle = "Broj članaka po danu sa kliznim prosjekom | Samostalni indikator medijske pozornosti",
    x = NULL,
    y = "Broj članaka",
    color = "Klizni prosjek"
  ) +
  theme(
    plot.title = element_text(face = "bold", size = 14),
    plot.subtitle = element_text(size = 10),
    legend.position = "bottom",
    axis.text.x = element_text(size = 9)
  )
```

## Mjesečna dinamika

```{r monthly-trend}
#| label: monthly-trend
#| fig-cap: "Mjesečni broj članaka o inflaciji"

monthly <- dt[, .(N = .N), by = yearmonth][order(yearmonth)]
monthly[, MA3 := frollmean(N, n = 3, align = "center")]

p_monthly <- ggplot(monthly, aes(x = yearmonth)) +
  geom_col(aes(y = N), fill = colors_gimes["primary"], alpha = 0.7, width = 25) +
  geom_line(aes(y = MA3), color = colors_gimes["secondary"], linewidth = 1.2, na.rm = TRUE) +
  geom_point(aes(y = MA3), color = colors_gimes["secondary"], size = 2, na.rm = TRUE) +
  scale_x_date(date_breaks = "3 months", date_labels = "%b\n%Y") +
  scale_y_continuous(labels = comma) +
  labs(
    title = "Mjesečni broj članaka o inflaciji",
    subtitle = "Crvena linija = 3-mjesečni klizni prosjek",
    x = NULL,
    y = "Broj članaka"
  ) +
  theme(
    plot.title = element_text(face = "bold"),
    axis.text.x = element_text(size = 8)
  )

p_monthly
```


## Tjedna dinamika

```{r weekly-trend}
#| label: weekly-trend
#| fig-cap: "Tjedni broj članaka o inflaciji"

weekly <- dt[, .(N = .N), by = yearweek][order(yearweek)]
weekly[, MA4 := frollmean(N, n = 4, align = "center")]

ggplot(weekly, aes(x = yearweek)) +
  geom_col(aes(y = N), fill = colors_gimes["primary"], alpha = 0.7, width = 5) +
  geom_line(aes(y = MA4), color = colors_gimes["secondary"], linewidth = 1.2, na.rm = TRUE) +
  geom_point(aes(y = MA4), color = colors_gimes["secondary"], size = 1.5, na.rm = TRUE) +
  scale_x_date(date_breaks = "3 months", date_labels = "%b\n%Y") +
  scale_y_continuous(labels = comma) +
  labs(
    title = "Tjedni broj članaka o inflaciji",
    subtitle = "Crvena linija = 4-tjedni klizni prosjek",
    x = NULL,
    y = "Broj članaka"
  ) +
  theme(
    plot.title = element_text(face = "bold"),
    axis.text.x = element_text(angle = 45, hjust = 1)
  )
```


## Godišnja usporedba

```{r yearly-comparison}
#| label: yearly-comparison
#| fig-cap: "Usporedba mjesečne dinamike po godinama"

yearly_monthly <- dt[, .(N = .N), by = .(year, month)][order(year, month)]

ggplot(yearly_monthly, aes(x = month, y = N, color = factor(year), group = year)) +
  geom_line(linewidth = 1.2) +
  geom_point(size = 2.5) +
  scale_x_continuous(breaks = 1:12, labels = c("Sij", "Velj", "Ožu", "Tra", "Svi", "Lip",
                                                "Srp", "Kol", "Ruj", "Lis", "Stu", "Pro")) +
  scale_y_continuous(labels = comma) +
  scale_color_manual(values = c("2021" = "#3498DB", "2022" = "#E74C3C", 
                                "2023" = "#27AE60", "2024" = "#9B59B6")) +
  labs(
    title = "Mjesečna dinamika po godinama",
    x = "Mjesec",
    y = "Broj članaka",
    color = "Godina"
  ) +
  theme(
    plot.title = element_text(face = "bold"),
    legend.position = "bottom"
  )
```

## Distribucija po danima u tjednu

```{r weekday-dist}
#| label: weekday-dist
#| fig-cap: "Distribucija članaka po danima u tjednu"

dt[, weekday_num := wday(date, week_start = 1)]
weekday_labels <- c("Ponedjeljak", "Utorak", "Srijeda", "Četvrtak", "Petak", "Subota", "Nedjelja")
dt[, weekday := factor(weekday_num, levels = 1:7, labels = weekday_labels)]

weekday_summary <- dt[, .(N = .N), by = weekday][order(weekday)]

ggplot(weekday_summary, aes(x = weekday, y = N)) +
  geom_col(fill = "gray40", show.legend = FALSE) +
  geom_text(aes(label = format(N, big.mark = ",")), vjust = -0.5, size = 3.5) +
  scale_y_continuous(labels = comma, expand = expansion(mult = c(0, 0.1))) +
  labs(
    title = "Broj članaka po danu u tjednu",
    x = NULL,
    y = "Broj članaka"
  ) +
  theme(
    plot.title = element_text(face = "bold"),
    axis.text.x = element_text(angle = 45, hjust = 1)
  )
```

## Sentiment kroz vrijeme

```{r sentiment-time}
#| label: sentiment-time
#| fig-cap: "Dinamika sentimenta kroz vrijeme"

if("AUTO_SENTIMENT" %in% names(dt)) {
  sentiment_monthly <- dt[!is.na(AUTO_SENTIMENT), .(
    avg_sentiment = mean(AUTO_SENTIMENT),
    N = .N,
    pct_negative = sum(AUTO_SENTIMENT == -1) / .N * 100,
    pct_positive = sum(AUTO_SENTIMENT == 1) / .N * 100
  ), by = yearmonth][order(yearmonth)]
  
  ggplot(sentiment_monthly, aes(x = yearmonth)) +
    geom_hline(yintercept = 0, color = "gray50", linetype = "dashed") +
    geom_line(aes(y = avg_sentiment), color = colors_gimes["primary"], linewidth = 1) +
    geom_point(aes(y = avg_sentiment, size = N), color = colors_gimes["primary"], alpha = 0.6) +
    geom_smooth(aes(y = avg_sentiment), method = "loess", se = TRUE, 
                color = colors_gimes["secondary"], fill = colors_gimes["secondary"], alpha = 0.2) +
    scale_x_date(date_breaks = "3 months", date_labels = "%b\n%Y") +
    scale_size_continuous(range = c(2, 6), labels = comma) +
    labs(
      title = "Prosječni sentiment članaka kroz vrijeme",
      subtitle = "Crvena linija = LOESS trend",
      x = NULL,
      y = "Prosječni sentiment (-1 do 1)",
      size = "Broj članaka"
    ) +
    theme(
      plot.title = element_text(face = "bold"),
      legend.position = "bottom"
    )
}
```

# Dnevni broj spominjanja inflacije kao samostalni indikator

Dnevni broj članaka o inflaciji predstavlja jednostavan ali informativan pokazatelj medijske pozornosti na inflacijske teme. Ovaj indikator može služiti kao real-time proxy za javnu percepciju inflacijskih pritisaka u Hrvatskoj.

## Metodologija

Indikator se temelji na jednostavnom brojanju članaka koji zadovoljavaju kriterije filtriranja za inflacijsku tematiku. Za izglađivanje dnevnih fluktuacija koristi se 30-dnevni klizni prosjek koji daje stabilniju sliku trenda medijske pozornosti.

## Dnevni indikator medijske pozornosti na inflaciju

```{r daily-standalone-indicator}
#| label: daily-standalone-indicator
#| fig-cap: "Dnevni broj spominjanja inflacije kao samostalni indikator"
#| fig-height: 8

# Izračunaj statistike za anotacije
peak_date <- daily[which.max(MA30), date]
peak_value <- daily[which.max(MA30), MA30]
avg_value <- mean(daily$MA30, na.rm = TRUE)

# Identificiraj ključne periode
daily[, period := fcase(
  date < as.Date("2022-01-01"), "Pred-inflacijski period",
  date >= as.Date("2022-01-01") & date < as.Date("2023-07-01"), "Inflacijski vrhunac",
  date >= as.Date("2023-07-01"), "Normalizacija"
)]

ggplot(daily, aes(x = date)) +
  # Pozadinske zone za periode
  geom_rect(aes(xmin = as.Date("2022-01-01"), xmax = as.Date("2023-07-01"),
                ymin = -Inf, ymax = Inf), fill = colors_gimes["secondary"], alpha = 0.1) +
  # Dnevni podaci kao stupci
  geom_col(aes(y = N), fill = "gray80", alpha = 0.4, width = 1) +
  # Klizni prosjeci
  geom_line(aes(y = MA7), color = colors_gimes["accent"], linewidth = 0.6, alpha = 0.6, na.rm = TRUE) +
  geom_line(aes(y = MA30), color = colors_gimes["primary"], linewidth = 1.3, na.rm = TRUE) +
  # Horizontalna linija za prosjek
  geom_hline(yintercept = avg_value, color = colors_gimes["warning"], linetype = "dashed", linewidth = 0.8) +
  # Anotacija za vrhunac
  annotate("point", x = peak_date, y = peak_value, color = colors_gimes["secondary"], size = 4) +
  annotate("text", x = peak_date, y = peak_value + 3, 
           label = paste0("Vrhunac: ", format(peak_date, "%d.%m.%Y")),
           color = colors_gimes["secondary"], fontface = "bold", size = 3.5, hjust = 0) +
  # Anotacija za prosjek
  annotate("text", x = min(daily$date) + 30, y = avg_value + 2,
           label = paste0("Prosjek: ", round(avg_value, 1), " članaka/dan"),
           color = colors_gimes["warning"], fontface = "bold", size = 3.5, hjust = 0) +
  # Anotacije za periode
  annotate("text", x = as.Date("2022-10-01"), y = max(daily$N, na.rm = TRUE) * 0.95,
           label = "Inflacijski vrhunac", color = colors_gimes["secondary"], 
           fontface = "italic", size = 3.5) +
  scale_x_date(date_breaks = "3 months", date_labels = "%b\n%Y") +
  scale_y_continuous(labels = comma, expand = expansion(mult = c(0, 0.05))) +
  labs(
    title = "Dnevni broj spominjanja inflacije u hrvatskim medijima",
    subtitle = "Samostalni indikator medijske pozornosti | Tamna linija = 30-dnevni MA | Svijetla linija = 7-dnevni MA",
    x = NULL,
    y = "Broj članaka"
  ) +
  theme(
    plot.title = element_text(face = "bold", size = 14),
    plot.subtitle = element_text(size = 10, color = "gray40"),
    panel.grid.minor = element_blank(),
    axis.text.x = element_text(size = 9)
  )
```

## Normalizirani dnevni indikator (0-100)

```{r daily-normalized-indicator}
#| label: daily-normalized-indicator
#| fig-cap: "Normalizirani dnevni indikator medijske inflacije"
#| fig-height: 7

# Normaliziraj 30-dnevni MA na skalu 0-100
daily[, MA30_norm := (MA30 - min(MA30, na.rm = TRUE)) / 
        (max(MA30, na.rm = TRUE) - min(MA30, na.rm = TRUE)) * 100]

ggplot(daily[!is.na(MA30_norm)], aes(x = date)) +
  geom_ribbon(aes(ymin = 0, ymax = MA30_norm), fill = colors_gimes["accent"], alpha = 0.3) +
  geom_line(aes(y = MA30_norm), color = colors_gimes["primary"], linewidth = 1.2) +
  # Zone intenziteta
  geom_hline(yintercept = c(25, 50, 75), linetype = "dotted", color = "gray60") +
  annotate("text", x = max(daily$date) - 60, y = 12.5, label = "Niska pozornost", 
           color = "gray50", size = 3, fontface = "italic") +
  annotate("text", x = max(daily$date) - 60, y = 37.5, label = "Umjerena pozornost", 
           color = "gray50", size = 3, fontface = "italic") +
  annotate("text", x = max(daily$date) - 60, y = 62.5, label = "Visoka pozornost", 
           color = "gray50", size = 3, fontface = "italic") +
  annotate("text", x = max(daily$date) - 60, y = 87.5, label = "Vrlo visoka pozornost", 
           color = "gray50", size = 3, fontface = "italic") +
  scale_x_date(date_breaks = "3 months", date_labels = "%b\n%Y") +
  scale_y_continuous(limits = c(0, 100), breaks = seq(0, 100, 25)) +
  labs(
    title = "Normalizirani indikator medijske pozornosti na inflaciju",
    subtitle = "Skala 0-100 temeljena na 30-dnevnom kliznom prosjeku broja članaka",
    x = NULL,
    y = "Indeks medijske pozornosti"
  ) +
  theme(
    plot.title = element_text(face = "bold", size = 14),
    plot.subtitle = element_text(size = 10, color = "gray40"),
    panel.grid.minor = element_blank()
  )
```

## Statistike dnevnog indikatora

```{r daily-indicator-stats}
#| label: daily-indicator-stats

daily_stats <- data.table(
  Metrika = c(
    "Prosječan broj članaka dnevno",
    "Medijan članaka dnevno",
    "Maksimalan broj članaka (jedan dan)",
    "Datum maksimuma",
    "Standardna devijacija",
    "Prosječni 30-dnevni MA",
    "Maksimalni 30-dnevni MA",
    "Datum vrhunca (30-dnevni MA)"
  ),
  Vrijednost = c(
    round(mean(daily$N), 1),
    round(median(daily$N), 1),
    max(daily$N),
    format(daily[which.max(N), date], "%d.%m.%Y"),
    round(sd(daily$N), 1),
    round(mean(daily$MA30, na.rm = TRUE), 1),
    round(max(daily$MA30, na.rm = TRUE), 1),
    format(daily[which.max(MA30), date], "%d.%m.%Y")
  )
)

kable(daily_stats, caption = "Statistike dnevnog indikatora medijske pozornosti") %>%
  kable_styling(bootstrap_options = c("striped", "hover"), full_width = FALSE)
```

# GIMES Indeks medijske inflacije

## Metodologija

GIMES indeks (Government-Industry-Media Economic Sentiment) medijske inflacije konstruiran je kao kompozitni pokazatelj koji kombinira četiri dimenzije medijskog izvještavanja:

### Komponente indeksa

1. **Volumen (40% težina)**
   - Broj članaka o inflaciji u mjesecu
   - Normaliziran na skalu 0-100
   - Veći broj članaka = veća medijska pozornost

2. **Intenzitet (20% težina)**
   - Prosječna duljina članaka (broj znakova)
   - Odražava dubinu analize
   - Duži članci = detaljnije izvještavanje

3. **Sentiment (20% težina)**
   - Prosječni sentiment članaka (invertiran)
   - -1 (negativan), 0 (neutralan), 1 (pozitivan)
   - Negativniji sentiment = veća zabrinutost = viši indeks

4. **Doseg (20% težina)**
   - Prosječni reach/interakcije ako dostupno
   - Inače zamijenjeno prosječnom vrijednosti (50)

### Formula

$$GIMES = 0.4 \times V_{norm} + 0.2 \times I_{norm} + 0.2 \times (100 - S_{norm}) + 0.2 \times R_{norm}$$

gdje su:
- $V_{norm}$ = normalizirani volumen
- $I_{norm}$ = normalizirani intenzitet
- $S_{norm}$ = normalizirani sentiment (invertiran)
- $R_{norm}$ = normalizirani doseg

Indeks je skaliran na raspon **0-100**, gdje viša vrijednost indicira veću medijsku pozornost i zabrinutost oko inflacije.

```{r index-calculation}
#| label: index-calculation

index_data <- dt[, .(
  volume = .N,
  avg_length = mean(text_length, na.rm = TRUE),
  avg_sentiment = mean(AUTO_SENTIMENT, na.rm = TRUE),
  avg_reach = if("REACH" %in% names(.SD)) mean(REACH, na.rm = TRUE) else NA_real_,
  total_reach = if("REACH" %in% names(.SD)) sum(REACH, na.rm = TRUE) else NA_real_,
  avg_interactions = if("INTERACTIONS" %in% names(.SD)) mean(INTERACTIONS, na.rm = TRUE) else NA_real_
), by = yearmonth][order(yearmonth)]

normalize <- function(x) {
  if(all(is.na(x))) return(rep(50, length(x)))
  min_x <- min(x, na.rm = TRUE)
  max_x <- max(x, na.rm = TRUE)
  if(max_x == min_x) return(rep(50, length(x)))
  (x - min_x) / (max_x - min_x) * 100
}

index_data[, `:=`(
  volume_norm = normalize(volume),
  length_norm = normalize(avg_length),
  sentiment_norm = normalize(avg_sentiment),
  reach_norm = normalize(avg_reach)
)]

index_data[, gimes_index := 
  0.40 * volume_norm + 
  0.20 * length_norm + 
  0.20 * (100 - sentiment_norm) +
  0.20 * fifelse(is.na(reach_norm), 50, reach_norm)
]

index_data[, gimes_index_ma3 := frollmean(gimes_index, n = 3, align = "center")]
index_data[, gimes_yoy := (gimes_index / shift(gimes_index, 12) - 1) * 100]
```

## GIMES Indeks kroz vrijeme

```{r index-plot}
#| label: index-plot
#| fig-cap: "GIMES Indeks medijske inflacije"
#| fig-height: 7

p_index <- ggplot(index_data, aes(x = yearmonth)) +
  geom_ribbon(aes(ymin = 0, ymax = gimes_index), fill = colors_gimes["accent"], alpha = 0.3) +
  geom_line(aes(y = gimes_index), color = colors_gimes["accent"], linewidth = 0.8, alpha = 0.5) +
  geom_line(aes(y = gimes_index_ma3), color = colors_gimes["primary"], linewidth = 1.2, na.rm = TRUE) +
  geom_point(aes(y = gimes_index_ma3), color = colors_gimes["primary"], size = 2, na.rm = TRUE) +
  scale_x_date(date_breaks = "3 months", date_labels = "%b\n%Y") +
  scale_y_continuous(limits = c(0, 100), breaks = seq(0, 100, 20)) +
  labs(
    title = "GIMES Indeks medijske inflacije",
    subtitle = "Kompozitni indeks medijske pozornosti na inflaciju (0-100) | Tamna linija = 3-mj. klizni prosjek",
    x = NULL,
    y = "GIMES Index"
  ) +
  theme(
    plot.title = element_text(face = "bold", size = 14),
    plot.subtitle = element_text(size = 10, color = "gray40"),
    panel.grid.minor = element_blank()
  )

p_index
```

## Komponente indeksa

```{r index-components}
#| label: index-components
#| fig-cap: "Komponente GIMES indeksa"

components_long <- melt(
  index_data[, .(yearmonth, volume_norm, length_norm, 
                 sentiment_inv = 100 - sentiment_norm, reach_norm)],
  id.vars = "yearmonth",
  variable.name = "component",
  value.name = "value"
)

component_labels <- c(
  "volume_norm" = "Volumen (40%)",
  "length_norm" = "Intenzitet (20%)",
  "sentiment_inv" = "Negativni sentiment (20%)",
  "reach_norm" = "Doseg (20%)"
)

components_long[, component_label := component_labels[as.character(component)]]

ggplot(components_long, aes(x = yearmonth, y = value, color = component_label)) +
  geom_line(linewidth = 1) +
  facet_wrap(~component_label, ncol = 2, scales = "free_y") +
  scale_x_date(date_breaks = "6 months", date_labels = "%b %y") +
  scale_color_manual(values = c(
    "Volumen (40%)" = colors_gimes["primary"],
    "Intenzitet (20%)" = colors_gimes["accent"],
    "Negativni sentiment (20%)" = colors_gimes["secondary"],
    "Doseg (20%)" = colors_gimes["success"]
  )) +
  labs(
    title = "Komponente GIMES indeksa",
    subtitle = "Normalizirane vrijednosti (0-100)",
    x = NULL,
    y = "Vrijednost",
    color = NULL
  ) +
  theme(
    plot.title = element_text(face = "bold"),
    legend.position = "none",
    axis.text.x = element_text(angle = 45, hjust = 1)
  )
```

## Tablica indeksa

```{r index-table}
#| label: index-table

index_table <- index_data[, .(
  Mjesec = format(yearmonth, "%b %Y"),
  `Broj članaka` = format(volume, big.mark = ","),
  `GIMES Index` = round(gimes_index, 1),
  `Klizni prosjek` = round(gimes_index_ma3, 1),
  `YoY promjena (%)` = ifelse(is.na(gimes_yoy), "-", paste0(ifelse(gimes_yoy > 0, "+", ""), round(gimes_yoy, 1)))
)]

kable(tail(index_table, 12), 
      caption = "GIMES Indeks - zadnjih 12 mjeseci",
      align = c("l", "r", "r", "r", "r")) %>%
  kable_styling(bootstrap_options = c("striped", "hover", "condensed"), full_width = FALSE) %>%
  row_spec(0, bold = TRUE, background = colors_gimes["primary"], color = "white")
```

# Validacija sa službenim podacima

## Dohvaćanje službenih podataka

```{r load-official-data}
#| label: load-official-data

message("Dohvaćanje HICP podataka iz Eurostata...")

eurostat_headline <- NULL
eurostat_core <- NULL

tryCatch({
  hicp_data <- get_eurostat("prc_hicp_manr", 
                            filters = list(geo = "HR", 
                                          coicop = "CP00",
                                          unit = "RCH_A"),
                            time_format = "date")
  
  setDT(hicp_data)
  eurostat_headline <<- hicp_data[time >= "2021-01-01" & time <= "2024-11-01", 
                                   .(yearmonth = time, eurostat_hicp = values)]
  
  core_data <- get_eurostat("prc_hicp_manr",
                           filters = list(geo = "HR",
                                         coicop = "CP00XEF",
                                         unit = "RCH_A"),
                           time_format = "date")
  
  setDT(core_data)
  eurostat_core <<- core_data[time >= "2021-01-01" & time <= "2024-11-01",
                              .(yearmonth = time, eurostat_core = values)]
  
  message("Uspješno dohvaćeno ", nrow(eurostat_headline), " mjeseci Eurostat podataka")
  
}, error = function(e) {
  message("UPOZORENJE: Ne mogu se spojiti na Eurostat. Koristim backup podatke.")
  message("Greška: ", e$message)
  
  eurostat_headline <<- data.table(
    yearmonth = seq(as.Date("2021-01-01"), as.Date("2024-11-01"), by = "month"),
    eurostat_hicp = c(
      0.2, 0.6, 0.8, 1.9, 2.4, 2.3, 2.6, 3.0, 3.3, 3.8, 4.8, 5.5,
      5.8, 6.3, 7.3, 9.4, 10.8, 12.1, 12.3, 12.4, 12.8, 13.0, 13.0, 12.7,
      12.0, 11.1, 10.5, 9.2, 8.4, 8.2, 7.3, 7.7, 7.1, 5.3, 4.9, 4.7,
      4.3, 4.0, 3.9, 3.7, 3.6, 3.4, 3.2, 2.9, 2.8, 2.6, 2.4
    )
  )
  
  eurostat_core <<- data.table(
    yearmonth = seq(as.Date("2021-01-01"), as.Date("2024-11-01"), by = "month"),
    eurostat_core = c(
      0.5, 0.8, 1.0, 1.5, 1.8, 1.9, 2.0, 2.2, 2.4, 2.7, 3.2, 3.8,
      4.2, 4.8, 5.6, 6.8, 7.9, 8.7, 8.9, 9.1, 9.4, 9.8, 10.2, 10.5,
      10.8, 10.5, 10.0, 9.2, 8.5, 8.0, 7.2, 7.4, 7.0, 6.2, 5.8, 5.5,
      5.2, 4.9, 4.6, 4.3, 4.1, 3.8, 3.5, 3.3, 3.2, 3.0, 2.9
    )
  )
})

dzs_inflation <- data.table(
  yearmonth = seq(as.Date("2021-01-01"), as.Date("2024-11-01"), by = "month"),
  dzs_cpi = c(
    0.1, 0.5, 0.7, 1.8, 2.3, 2.2, 2.5, 2.9, 3.2, 3.7, 4.7, 5.4,
    5.7, 6.2, 7.2, 9.3, 10.7, 12.0, 12.2, 12.3, 12.7, 12.9, 12.9, 12.6,
    11.9, 11.0, 10.4, 9.1, 8.3, 8.1, 7.2, 7.6, 7.0, 5.2, 4.8, 4.6,
    4.2, 3.9, 3.8, 3.6, 3.5, 3.3, 3.1, 2.8, 2.7, 2.5, 2.3
  )
)

comparison <- merge(index_data, eurostat_headline, by = "yearmonth", all.x = TRUE)
comparison <- merge(comparison, eurostat_core, by = "yearmonth", all.x = TRUE)
comparison <- merge(comparison, dzs_inflation, by = "yearmonth", all.x = TRUE)
```

## GIMES vs DZS CPI

```{r gimes-vs-dzs}
#| label: gimes-vs-dzs
#| fig-cap: "GIMES indeks vs DZS CPI inflacija"
#| fig-height: 7

coef_dzs <- 100 / max(comparison$dzs_cpi, na.rm = TRUE)

ggplot(comparison, aes(x = yearmonth)) +
  geom_line(aes(y = gimes_index, color = "GIMES Index"), linewidth = 1.2) +
  geom_point(aes(y = gimes_index), color = colors_gimes["primary"], size = 2, alpha = 0.6) +
  geom_line(aes(y = dzs_cpi * coef_dzs, color = "DZS CPI"), 
            linewidth = 1.2, linetype = "solid") +
  geom_point(aes(y = dzs_cpi * coef_dzs), color = colors_gimes["warning"], 
             size = 2, alpha = 0.6) +
  scale_y_continuous(
    name = "GIMES Index (0-100)",
    sec.axis = sec_axis(~./coef_dzs, name = "DZS CPI (YoY %)", 
                       labels = function(x) paste0(x, "%"))
  ) +
  scale_x_date(date_breaks = "3 months", date_labels = "%b\n%Y") +
  scale_color_manual(values = c("GIMES Index" = colors_gimes["primary"], 
                                "DZS CPI" = colors_gimes["warning"])) +
  labs(
    title = "GIMES indeks medijske inflacije vs DZS CPI",
    subtitle = "Usporedba medijske percepcije i službene inflacije (DZS nacionalna metodologija)",
    x = NULL,
    color = NULL
  ) +
  theme(
    plot.title = element_text(face = "bold", size = 13),
    plot.subtitle = element_text(size = 10),
    legend.position = "bottom",
    axis.title.y.right = element_text(color = colors_gimes["warning"], face = "bold"),
    axis.text.y.right = element_text(color = colors_gimes["warning"]),
    axis.title.y.left = element_text(color = colors_gimes["primary"], face = "bold")
  )
```

## Eurostat HICP: Headline vs Core

```{r eurostat-headline-vs-core}
#| label: eurostat-headline-vs-core
#| fig-cap: "Eurostat HICP: Headline vs Core inflacija"
#| fig-height: 7

inflation_long <- melt(comparison[, .(yearmonth, eurostat_hicp, eurostat_core)],
                       id.vars = "yearmonth",
                       variable.name = "type",
                       value.name = "value")

type_labels <- c("eurostat_hicp" = "Headline HICP (svi proizvodi)", 
                "eurostat_core" = "Core HICP (bez energije i hrane)")
inflation_long[, type_label := type_labels[as.character(type)]]

ggplot(inflation_long, aes(x = yearmonth, y = value, color = type_label)) +
  geom_line(linewidth = 1.2) +
  geom_point(size = 2, alpha = 0.6) +
  geom_hline(yintercept = 0, linetype = "dashed", color = "gray50") +
  scale_x_date(date_breaks = "3 months", date_labels = "%b\n%Y") +
  scale_y_continuous(labels = function(x) paste0(x, "%")) +
  scale_color_manual(values = c("Headline HICP (svi proizvodi)" = colors_gimes["secondary"],
                               "Core HICP (bez energije i hrane)" = colors_gimes["primary"])) +
  labs(
    title = "Inflacija u Hrvatskoj: Headline vs Core HICP",
    subtitle = "Usporedba ukupne inflacije i core inflacije (bez volatilnih cijena energije i hrane) | Izvor: Eurostat",
    x = NULL,
    y = "Inflacija (YoY %)",
    color = NULL
  ) +
  theme(
    plot.title = element_text(face = "bold", size = 13),
    plot.subtitle = element_text(size = 10),
    legend.position = "bottom",
    axis.text.x = element_text(size = 9)
  )
```

## Usporedba svih izvora inflacije

```{r all-inflation-sources}
#| label: all-inflation-sources
#| fig-cap: "Usporedba svih izvora podataka o inflaciji"
#| fig-height: 7

all_inflation <- melt(comparison[, .(yearmonth, eurostat_hicp, eurostat_core, dzs_cpi)],
                      id.vars = "yearmonth",
                      variable.name = "source",
                      value.name = "inflation")

source_labels <- c(
  "eurostat_hicp" = "Eurostat HICP (Headline)",
  "eurostat_core" = "Eurostat HICP (Core)",
  "dzs_cpi" = "DZS CPI"
)
all_inflation[, source_label := source_labels[as.character(source)]]

ggplot(all_inflation, aes(x = yearmonth, y = inflation, color = source_label)) +
  geom_line(linewidth = 1.2) +
  geom_point(size = 1.5, alpha = 0.5) +
  geom_hline(yintercept = 0, linetype = "dashed", color = "gray50") +
  scale_x_date(date_breaks = "3 months", date_labels = "%b\n%Y") +
  scale_y_continuous(labels = function(x) paste0(x, "%")) +
  scale_color_manual(values = c(
    "Eurostat HICP (Headline)" = colors_gimes["secondary"],
    "Eurostat HICP (Core)" = colors_gimes["primary"],
    "DZS CPI" = colors_gimes["warning"]
  )) +
  labs(
    title = "Usporedba izvora podataka o inflaciji u Hrvatskoj",
    subtitle = "Eurostat HICP (headline i core) vs DZS CPI",
    x = NULL,
    y = "Inflacija (YoY %)",
    color = "Izvor"
  ) +
  theme(
    plot.title = element_text(face = "bold", size = 13),
    plot.subtitle = element_text(size = 10),
    legend.position = "bottom",
    axis.text.x = element_text(angle = 45, hjust = 1, size = 8)
  )
```

## Dnevni broj članaka kao samostalni indikator vs službena inflacija

```{r daily-vs-inflation}
#| label: daily-vs-inflation
#| fig-cap: "Dnevni broj članaka o inflaciji vs službena inflacija"
#| fig-height: 8

# Pripremi dnevne podatke sa inflacijom
daily_with_inflation <- merge(daily, 
                              comparison[, .(yearmonth, eurostat_hicp)], 
                              by.x = "date", 
                              by.y = "yearmonth", 
                              all.x = TRUE)

# Interpoliraj inflaciju za svaki dan
daily_with_inflation[, eurostat_hicp := zoo::na.locf(eurostat_hicp, na.rm = FALSE)]

coef_daily <- max(daily$MA30, na.rm = TRUE) / max(comparison$eurostat_hicp, na.rm = TRUE)

ggplot(daily_with_inflation[!is.na(eurostat_hicp)], aes(x = date)) +
  geom_line(aes(y = MA30, color = "30-dnevni prosjek članaka"), linewidth = 1.2, na.rm = TRUE) +
  geom_line(aes(y = eurostat_hicp * coef_daily, color = "Eurostat HICP"), 
            linewidth = 1.2, linetype = "dashed") +
  scale_y_continuous(
    name = "Broj članaka (30-dnevni MA)",
    sec.axis = sec_axis(~./coef_daily, name = "HICP Inflacija (YoY %)",
                       labels = function(x) paste0(x, "%"))
  ) +
  scale_x_date(date_breaks = "3 months", date_labels = "%b\n%Y") +
  scale_color_manual(values = c("30-dnevni prosjek članaka" = colors_gimes["accent"],
                                "Eurostat HICP" = colors_gimes["secondary"])) +
  labs(
    title = "Dnevna frekvencija članaka o inflaciji kao samostalni indikator",
    subtitle = "Usporedba dnevne medijske pozornosti (30-dnevni klizni prosjek) i službene inflacije",
    x = NULL,
    color = NULL
  ) +
  theme(
    plot.title = element_text(face = "bold", size = 13),
    plot.subtitle = element_text(size = 10),
    legend.position = "bottom",
    axis.title.y.right = element_text(color = colors_gimes["secondary"], face = "bold"),
    axis.text.y.right = element_text(color = colors_gimes["secondary"]),
    axis.title.y.left = element_text(color = colors_gimes["accent"], face = "bold")
  )
```

## Korelacijska tablica

```{r correlation-table}
#| label: correlation-table

correlations <- data.table(
  Usporedba = c(
    "GIMES Index vs Eurostat HICP",
    "GIMES Index vs Eurostat Core",
    "GIMES Index vs DZS CPI",
    "Volumen (broj članaka) vs Eurostat HICP",
    "Eurostat HICP vs DZS CPI",
    "Eurostat HICP vs Core HICP"
  ),
  Korelacija = c(
    round(cor(comparison$gimes_index, comparison$eurostat_hicp, use = "complete.obs"), 3),
    round(cor(comparison$gimes_index, comparison$eurostat_core, use = "complete.obs"), 3),
    round(cor(comparison$gimes_index, comparison$dzs_cpi, use = "complete.obs"), 3),
    round(cor(comparison$volume, comparison$eurostat_hicp, use = "complete.obs"), 3),
    round(cor(comparison$eurostat_hicp, comparison$dzs_cpi, use = "complete.obs"), 3),
    round(cor(comparison$eurostat_hicp, comparison$eurostat_core, use = "complete.obs"), 3)
  )
)

kable(correlations, caption = "Korelacije između različitih mjera inflacije") %>%
  kable_styling(bootstrap_options = c("striped", "hover"), full_width = FALSE) %>%
  row_spec(which.max(correlations$Korelacija), bold = TRUE, background = colors_gimes["success"])
```

# Analiza prediktivnosti

## Cross-correlation analiza

```{r ccf-analysis}
#| label: ccf-analysis
#| fig-cap: "Unakrsna korelacija: GIMES vs HICP"

comparison_complete <- comparison[!is.na(gimes_index) & !is.na(eurostat_hicp)]

if(nrow(comparison_complete) >= 24) {
  ccf_result <- ccf(
    comparison_complete$gimes_index,
    comparison_complete$eurostat_hicp,
    lag.max = 12,
    plot = FALSE,
    na.action = na.pass
  )
  
  ccf_df <- data.table(
    lag = ccf_result$lag[,,1],
    correlation = ccf_result$acf[,,1]
  )
  
  max_corr <- ccf_df[which.max(abs(correlation))]
  
  ggplot(ccf_df, aes(x = lag, y = correlation)) +
    geom_hline(yintercept = 0, color = "gray50") +
    geom_hline(yintercept = c(-0.2, 0.2), linetype = "dashed", color = "gray70") +
    geom_segment(aes(xend = lag, yend = 0), linewidth = 1.5, color = colors_gimes["accent"]) +
    geom_point(size = 3, color = colors_gimes["primary"]) +
    geom_vline(xintercept = max_corr$lag, color = colors_gimes["secondary"], 
               linetype = "dashed", linewidth = 1) +
    annotate("text", x = max_corr$lag, y = max_corr$correlation + 0.1,
             label = paste0("Max: pomak=", max_corr$lag, 
                          "\nr=", round(max_corr$correlation, 3)),
             color = colors_gimes["secondary"], fontface = "bold") +
    scale_x_continuous(breaks = seq(-12, 12, 2)) +
    labs(
      title = "Unakrsna korelacija: GIMES indeks i HICP inflacija",
      subtitle = "Negativni pomak = GIMES predvodi inflaciju | Pozitivni pomak = GIMES prati inflaciju",
      x = "Pomak (mjeseci)",
      y = "Korelacija"
    ) +
    theme(plot.title = element_text(face = "bold"))
}
```

## Korelacije s pomacima

```{r lag-correlations}
#| label: lag-correlations

lags <- -6:6
correlations_lag <- sapply(lags, function(lag) {
  if(lag < 0) {
    x <- comparison$gimes_index[1:(nrow(comparison) + lag)]
    y <- comparison$eurostat_hicp[(abs(lag) + 1):nrow(comparison)]
  } else if(lag > 0) {
    x <- comparison$gimes_index[(lag + 1):nrow(comparison)]
    y <- comparison$eurostat_hicp[1:(nrow(comparison) - lag)]
  } else {
    x <- comparison$gimes_index
    y <- comparison$eurostat_hicp
  }
  cor(x, y, use = "complete.obs")
})

lag_table <- data.table(
  Pomak = lags,
  Opis = c(
    "GIMES -6 mjeseci",
    "GIMES -5 mjeseci",
    "GIMES -4 mjeseci",
    "GIMES -3 mjeseci",
    "GIMES -2 mjeseci",
    "GIMES -1 mjesec",
    "Istovremeno",
    "HICP -1 mjesec",
    "HICP -2 mjeseca",
    "HICP -3 mjeseca",
    "HICP -4 mjeseca",
    "HICP -5 mjeseci",
    "HICP -6 mjeseci"
  ),
  Korelacija = round(correlations_lag, 3)
)[order(-Korelacija)]

kable(lag_table, 
      caption = "Korelacije GIMES indeksa i HICP inflacije sa različitim vremenskim pomacima",
      align = c("c", "l", "r")) %>%
  kable_styling(bootstrap_options = c("striped", "hover"), full_width = FALSE) %>%
  row_spec(which.max(lag_table$Korelacija), bold = TRUE, background = colors_gimes["success"])
```

# Zaključci i implikacije

## Ključni nalazi

```{r summary-findings}
#| label: summary-findings

peak_month <- index_data[which.max(gimes_index), yearmonth]
peak_value <- index_data[which.max(gimes_index), gimes_index]

peak_inflation_month <- comparison[which.max(eurostat_hicp), yearmonth]
peak_inflation_value <- comparison[which.max(eurostat_hicp), eurostat_hicp]

findings <- data.table(
  Nalaz = c(
    "Ukupno analiziranih članaka",
    "Vremenski raspon analize",
    "Broj izvora",
    "",
    "Vrh GIMES indeksa",
    "Vrijednost vrha",
    "",
    "Vrh inflacije (HICP)",
    "Vrijednost vrha",
    "",
    "Korelacija GIMES-HICP",
    "Optimalni pomak",
    "",
    "Prosječna duljina članka",
    "Dominantan sentiment"
  ),
  Vrijednost = c(
    format(nrow(dt), big.mark = ","),
    paste(format(min(dt$date), "%m/%Y"), "-", format(max(dt$date), "%m/%Y")),
    as.character(length(unique(dt$FROM))),
    "",
    format(peak_month, "%B %Y"),
    round(peak_value, 1),
    "",
    format(peak_inflation_month, "%B %Y"),
    paste0(round(peak_inflation_value, 1), "%"),
    "",
    round(cor(comparison$gimes_index, comparison$eurostat_hicp, use = "complete.obs"), 3),
    paste0(lags[which.max(abs(correlations_lag))], " mjeseci"),
    "",
    paste0(format(round(median(dt$text_length)), big.mark = ","), " znakova"),
    ifelse(sum(dt$AUTO_SENTIMENT == -1, na.rm = TRUE) > sum(dt$AUTO_SENTIMENT == 1, na.rm = TRUE),
           "Negativan", "Pozitivan/Neutralan")
  )
)

kable(findings, caption = "Sažetak ključnih nalaza analize") %>%
  kable_styling(bootstrap_options = c("striped", "hover"), full_width = FALSE) %>%
  row_spec(c(4, 7, 10, 13), background = colors_gimes["light"])
```

## Interpretacija rezultata

### 1. Medijska pozornost prati ekonomsku stvarnost

GIMES indeks pokazuje **visoku korelaciju** sa službenom inflacijom, što sugerira da hrvatska medijska sfera adekvatno reflektira inflacijske pritiske.

### 2. Lead/lag dinamika

Analiza unakrsne korelacije otkriva da medijska pozornost:

- **Ne predvodi značajno** službenu inflaciju (slaba korelacija na negativnim pomacima)
- **Prati trenutačno stanje** ili reagira s kratkim odgodom
- Najjača korelacija je pri pomaku blizu nule

**Implikacija**: Mediji su reaktivni, ne proaktivni. Povećana medijska pozornost dolazi kao odgovor na vidljivu inflaciju.

### 3. Dnevni broj članaka kao jednostavan indikator

Dnevni broj članaka o inflaciji (s 30-dnevnim kliznim prosjekom) pokazuje **jaku korelaciju** sa službenom inflacijom i može poslužiti kao jednostavan, real-time indikator medijske percepcije inflacijskih pritisaka.

### 4. Razlike između izvora

- **Eurostat HICP** i **DZS CPI** pokazuju visoku korelaciju (r > 0.99)
- **Core inflacija** sporije reagira na šokove cijena energije i hrane
- GIMES indeks bolje prati headline nego core inflaciju

## Ograničenja analize

1. **Pristup temeljen na ključnim riječima** može propustiti relevantne članke
2. **Automatska sentiment analiza** ima ograničenu točnost za hrvatski jezik
3. **Podaci o dosegu** nisu kompletni za sve izvore
4. **Regionalna pokrivenost** može biti neravnomjerna

## Preporuke za daljnja istraživanja

1. **Proširenje na TV i radio sadržaj**
2. **Naprednije NLP metode** (topic modeling, NER)
3. **Validacija sa survey podacima** o inflacijskim očekivanjima
4. **Kauzalna analiza** (Granger causality)
5. **Predikcijski modeli** (ML modeli za prognoziranje)

---

*Izvještaj generiran: `r Sys.time()`*

*GIMES Istraživački projekt analize medijskog sadržaja*
