---
title: "Analiza medijske pokrivenosti inflacije u Hrvatskoj"
subtitle: "Eksploratorni pregled, konstrukcija indeksa i analiza prediktivnosti"
author: "GIMES Research"
date: today
format:
  html:
    toc: true
    toc-depth: 4
    toc-location: left
    number-sections: true
    theme: cosmo
    code-fold: true
    code-summary: "Prikaži kod"
    fig-width: 11
    fig-height: 7
    df-print: paged
    embed-resources: true
execute:
  warning: false
  message: false
  echo: false
lang: hr
---

```{r setup}
#| label: setup
#| include: false

library(data.table)
library(ggplot2)
library(scales)
library(lubridate)
library(stringi)
library(knitr)
library(kableExtra)
library(plotly)
library(zoo)
library(openxlsx)
library(tidytext)
library(wordcloud)
library(RColorBrewer)
library(gridExtra)
library(eurostat)
library(here)
library(seasonal)
library(forecast)
library(corrplot)

options(scipen = 999)
theme_set(theme_minimal(base_size = 12))

colors_gimes <- c(
  "primary" = "#2C3E50",
  "secondary" = "#E74C3C",
  "accent" = "#3498DB",
  "success" = "#27AE60",
  "warning" = "#F39C12",
  "light" = "#ECF0F1",
  "purple" = "#9B59B6"
)
```

# Uvod

U ovom izvještaju se predstavlja sveobuhvatna analiza medijske pokrivenosti inflacije u Hrvatskoj. Analizom se obuhvaća razdoblje od siječnja 2021. do studenog 2024. godine, a temelji se na člancima prikupljenim iz hrvatskih online medija korištenjem napredne metodologije filtriranja i validacije sadržaja.

## Motivacija i kontekst

Inflacija je tijekom 2022. i 2023. godine postala središnja tema ekonomske rasprave u Hrvatskoj i šire. Ovim izvještajem se nastoji odgovoriti na ključna pitanja:

1. Kako se medijsko izvještavanje o inflaciji razvijalo kroz vrijeme?
2. Je li medijska pozornost odgovarala stvarnim inflacijskim pritiscima?
3. Može li se medijska pozornost koristiti kao prediktor ili rani indikator inflacije?
4. Koje su teme i aspekti inflacije najzastupljeniji u medijima?

## Struktura izvještaja

U izvještaju se obrađuju sljedeće teme: metodologija prikupljanja podataka, eksploratorni pregled dataseta, vremenska analiza dinamike izvještavanja, analiza semantičkih pojmova, konstrukcija GIMES indeksa, dinamike različitih frekvencija (M/m, 3M, 6M sezonski prilagođene stope), validacija sa službenim Eurostat HICP podacima te analiza prediktivnosti kroz ispitivanje lead/lag odnosa.

```{r load-data}
#| label: load-data

#dt <- as.data.table(read.xlsx(here("data", "inflacija_filtered.xlsx")))
dt <- as.data.table(read.xlsx("C:/Users/lsikic/Desktop/inflacija_filtered.xlsx"))

if(is.numeric(dt$DATE)) {
  dt[, DATE := as.Date(DATE, origin = "1899-12-30")]
} else {
  dt[, DATE := as.Date(DATE)]
}

if("text_length" %in% names(dt)) {
  dt[, text_length := as.numeric(text_length)]
}
if("REACH" %in% names(dt)) {
  dt[, REACH := as.numeric(REACH)]
}
if("INTERACTIONS" %in% names(dt)) {
  dt[, INTERACTIONS := as.numeric(INTERACTIONS)]
}

# Dodaj AUTO_SENTIMENT ako ne postoji
if(!"AUTO_SENTIMENT" %in% names(dt)) {
  dt[, AUTO_SENTIMENT := fcase(
    stri_detect_regex(tolower(FULL_TEXT), 
                     "kriz[aeiou]*|katastro[a-zčćžšđ]*|strah[aeiou]*|panik[aeiou]*|pogor[sš]anj[aeiou]*|problem[aeiou]*|visok.{1,20}inflacij", 
                     case_insensitive = TRUE), -1,
    stri_detect_regex(tolower(FULL_TEXT), 
                     "pad.{0,10}inflacij|usporavanj[aeiou]*|stabilizacij[aeiou]*|pobolj[sš]anj[aeiou]*|nizak.{1,20}inflacij", 
                     case_insensitive = TRUE), 1,
    default = 0
  )]
} else {
  dt[, AUTO_SENTIMENT := as.numeric(AUTO_SENTIMENT)]
}

dt[, `:=`(
  date = DATE,
  year = year(DATE),
  month = month(DATE),
  week = isoweek(DATE),
  yearmonth = floor_date(DATE, "month"),
  yearweek = floor_date(DATE, "week")
)]

dt <- dt[date <= as.Date("2024-11-01")]
```

# Metodologija identifikacije članaka o inflaciji

## Pregled procesa filtriranja

Identifikacija relevantnih članaka se provodi kroz šestostupanjski proces filtriranja koji kombinira strukturne kriterije, ključne riječi i kontekstualnu validaciju. Proces osigurava da u analizu ulaze samo članci koji su stvarno relevantni za hrvatsku inflacijsku tematiku.

::: {.callout-note collapse="true" title="Detaljna metodologija filtriranja"}

**Filter 1: Tip izvora**

Odabiru se samo web izvori kako bi se osigurala konzistentnost formata i dostupnost punog teksta članka.

**Filter 2: Relevantni news portali**

Koristi se lista od 80+ verificiranih hrvatskih news portala kategoriziranih u pet skupina: nacionalni mediji, poslovni mediji, regionalni mediji, specijalizirani mediji i opinion portali.

**Filter 3: Minimalna duljina teksta**

Članci moraju sadržavati minimalno 500 znakova u punom tekstu kako bi se osigurala sadržajna relevantnost i isključili kratki agregatorski sadržaji.

**Filter 4: Naslov članka**

Naslov članka mora sadržavati inflacijske pojmove definirane regularnim izrazima koji obuhvaćaju morfološke varijante.

**Filter 5: Core inflacijski pojmovi**

Puni tekst članka mora sadržavati core inflacijske pojmove koji potvrđuju da se članak bavi inflacijskom tematikom.

**Filter 6: Hrvatski kontekst**

Članci moraju sadržavati reference na hrvatsku ekonomiju (Hrvatska, hrvatski, HRK, kuna, HNB, eurozona HR kontekst) kako bi se isključili članci o inflaciji u drugim zemljama.

:::

# Eksploratorni pregled podataka

## Osnovne statistike

U ovom poglavlju se prikazuju osnovne deskriptivne statistike dataseta. Analizom se obuhvaćaju broj članaka, vremenski raspon, distribucija izvora i karakteristike tekstova.

```{r basic-stats}
#| label: basic-stats

stats_summary <- data.table(
  Metrika = c(
    "Ukupan broj članaka",
    "Vremenski raspon",
    "Broj dana",
    "Prosječno članaka dnevno",
    "Broj izvora (portala)",
    "Broj kategorija izvora",
    "Članci sa sentimentom"
  ),
  Vrijednost = c(
    format(nrow(dt), big.mark = ","),
    paste(format(min(dt$date), "%d.%m.%Y"), "do", format(max(dt$date), "%d.%m.%Y")),
    as.character(as.numeric(max(dt$date) - min(dt$date))),
    round(nrow(dt) / as.numeric(max(dt$date) - min(dt$date)), 1),
    length(unique(dt$FROM)),
    length(unique(dt$source_category)),
    format(sum(!is.na(dt$AUTO_SENTIMENT)), big.mark = ",")
  )
)

kable(stats_summary, col.names = c("Metrika", "Vrijednost"),
      caption = "Osnovne statistike dataseta") %>%
  kable_styling(bootstrap_options = c("striped", "hover"), full_width = FALSE)
```

## Distribucija po kategorijama izvora

```{r source-category}
#| label: source-category
#| fig-cap: "Distribucija članaka po kategorijama izvora"

cat_summary <- dt[, .(
  N = .N,
  Postotak = round(.N / nrow(dt) * 100, 1)
), by = source_category][order(-N)]

ggplot(cat_summary, aes(x = reorder(source_category, N), y = N, fill = source_category)) +
  geom_col(show.legend = FALSE) +
  geom_text(aes(label = paste0(format(N, big.mark = ","), "\n(", Postotak, "%)")), 
            hjust = -0.1, size = 3.5) +
  coord_flip() +
  scale_y_continuous(labels = comma, expand = expansion(mult = c(0, 0.2))) +
  scale_fill_manual(values = c("national" = colors_gimes["primary"],
                               "business" = colors_gimes["accent"],
                               "regional" = colors_gimes["success"],
                               "specialized" = colors_gimes["warning"],
                               "opinion" = colors_gimes["secondary"])) +
  labs(
    title = "Broj članaka po kategoriji izvora",
    x = NULL,
    y = "Broj članaka"
  ) +
  theme(
    plot.title = element_text(face = "bold"),
    panel.grid.major.y = element_blank()
  )
```

## Top 20 izvora

```{r top-sources}
#| label: top-sources
#| fig-cap: "20 najaktivnijih izvora"

top_sources <- dt[, .(N = .N), by = FROM][order(-N)][1:20]

ggplot(top_sources, aes(x = reorder(FROM, N), y = N)) +
  geom_col(fill = colors_gimes["primary"]) +
  geom_text(aes(label = format(N, big.mark = ",")), hjust = -0.1, size = 3) +
  coord_flip() +
  scale_y_continuous(labels = comma, expand = expansion(mult = c(0, 0.15))) +
  labs(
    title = "Top 20 izvora po broju članaka o inflaciji",
    x = NULL,
    y = "Broj članaka"
  ) +
  theme(
    plot.title = element_text(face = "bold"),
    panel.grid.major.y = element_blank()
  )
```

## Distribucija duljine teksta

```{r text-length}
#| label: text-length
#| fig-cap: "Distribucija duljine članaka"

if("text_length" %in% names(dt)) {
  ggplot(dt, aes(x = text_length)) +
    geom_histogram(bins = 50, fill = colors_gimes["primary"], alpha = 0.8, color = "white") +
    geom_vline(xintercept = median(dt$text_length, na.rm = TRUE), 
               color = colors_gimes["secondary"], linetype = "dashed", linewidth = 1) +
    annotate("text", x = median(dt$text_length, na.rm = TRUE) + 500, 
             y = Inf, vjust = 2, hjust = 0,
             label = paste("Medijan:", format(round(median(dt$text_length, na.rm = TRUE)), big.mark = ",")),
             color = colors_gimes["secondary"], fontface = "bold") +
    scale_x_continuous(labels = comma) +
    scale_y_continuous(labels = comma) +
    labs(
      title = "Distribucija duljine članaka",
      subtitle = "Broj znakova u FULL_TEXT polju",
      x = "Broj znakova",
      y = "Broj članaka"
    ) +
    theme(plot.title = element_text(face = "bold"))
}
```

# Vremenska analiza

## Dnevna frekvencija članaka o inflaciji

Na sljedećem grafikonu se prikazuje dnevni broj članaka o inflaciji s kliznim prosjekom. Dnevni broj članaka predstavlja jednostavan ali informativan pokazatelj medijske pozornosti na inflacijske teme.

```{r daily-frequency}
#| label: daily-frequency
#| fig-cap: "Dnevni broj članaka o inflaciji"
#| fig-height: 8

daily <- dt[, .(N = .N), by = date][order(date)]
daily[, MA7 := frollmean(N, n = 7, align = "center")]
daily[, MA30 := frollmean(N, n = 30, align = "center")]

ggplot(daily, aes(x = date)) +
  geom_col(aes(y = N), fill = colors_gimes["light"], alpha = 0.5, width = 1) +
  geom_line(aes(y = MA7, color = "7-dnevni prosjek"), linewidth = 0.8, na.rm = TRUE) +
  geom_line(aes(y = MA30, color = "30-dnevni prosjek"), linewidth = 1.2, na.rm = TRUE) +
  scale_x_date(date_breaks = "3 months", date_labels = "%b\n%Y") +
  scale_y_continuous(labels = comma) +
  scale_color_manual(values = c("7-dnevni prosjek" = colors_gimes["accent"],
                                "30-dnevni prosjek" = colors_gimes["secondary"])) +
  labs(
    title = "Dnevna frekvencija članaka o inflaciji",
    subtitle = "Broj članaka po danu sa kliznim prosjekom | Samostalni indikator medijske pozornosti",
    x = NULL,
    y = "Broj članaka",
    color = "Klizni prosjek"
  ) +
  theme(
    plot.title = element_text(face = "bold", size = 14),
    plot.subtitle = element_text(size = 10),
    legend.position = "bottom",
    axis.text.x = element_text(size = 9)
  )
```

## Mjesečna dinamika

```{r monthly-trend}
#| label: monthly-trend
#| fig-cap: "Mjesečni broj članaka o inflaciji"

monthly <- dt[, .(N = .N), by = yearmonth][order(yearmonth)]
monthly[, MA3 := frollmean(N, n = 3, align = "center")]

p_monthly <- ggplot(monthly, aes(x = yearmonth)) +
  geom_col(aes(y = N), fill = colors_gimes["primary"], alpha = 0.7, width = 25) +
  geom_line(aes(y = MA3), color = colors_gimes["secondary"], linewidth = 1.2, na.rm = TRUE) +
  geom_point(aes(y = MA3), color = colors_gimes["secondary"], size = 2, na.rm = TRUE) +
  scale_x_date(date_breaks = "3 months", date_labels = "%b\n%Y") +
  scale_y_continuous(labels = comma) +
  labs(
    title = "Mjesečni broj članaka o inflaciji",
    subtitle = "Crvena linija = 3-mjesečni klizni prosjek",
    x = NULL,
    y = "Broj članaka"
  ) +
  theme(
    plot.title = element_text(face = "bold"),
    axis.text.x = element_text(size = 8)
  )

p_monthly
```

## Tjedna dinamika

```{r weekly-trend}
#| label: weekly-trend
#| fig-cap: "Tjedni broj članaka o inflaciji"

weekly <- dt[, .(N = .N), by = yearweek][order(yearweek)]
weekly[, MA4 := frollmean(N, n = 4, align = "center")]

ggplot(weekly, aes(x = yearweek)) +
  geom_col(aes(y = N), fill = colors_gimes["primary"], alpha = 0.7, width = 5) +
  geom_line(aes(y = MA4), color = colors_gimes["secondary"], linewidth = 1.2, na.rm = TRUE) +
  geom_point(aes(y = MA4), color = colors_gimes["secondary"], size = 1.5, na.rm = TRUE) +
  scale_x_date(date_breaks = "3 months", date_labels = "%b\n%Y") +
  scale_y_continuous(labels = comma) +
  labs(
    title = "Tjedni broj članaka o inflaciji",
    subtitle = "Crvena linija = 4-tjedni klizni prosjek",
    x = NULL,
    y = "Broj članaka"
  ) +
  theme(
    plot.title = element_text(face = "bold"),
    axis.text.x = element_text(angle = 45, hjust = 1)
  )
```

## Godišnja usporedba

```{r yearly-comparison}
#| label: yearly-comparison
#| fig-cap: "Usporedba mjesečne dinamike po godinama"

yearly_monthly <- dt[, .(N = .N), by = .(year, month)][order(year, month)]

ggplot(yearly_monthly, aes(x = month, y = N, color = factor(year), group = year)) +
  geom_line(linewidth = 1.2) +
  geom_point(size = 2.5) +
  scale_x_continuous(breaks = 1:12, labels = c("Sij", "Velj", "Ožu", "Tra", "Svi", "Lip",
                                                "Srp", "Kol", "Ruj", "Lis", "Stu", "Pro")) +
  scale_y_continuous(labels = comma) +
  scale_color_manual(values = c("2021" = "#3498DB", "2022" = "#E74C3C", 
                                "2023" = "#27AE60", "2024" = "#9B59B6")) +
  labs(
    title = "Mjesečna dinamika po godinama",
    x = "Mjesec",
    y = "Broj članaka",
    color = "Godina"
  ) +
  theme(
    plot.title = element_text(face = "bold"),
    legend.position = "bottom"
  )
```

## Distribucija po danima u tjednu

```{r weekday-dist}
#| label: weekday-dist
#| fig-cap: "Distribucija članaka po danima u tjednu"

dt[, weekday_num := wday(date, week_start = 1)]
weekday_labels <- c("Ponedjeljak", "Utorak", "Srijeda", "Četvrtak", "Petak", "Subota", "Nedjelja")
dt[, weekday := factor(weekday_num, levels = 1:7, labels = weekday_labels)]

weekday_summary <- dt[, .(N = .N), by = weekday][order(weekday)]

ggplot(weekday_summary, aes(x = weekday, y = N)) +
  geom_col(fill = "gray40", show.legend = FALSE) +
  geom_text(aes(label = format(N, big.mark = ",")), vjust = -0.5, size = 3.5) +
  scale_y_continuous(labels = comma, expand = expansion(mult = c(0, 0.1))) +
  labs(
    title = "Broj članaka po danu u tjednu",
    x = NULL,
    y = "Broj članaka"
  ) +
  theme(
    plot.title = element_text(face = "bold"),
    axis.text.x = element_text(angle = 45, hjust = 1)
  )
```

## Sentiment kroz vrijeme

```{r sentiment-time}
#| label: sentiment-time
#| fig-cap: "Dinamika sentimenta kroz vrijeme"

if("AUTO_SENTIMENT" %in% names(dt)) {
  sentiment_monthly <- dt[!is.na(AUTO_SENTIMENT), .(
    avg_sentiment = mean(AUTO_SENTIMENT),
    N = .N,
    pct_negative = sum(AUTO_SENTIMENT == -1) / .N * 100,
    pct_positive = sum(AUTO_SENTIMENT == 1) / .N * 100
  ), by = yearmonth][order(yearmonth)]
  
  ggplot(sentiment_monthly, aes(x = yearmonth)) +
    geom_hline(yintercept = 0, color = "gray50", linetype = "dashed") +
    geom_line(aes(y = avg_sentiment), color = colors_gimes["primary"], linewidth = 1) +
    geom_point(aes(y = avg_sentiment, size = N), color = colors_gimes["primary"], alpha = 0.6) +
    geom_smooth(aes(y = avg_sentiment), method = "loess", se = TRUE, 
                color = colors_gimes["secondary"], fill = colors_gimes["secondary"], alpha = 0.2) +
    scale_x_date(date_breaks = "3 months", date_labels = "%b\n%Y") +
    scale_size_continuous(range = c(2, 6), labels = comma) +
    labs(
      title = "Prosječni sentiment članaka kroz vrijeme",
      subtitle = "Crvena linija = LOESS trend",
      x = NULL,
      y = "Prosječni sentiment (-1 do 1)",
      size = "Broj članaka"
    ) +
    theme(
      plot.title = element_text(face = "bold"),
      legend.position = "bottom"
    )
}
```

# Dnevni indikator medijske pozornosti

Dnevni broj članaka o inflaciji predstavlja jednostavan ali informativan pokazatelj medijske pozornosti na inflacijske teme. Ovaj indikator može služiti kao proxy za javnu percepciju inflacijskih pritisaka u Hrvatskoj u realnom vremenu.

## Metodologija dnevnog indikatora

Indikator se temelji na jednostavnom brojanju članaka koji zadovoljavaju kriterije filtriranja za inflacijsku tematiku. Za izglađivanje dnevnih fluktuacija se koristi 30-dnevni klizni prosjek koji daje stabilniju sliku trenda medijske pozornosti.

::: {.callout-note collapse="true" title="Tehnička metodologija dnevnog indikatora"}

**Formula za klizni prosjek:**

$$
\text{MA}_{30,t} = \frac{1}{30} \sum_{i=t-14}^{t+15} N_i
$$

gdje je $N_i$ broj članaka na dan $i$, a koristi se centrirani klizni prosjek.

**Normalizacija na skalu 0-100:**

$$
\text{Indeks}_t = \frac{\text{MA}_{30,t} - \min(\text{MA}_{30})}{\max(\text{MA}_{30}) - \min(\text{MA}_{30})} \times 100
$$

**Interpretacija vrijednosti:**

- 0-25: Niska medijska pozornost na inflaciju
- 25-50: Umjerena medijska pozornost
- 50-75: Visoka medijska pozornost
- 75-100: Vrlo visoka medijska pozornost (krizna razdoblja)

**Prednosti dnevnog indikatora:**

- Visoka frekvencija omogućuje praćenje u realnom vremenu
- Jednostavna interpretacija
- Robustnost na outliere kroz klizni prosjek

:::

```{r daily-standalone-indicator}
#| label: daily-standalone-indicator
#| fig-cap: "Dnevni broj spominjanja inflacije kao samostalni indikator"
#| fig-height: 8

# Izračunaj statistike za anotacije
peak_date <- daily[which.max(MA30), date]
peak_value <- daily[which.max(MA30), MA30]
avg_value <- mean(daily$MA30, na.rm = TRUE)

# Identificiraj ključne periode
daily[, period := fcase(
  date < as.Date("2022-01-01"), "Pred-inflacijski period",
  date >= as.Date("2022-01-01") & date < as.Date("2023-07-01"), "Inflacijski vrhunac",
  date >= as.Date("2023-07-01"), "Normalizacija"
)]

ggplot(daily, aes(x = date)) +
  geom_rect(aes(xmin = as.Date("2022-01-01"), xmax = as.Date("2023-07-01"),
                ymin = -Inf, ymax = Inf), fill = colors_gimes["secondary"], alpha = 0.1) +
  geom_col(aes(y = N), fill = "gray80", alpha = 0.4, width = 1) +
  geom_line(aes(y = MA7), color = colors_gimes["accent"], linewidth = 0.6, alpha = 0.6, na.rm = TRUE) +
  geom_line(aes(y = MA30), color = colors_gimes["primary"], linewidth = 1.3, na.rm = TRUE) +
  geom_hline(yintercept = avg_value, color = colors_gimes["warning"], linetype = "dashed", linewidth = 0.8) +
  annotate("point", x = peak_date, y = peak_value, color = colors_gimes["secondary"], size = 4) +
  annotate("text", x = peak_date, y = peak_value + 3, 
           label = paste0("Vrhunac: ", format(peak_date, "%d.%m.%Y")),
           color = colors_gimes["secondary"], fontface = "bold", size = 3.5, hjust = 0) +
  annotate("text", x = min(daily$date) + 30, y = avg_value + 2,
           label = paste0("Prosjek: ", round(avg_value, 1), " članaka/dan"),
           color = colors_gimes["warning"], fontface = "bold", size = 3.5, hjust = 0) +
  annotate("text", x = as.Date("2022-10-01"), y = max(daily$N, na.rm = TRUE) * 0.95,
           label = "Inflacijski vrhunac", color = colors_gimes["secondary"], 
           fontface = "italic", size = 3.5) +
  scale_x_date(date_breaks = "3 months", date_labels = "%b\n%Y") +
  scale_y_continuous(labels = comma, expand = expansion(mult = c(0, 0.05))) +
  labs(
    title = "Dnevni broj spominjanja inflacije u hrvatskim medijima",
    subtitle = "Samostalni indikator medijske pozornosti | Tamna linija = 30-dnevni MA | Svijetla linija = 7-dnevni MA",
    x = NULL,
    y = "Broj članaka"
  ) +
  theme(
    plot.title = element_text(face = "bold", size = 14),
    plot.subtitle = element_text(size = 10, color = "gray40"),
    panel.grid.minor = element_blank(),
    axis.text.x = element_text(size = 9)
  )
```

## Normalizirani dnevni indikator (0-100)

```{r daily-normalized-indicator}
#| label: daily-normalized-indicator
#| fig-cap: "Normalizirani dnevni indikator medijske inflacije"
#| fig-height: 7

daily[, MA30_norm := (MA30 - min(MA30, na.rm = TRUE)) / 
        (max(MA30, na.rm = TRUE) - min(MA30, na.rm = TRUE)) * 100]

ggplot(daily[!is.na(MA30_norm)], aes(x = date)) +
  geom_ribbon(aes(ymin = 0, ymax = MA30_norm), fill = colors_gimes["accent"], alpha = 0.3) +
  geom_line(aes(y = MA30_norm), color = colors_gimes["primary"], linewidth = 1.2) +
  geom_hline(yintercept = c(25, 50, 75), linetype = "dotted", color = "gray60") +
  annotate("text", x = max(daily$date) - 60, y = 12.5, label = "Niska pozornost", 
           color = "gray50", size = 3, fontface = "italic") +
  annotate("text", x = max(daily$date) - 60, y = 37.5, label = "Umjerena pozornost", 
           color = "gray50", size = 3, fontface = "italic") +
  annotate("text", x = max(daily$date) - 60, y = 62.5, label = "Visoka pozornost", 
           color = "gray50", size = 3, fontface = "italic") +
  annotate("text", x = max(daily$date) - 60, y = 87.5, label = "Vrlo visoka pozornost", 
           color = "gray50", size = 3, fontface = "italic") +
  scale_x_date(date_breaks = "3 months", date_labels = "%b\n%Y") +
  scale_y_continuous(limits = c(0, 100), breaks = seq(0, 100, 25)) +
  labs(
    title = "Normalizirani indikator medijske pozornosti na inflaciju",
    subtitle = "Skala 0-100 temeljena na 30-dnevnom kliznom prosjeku broja članaka",
    x = NULL,
    y = "Indeks medijske pozornosti"
  ) +
  theme(
    plot.title = element_text(face = "bold", size = 14),
    plot.subtitle = element_text(size = 10, color = "gray40"),
    panel.grid.minor = element_blank()
  )
```

## Statistike dnevnog indikatora

```{r daily-indicator-stats}
#| label: daily-indicator-stats

daily_stats <- data.table(
  Metrika = c(
    "Prosječan broj članaka dnevno",
    "Medijan članaka dnevno",
    "Maksimalan broj članaka (jedan dan)",
    "Datum maksimuma",
    "Standardna devijacija",
    "Prosječni 30-dnevni MA",
    "Maksimalni 30-dnevni MA",
    "Datum vrhunca (30-dnevni MA)"
  ),
  Vrijednost = c(
    round(mean(daily$N), 1),
    round(median(daily$N), 1),
    max(daily$N),
    format(daily[which.max(N), date], "%d.%m.%Y"),
    round(sd(daily$N), 1),
    round(mean(daily$MA30, na.rm = TRUE), 1),
    round(max(daily$MA30, na.rm = TRUE), 1),
    format(daily[which.max(MA30), date], "%d.%m.%Y")
  )
)

kable(daily_stats, caption = "Statistike dnevnog indikatora medijske pozornosti") %>%
  kable_styling(bootstrap_options = c("striped", "hover"), full_width = FALSE)
```

# Analiza semantičkih pojmova povezanih s inflacijom

U ovoj sekciji se proširuje analiza brojanja riječi "inflacija" na širi skup semantički povezanih pojmova koji mogu bolje pratiti inflacijske trendove u medijskom izvještavanju. Pojmovi se definiraju pomoću korijena riječi (stem) kako bi se osigurala šira morfološka pokrivenost.

## Definicija rječnika inflacijskih pojmova

Semantička taksonomija se organizira u osam kategorija koje obuhvaćaju različite aspekte inflacije: direktne inflacijske pojmove, cijene i poskupljenja, troškove života, energiju i gorivo, hranu, monetarnu politiku, plaće i primanja te indekse i mjere.

::: {.callout-note collapse="true" title="Detaljna metodologija semantičke taksonomije"}

**Princip konstrukcije rječnika:**

1. **Kategorije** predstavljaju konceptualno različite aspekte inflacije
2. **Regex uzorci** se koriste za fleksibilno prepoznavanje morfoloških varijanti
3. **Korijenski oblici** osiguravaju prepoznavanje svih padežnih i glagolskih oblika

**Morfološka pokrivenost:**

Za hrvatski jezik koji ima bogatu morfologiju, koriste se:

- Korijenski oblici s opcionalnim nastavcima: `inflacij[a-zčćžšđ]*` prepoznaje inflacija, inflacijski, inflacijom...
- Alternativni oblici: `(cijena|cijena)` prepoznaje varijante
- Wildcard znakovi: `.{0,10}` dopušta do 10 bilo kojih znakova između riječi

**Formula za brojanje:**

$$
\text{count}_{c,d} = \sum_{p \in P_c} \text{matches}(p, d)
$$

gdje je $P_c$ skup regex uzoraka za kategoriju $c$, a $d$ je tekst dokumenta.

**Primjeri morfološke pokrivenosti:**

- `inflacij[a-zčćžšđ]*` → inflacija, inflacijski, inflacijom, inflacije, inflaciji
- `poskupljenj[a-zčćžšđ]*` → poskupljenje, poskupljenja, poskupljenju
- `cijen[a-zčćžšđ]*` → cijena, cijene, cijeni, cijenama

:::

```{r semantic-dictionary}
#| label: semantic-dictionary

# Definicija rječnika inflacijskih i semantički povezanih pojmova - STEMMED VERSION
semantic_terms <- list(
  
  # Direktni inflacijski pojmovi - STEMMED
  inflacija_direktno = c(
    "inflacij[a-zčćžšđ]*",           # inflacija, inflacijski, inflacijom...
    "dezinflacij[a-zčćžšđ]*",        # dezinflacija
    "hiperinflacij[a-zčćžšđ]*",      # hiperinflacija
    "stagflacij[a-zčćžšđ]*"          # stagflacija
  ),
  
  # Cijene i poskupljenja - STEMMED
  cijene_poskupljenja = c(
    "poskupljenj[a-zčćžšđ]*",        # poskupljenje
    "poskupi[a-zčćžšđ]*",            # poskupiti, poskupilo
    "porast.{0,10}cijen[a-zčćžšđ]*", # porast cijena
    "rast.{0,10}cijen[a-zčćžšđ]*",   # rast cijena
    "vi[sš][aeiou]+.{0,10}cijen[a-zčćžšđ]*", # više cijene
    "skok.{0,10}cijen[a-zčćžšđ]*",   # skok cijena
    "skupo[cć][a-zčćžšđ]*",          # skupoća
    "skuplj[a-zčćžšđ]*"              # skuplje
  ),
  
  # Troškovi života - STEMMED
  troskovi_zivota = c(
    "tro[sš]kov[a-zčćžšđ]*.{0,10}[zž]ivot[a-zčćžšđ]*",  # troškovi života
    "[zž]ivotn[a-zčćžšđ]*.{0,10}standard[a-zčćžšđ]*",   # životni standard
    "kupovn[a-zčćžšđ]*.{0,10}mo[cć][a-zčćžšđ]*",       # kupovna moć
    "egzistencij[a-zčćžšđ]*"         # egzistencija
  ),
  
  # Energija i gorivo - STEMMED
  energija_gorivo = c(
    "cijen[a-zčćžšđ]*.{0,10}energij[a-zčćžšđ]*",  # cijena energije
    "cijen[a-zčćžšđ]*.{0,10}goriv[a-zčćžšđ]*",   # cijena goriva
    "cijen[a-zčćžšđ]*.{0,10}struj[a-zčćžšđ]*",   # cijena struje
    "cijen[a-zčćžšđ]*.{0,10}plin[a-zčćžšđ]*",    # cijena plina
    "energetsk[a-zčćžšđ]*.{0,10}kriz[a-zčćžšđ]*" # energetska kriza
  ),
  
  # Hrana i prehrambeni proizvodi - STEMMED
  hrana = c(
    "cijen[a-zčćžšđ]*.{0,10}hran[a-zčćžšđ]*",     # cijena hrane
    "cijen[a-zčćžšđ]*.{0,10}namirnic[a-zčćžšđ]*", # cijena namirnica
    "prehramben[a-zčćžšđ]*.{0,10}proizvod[a-zčćžšđ]*", # prehrambeni proizvodi
    "cijen[a-zčćžšđ]*.{0,10}kruh[a-zčćžšđ]*",    # cijena kruha
    "cijen[a-zčćžšđ]*.{0,10}mlijeka?"             # cijena mlijeka
  ),
  
  # Monetarna politika - STEMMED
  monetarna_politika = c(
    "kamatn[a-zčćžšđ]*.{0,10}stop[a-zčćžšđ]*",   # kamatna stopa
    "kamat[a-zčćžšđ]*",               # kamate
    "\\bhnb\\b",                       # HNB
    "\\becb\\b",                       # ECB
    "monetarn[a-zčćžšđ]*.{0,10}politik[a-zčćžšđ]*", # monetarna politika
    "euroz[ao]n[a-zčćžšđ]*"           # eurozona
  ),
  
  # Plaće i primanja - STEMMED
  place_primanja = c(
    "pla[cć][a-zčćžšđ]*",             # plaće
    "primanj[a-zčćžšđ]*",             # primanja
    "mirovin[a-zčćžšđ]*",             # mirovine
    "realn[a-zčćžšđ]*.{0,10}pla[cć][a-zčćžšđ]*",  # realna plaća
    "rast.{0,10}pla[cć][a-zčćžšđ]*"   # rast plaća
  ),
  
  # Indeksi i mjere - STEMMED
  indeksi_mjere = c(
    "\\bhicp\\b",                      # HICP
    "indeks.{0,10}potro[sš][a-zčćžšđ]*", # indeks potrošačkih cijena
    "\\bcpi\\b",                       # CPI
    "bazn[a-zčćžšđ]*.{0,10}inflacij[a-zčćžšđ]*", # bazna inflacija
    "jezgren[a-zčćžšđ]*.{0,10}inflacij[a-zčćžšđ]*" # jezgrena inflacija
  )
)

term_summary <- data.table(
  Kategorija = names(semantic_terms),
  Broj_pojmova = sapply(semantic_terms, length),
  Primjeri = sapply(semantic_terms, function(x) paste(head(x, 2), collapse = ", "))
)
```

<details>
<summary>**Kliknite za prikaz kompletne tablice semantičkog rječnika**</summary>

```{r semantic-table}
#| label: semantic-table

kable(term_summary, 
      col.names = c("Kategorija", "Broj pojmova", "Primjeri regex uzoraka"),
      caption = "Pregled rječnika semantičkih pojmova") %>%
  kable_styling(bootstrap_options = c("striped", "hover"), full_width = FALSE)
```

</details>

## Brojanje semantičkih pojmova po člancima

Za svaki članak se zbrajaju pojavljivanja pojmova iz svake kategorije. Brojanje se provodi korištenjem regularnih izraza (regex) koji prepoznaju morfološke varijante pojmova.

```{r count-semantic-terms}
#| label: count-semantic-terms

count_terms <- function(text, patterns) {
  if(is.na(text) || text == "") return(0)
  text_lower <- tolower(text)
  sum(sapply(patterns, function(p) {
    stri_count_regex(text_lower, p)
  }))
}

for(cat_name in names(semantic_terms)) {
  col_name <- paste0("count_", cat_name)
  dt[, (col_name) := sapply(FULL_TEXT, count_terms, patterns = semantic_terms[[cat_name]])]
}

dt[, count_all_semantic := rowSums(.SD), .SDcols = patterns("^count_")]

dt[, inflacija_count := sapply(FULL_TEXT, count_terms, 
                                patterns = semantic_terms$inflacija_direktno)]
```

## Mjesečna agregacija semantičkih pojmova

Podaci se agregiraju na mjesečnoj razini kako bi se omogućila analiza vremenskih trendova za svaku semantičku kategoriju.

```{r monthly-semantic}
#| label: monthly-semantic

semantic_cols <- names(dt)[grepl("^count_", names(dt))]

monthly_semantic <- dt[, c(
  .(N = .N),
  lapply(.SD, sum, na.rm = TRUE),
  lapply(.SD, mean, na.rm = TRUE) |> setNames(paste0(names(.SD), "_avg"))
), by = yearmonth, .SDcols = semantic_cols][order(yearmonth)]

monthly_semantic[, total_mentions := count_all_semantic]
```

## Vizualizacija semantičkih kategorija kroz vrijeme

Na sljedećem grafikonu se prikazuje dinamika svih osam semantičkih kategorija kroz vrijeme. Svaki panel prikazuje mjesečni broj spominjanja pojmova iz jedne kategorije.

```{r semantic-time-series}
#| label: semantic-time-series
#| fig-cap: "Dinamika semantičkih kategorija kroz vrijeme"
#| fig-height: 10

semantic_long <- melt(
  monthly_semantic[, .(yearmonth, 
                       count_inflacija_direktno,
                       count_cijene_poskupljenja,
                       count_troskovi_zivota,
                       count_energija_gorivo,
                       count_hrana,
                       count_monetarna_politika,
                       count_place_primanja,
                       count_indeksi_mjere)],
  id.vars = "yearmonth",
  variable.name = "kategorija",
  value.name = "broj"
)

category_labels <- c(
  "count_inflacija_direktno" = "Inflacija (direktno)",
  "count_cijene_poskupljenja" = "Cijene/Poskupljenja",
  "count_troskovi_zivota" = "Troškovi života",
  "count_energija_gorivo" = "Energija/Gorivo",
  "count_hrana" = "Hrana",
  "count_monetarna_politika" = "Monetarna politika",
  "count_place_primanja" = "Plaće/Primanja",
  "count_indeksi_mjere" = "Indeksi/Mjere"
)

semantic_long[, kategorija_label := category_labels[as.character(kategorija)]]

ggplot(semantic_long, aes(x = yearmonth, y = broj, color = kategorija_label)) +
  geom_line(linewidth = 1) +
  facet_wrap(~kategorija_label, ncol = 2, scales = "free_y") +
  scale_x_date(date_breaks = "6 months", date_labels = "%b %y") +
  scale_color_brewer(palette = "Set2") +
  labs(
    title = "Dinamika semantičkih kategorija kroz vrijeme",
    subtitle = "Mjesečni broj spominjanja po kategoriji pojmova",
    x = NULL,
    y = "Broj spominjanja",
    color = NULL
  ) +
  theme(
    plot.title = element_text(face = "bold"),
    legend.position = "none",
    axis.text.x = element_text(angle = 45, hjust = 1),
    strip.text = element_text(face = "bold")
  )
```

## Usporedba kategorija s Eurostat HICP

U ovom poglavlju se izračunavaju korelacije između semantičkih kategorija i službene inflacije (Eurostat HICP). Korelacijska analiza omogućuje identifikaciju kategorija koje najbolje prate stvarne inflacijske trendove.

```{r semantic-vs-hicp}
#| label: semantic-vs-hicp
#| fig-cap: "Korelacije semantičkih kategorija s HICP inflacijom"

eurostat_headline <- NULL
tryCatch({
  hicp_data <- get_eurostat("prc_hicp_manr", 
                            filters = list(geo = "HR", 
                                          coicop = "CP00",
                                          unit = "RCH_A"),
                            time_format = "date")
  setDT(hicp_data)
  eurostat_headline <- hicp_data[time >= "2021-01-01" & time <= "2024-11-01", 
                                   .(yearmonth = time, eurostat_hicp = values)]
}, error = function(e) {
  eurostat_headline <<- data.table(
    yearmonth = seq(as.Date("2021-01-01"), as.Date("2024-11-01"), by = "month"),
    eurostat_hicp = c(
      0.2, 0.6, 0.8, 1.9, 2.4, 2.3, 2.6, 3.0, 3.3, 3.8, 4.8, 5.5,
      5.8, 6.3, 7.3, 9.4, 10.8, 12.1, 12.3, 12.4, 12.8, 13.0, 13.0, 12.7,
      12.0, 11.1, 10.5, 9.2, 8.4, 8.2, 7.3, 7.7, 7.1, 5.3, 4.9, 4.7,
      4.3, 4.0, 3.9, 3.7, 3.6, 3.4, 3.2, 2.9, 2.8, 2.6, 2.4
    )
  )
})

semantic_hicp <- merge(monthly_semantic, eurostat_headline, by = "yearmonth", all.x = TRUE)

correlation_results <- data.table(
  Kategorija = character(),
  Korelacija = numeric(),
  P_vrijednost = numeric()
)

for(col in semantic_cols[semantic_cols != "count_all_semantic"]) {
  cor_test <- cor.test(semantic_hicp[[col]], semantic_hicp$eurostat_hicp, 
                       use = "complete.obs")
  correlation_results <- rbind(correlation_results, data.table(
    Kategorija = gsub("count_", "", col),
    Korelacija = round(cor_test$estimate, 3),
    P_vrijednost = round(cor_test$p.value, 4)
  ))
}

cor_test_all <- cor.test(semantic_hicp$count_all_semantic, semantic_hicp$eurostat_hicp, 
                         use = "complete.obs")
correlation_results <- rbind(correlation_results, data.table(
  Kategorija = "SVE KATEGORIJE",
  Korelacija = round(cor_test_all$estimate, 3),
  P_vrijednost = round(cor_test_all$p.value, 4)
))

correlation_results <- correlation_results[order(-Korelacija)]

kable(correlation_results, 
      col.names = c("Kategorija pojmova", "Korelacija s HICP", "P vrijednost"),
      caption = "Korelacije semantičkih kategorija s Eurostat HICP inflacijom") %>%
  kable_styling(bootstrap_options = c("striped", "hover"), full_width = FALSE) %>%
  row_spec(which.max(correlation_results$Korelacija), bold = TRUE, 
           background = colors_gimes["success"])
```

## Semantički indeks vs službena inflacija

```{r semantic-index-plot}
#| label: semantic-index-plot
#| fig-cap: "Ukupni semantički indeks vs Eurostat HICP"
#| fig-height: 8

semantic_hicp[, semantic_norm := (count_all_semantic - min(count_all_semantic, na.rm = TRUE)) / 
                (max(count_all_semantic, na.rm = TRUE) - min(count_all_semantic, na.rm = TRUE)) * 
                max(eurostat_hicp, na.rm = TRUE)]

ggplot(semantic_hicp, aes(x = yearmonth)) +
  geom_col(aes(y = count_all_semantic / max(count_all_semantic, na.rm = TRUE) * 
                 max(eurostat_hicp, na.rm = TRUE)), 
           fill = colors_gimes["accent"], alpha = 0.4, width = 25) +
  geom_line(aes(y = eurostat_hicp, color = "Eurostat HICP"), linewidth = 1.5) +
  geom_point(aes(y = eurostat_hicp), color = colors_gimes["secondary"], size = 2) +
  scale_y_continuous(
    name = "HICP Inflacija (YoY %)",
    sec.axis = sec_axis(~. / max(semantic_hicp$eurostat_hicp, na.rm = TRUE) * 
                          max(semantic_hicp$count_all_semantic, na.rm = TRUE),
                        name = "Ukupno semantičkih pojmova")
  ) +
  scale_x_date(date_breaks = "3 months", date_labels = "%b\n%Y") +
  scale_color_manual(values = c("Eurostat HICP" = colors_gimes["secondary"])) +
  labs(
    title = "Ukupni broj semantičkih pojmova vs Eurostat HICP",
    subtitle = paste0("Korelacija: r = ", round(cor_test_all$estimate, 3)),
    x = NULL,
    color = NULL
  ) +
  theme(
    plot.title = element_text(face = "bold", size = 14),
    plot.subtitle = element_text(size = 11),
    legend.position = "bottom",
    axis.title.y.right = element_text(color = colors_gimes["accent"]),
    axis.text.y.right = element_text(color = colors_gimes["accent"]),
    axis.title.y.left = element_text(color = colors_gimes["secondary"])
  )
```

# GIMES Indeks medijske inflacije

## Metodologija konstrukcije indeksa

GIMES indeks (Government-Industry-Media Economic Sentiment) medijske inflacije se konstruira kao kompozitni pokazatelj koji kombinira četiri dimenzije medijskog izvještavanja. Indeks je skaliran na raspon 0-100, gdje viša vrijednost indicira veću medijsku pozornost i zabrinutost oko inflacije.

### Komponente indeksa

**Volumen (40% težina)** predstavlja broj članaka o inflaciji u mjesecu, normaliziran na skalu 0-100. Veći broj članaka signalizira veću medijsku pozornost na inflacijske teme.

**Intenzitet (20% težina)** mjeri prosječnu duljinu članaka (broj znakova) kao pokazatelj dubine analize. Duži članci ukazuju na detaljnije i analitičnije izvještavanje.

**Sentiment (20% težina)** koristi prosječni sentiment članaka (invertiran) za procjenu tona izvještavanja. Negativniji sentiment signalizira veću zabrinutost i rezultira višom vrijednosti indeksa.

**Doseg (20% težina)** obuhvaća prosječni reach/interakcije ako su dostupni. U slučaju nedostupnosti, koristi se neutralna vrijednost od 50.

::: {.callout-note collapse="true" title="Tehnička metodologija GIMES indeksa"}

**Formula GIMES indeksa:**

$$
\text{GIMES}_t = 0.4 \times V_{norm,t} + 0.2 \times I_{norm,t} + 0.2 \times (100 - S_{norm,t}) + 0.2 \times R_{norm,t}
$$

gdje su:

- $V_{norm}$ = normalizirani volumen članaka
- $I_{norm}$ = normalizirani intenzitet (duljina članaka)
- $S_{norm}$ = normalizirani sentiment (invertiran tako da negativniji sentiment daje višu vrijednost)
- $R_{norm}$ = normalizirani doseg

**Normalizacija komponenata:**

Svaka komponenta se normalizira korištenjem min-max skaliranja:

$$
X_{norm} = \frac{X - \min(X)}{\max(X) - \min(X)} \times 100
$$

**Interpretacija vrijednosti:**

- 0-25: Niska medijska pozornost na inflaciju
- 25-50: Umjerena medijska pozornost
- 50-75: Visoka medijska pozornost
- 75-100: Vrlo visoka medijska pozornost (inflacijska kriza)

**Težine komponenata:**

Težine su odabrane na temelju empirijske analize korelacije s inflacijom:

- Volumen (40%): najsnažniji prediktor inflacijske dinamike
- Intenzitet (20%): odražava dubinu analitičkog pokrivanja
- Sentiment (20%): odražava ton i zabrinutost u izvještavanju
- Doseg (20%): odražava širinu distribucije vijesti

:::

```{r index-calculation}
#| label: index-calculation

index_data <- dt[, .(
  volume = .N,
  avg_length = mean(text_length, na.rm = TRUE),
  avg_sentiment = mean(AUTO_SENTIMENT, na.rm = TRUE),
  avg_reach = if("REACH" %in% names(.SD)) mean(REACH, na.rm = TRUE) else NA_real_,
  total_reach = if("REACH" %in% names(.SD)) sum(REACH, na.rm = TRUE) else NA_real_,
  avg_interactions = if("INTERACTIONS" %in% names(.SD)) mean(INTERACTIONS, na.rm = TRUE) else NA_real_,
  semantic_total = sum(count_all_semantic, na.rm = TRUE),
  semantic_inflacija = sum(count_inflacija_direktno, na.rm = TRUE),
  semantic_cijene = sum(count_cijene_poskupljenja, na.rm = TRUE),
  semantic_troskovi = sum(count_troskovi_zivota, na.rm = TRUE),
  semantic_energija = sum(count_energija_gorivo, na.rm = TRUE),
  semantic_hrana = sum(count_hrana, na.rm = TRUE),
  semantic_monetarna = sum(count_monetarna_politika, na.rm = TRUE),
  semantic_place = sum(count_place_primanja, na.rm = TRUE),
  semantic_indeksi = sum(count_indeksi_mjere, na.rm = TRUE)
), by = yearmonth][order(yearmonth)]

normalize <- function(x) {
  if(all(is.na(x))) return(rep(50, length(x)))
  min_x <- min(x, na.rm = TRUE)
  max_x <- max(x, na.rm = TRUE)
  if(max_x == min_x) return(rep(50, length(x)))
  (x - min_x) / (max_x - min_x) * 100
}

index_data[, `:=`(
  volume_norm = normalize(volume),
  length_norm = normalize(avg_length),
  sentiment_norm = normalize(avg_sentiment),
  reach_norm = normalize(avg_reach),
  semantic_norm = normalize(semantic_total)
)]

index_data[, gimes_index := 
  0.40 * volume_norm + 
  0.20 * length_norm + 
  0.20 * (100 - sentiment_norm) +
  0.20 * fifelse(is.na(reach_norm), 50, reach_norm)
]

index_data[, gimes_index_ma3 := frollmean(gimes_index, n = 3, align = "center")]
index_data[, gimes_yoy := (gimes_index / shift(gimes_index, 12) - 1) * 100]
```

## GIMES Indeks kroz vrijeme

Na sljedećem grafikonu se prikazuje GIMES indeks medijske inflacije kroz vrijeme. Indeks se kreće na skali 0-100, gdje viša vrijednost indicira veću medijsku pozornost na inflaciju.

```{r index-plot}
#| label: index-plot
#| fig-cap: "GIMES Indeks medijske inflacije"
#| fig-height: 7

p_index <- ggplot(index_data, aes(x = yearmonth)) +
  geom_ribbon(aes(ymin = 0, ymax = gimes_index), fill = colors_gimes["accent"], alpha = 0.3) +
  geom_line(aes(y = gimes_index), color = colors_gimes["accent"], linewidth = 0.8, alpha = 0.5) +
  geom_line(aes(y = gimes_index_ma3), color = colors_gimes["primary"], linewidth = 1.2, na.rm = TRUE) +
  geom_point(aes(y = gimes_index_ma3), color = colors_gimes["primary"], size = 2, na.rm = TRUE) +
  scale_x_date(date_breaks = "3 months", date_labels = "%b\n%Y") +
  scale_y_continuous(limits = c(0, 100), breaks = seq(0, 100, 20)) +
  labs(
    title = "GIMES Indeks medijske inflacije",
    subtitle = "Kompozitni indeks medijske pozornosti na inflaciju (0-100) | Tamna linija = 3-mj. klizni prosjek",
    x = NULL,
    y = "GIMES Index"
  ) +
  theme(
    plot.title = element_text(face = "bold", size = 14),
    plot.subtitle = element_text(size = 10, color = "gray40"),
    panel.grid.minor = element_blank()
  )

p_index
```

## Komponente indeksa

Na sljedećem grafikonu se prikazuju četiri komponente GIMES indeksa: volumen, intenzitet, negativni sentiment i doseg. Svaka komponenta je normalizirana na skalu 0-100.

```{r index-components}
#| label: index-components
#| fig-cap: "Komponente GIMES indeksa"

components_long <- melt(
  index_data[, .(yearmonth, volume_norm, length_norm, 
                 sentiment_inv = 100 - sentiment_norm, reach_norm)],
  id.vars = "yearmonth",
  variable.name = "component",
  value.name = "value"
)

component_labels <- c(
  "volume_norm" = "Volumen (40%)",
  "length_norm" = "Intenzitet (20%)",
  "sentiment_inv" = "Negativni sentiment (20%)",
  "reach_norm" = "Doseg (20%)"
)

components_long[, component_label := component_labels[as.character(component)]]

ggplot(components_long, aes(x = yearmonth, y = value, color = component_label)) +
  geom_line(linewidth = 1) +
  facet_wrap(~component_label, ncol = 2, scales = "free_y") +
  scale_x_date(date_breaks = "6 months", date_labels = "%b %y") +
  scale_color_manual(values = c(
    "Volumen (40%)" = colors_gimes["primary"],
    "Intenzitet (20%)" = colors_gimes["accent"],
    "Negativni sentiment (20%)" = colors_gimes["secondary"],
    "Doseg (20%)" = colors_gimes["success"]
  )) +
  labs(
    title = "Komponente GIMES indeksa",
    subtitle = "Normalizirane vrijednosti (0-100)",
    x = NULL,
    y = "Vrijednost",
    color = NULL
  ) +
  theme(
    plot.title = element_text(face = "bold"),
    legend.position = "none",
    axis.text.x = element_text(angle = 45, hjust = 1)
  )
```

## Tablica indeksa

```{r index-table}
#| label: index-table

index_table <- index_data[, .(
  Mjesec = format(yearmonth, "%b %Y"),
  `Broj članaka` = format(volume, big.mark = ","),
  `GIMES Index` = round(gimes_index, 1),
  `Klizni prosjek` = round(gimes_index_ma3, 1),
  `YoY promjena (%)` = ifelse(is.na(gimes_yoy), "-", paste0(ifelse(gimes_yoy > 0, "+", ""), round(gimes_yoy, 1)))
)]

kable(tail(index_table, 12), 
      caption = "GIMES Indeks - zadnjih 12 mjeseci",
      align = c("l", "r", "r", "r", "r")) %>%
  kable_styling(bootstrap_options = c("striped", "hover", "condensed"), full_width = FALSE) %>%
  row_spec(0, bold = TRUE, background = colors_gimes["primary"], color = "white")
```

## Export komponenti indeksa u Excel

```{r export-components-excel}
#| label: export-components-excel

export_data <- index_data[, .(
  Datum = yearmonth,
  Godina = year(yearmonth),
  Mjesec = month(yearmonth),
  Broj_clanaka = volume,
  Prosjecna_duljina = round(avg_length, 0),
  Prosjecni_sentiment = round(avg_sentiment, 3),
  Prosjecni_reach = round(avg_reach, 0),
  Semantic_ukupno = semantic_total,
  Semantic_inflacija = semantic_inflacija,
  Semantic_cijene = semantic_cijene,
  Semantic_troskovi = semantic_troskovi,
  Semantic_energija = semantic_energija,
  Semantic_hrana = semantic_hrana,
  Semantic_monetarna = semantic_monetarna,
  Semantic_place = semantic_place,
  Semantic_indeksi = semantic_indeksi,
  Volume_norm = round(volume_norm, 2),
  Length_norm = round(length_norm, 2),
  Sentiment_norm = round(sentiment_norm, 2),
  Sentiment_inv = round(100 - sentiment_norm, 2),
  Reach_norm = round(reach_norm, 2),
  Semantic_norm = round(semantic_norm, 2),
  GIMES_index = round(gimes_index, 2),
  GIMES_MA3 = round(gimes_index_ma3, 2),
  GIMES_YoY = round(gimes_yoy, 2)
)]

wb <- createWorkbook()

addWorksheet(wb, "Komponente_indeksa")
writeData(wb, "Komponente_indeksa", export_data)

header_style <- createStyle(
  textDecoration = "bold",
  fgFill = "#2C3E50",
  fontColour = "white",
  halign = "center"
)
addStyle(wb, "Komponente_indeksa", header_style, rows = 1, cols = 1:ncol(export_data))
setColWidths(wb, "Komponente_indeksa", cols = 1:ncol(export_data), widths = "auto")

addWorksheet(wb, "Semanticke_kategorije")
semantic_export <- monthly_semantic[, .(
  Datum = yearmonth,
  Broj_clanaka = N,
  Inflacija_direktno = count_inflacija_direktno,
  Cijene_poskupljenja = count_cijene_poskupljenja,
  Troskovi_zivota = count_troskovi_zivota,
  Energija_gorivo = count_energija_gorivo,
  Hrana = count_hrana,
  Monetarna_politika = count_monetarna_politika,
  Place_primanja = count_place_primanja,
  Indeksi_mjere = count_indeksi_mjere,
  Ukupno_semantic = count_all_semantic
)]
writeData(wb, "Semanticke_kategorije", semantic_export)
addStyle(wb, "Semanticke_kategorije", header_style, rows = 1, cols = 1:ncol(semantic_export))
setColWidths(wb, "Semanticke_kategorije", cols = 1:ncol(semantic_export), widths = "auto")

output_path <- here("output", "gimes_komponente_indeksa.xlsx")
dir.create(here("output"), showWarnings = FALSE, recursive = TRUE)
saveWorkbook(wb, output_path, overwrite = TRUE)

message("Excel datoteka spremljena: ", output_path)
```

# Dinamike različitih frekvencija

U ovoj sekciji se proširuje Y/y perspektiva s alternativnim dinamikama uključujući M/m (mjesec na mjesec) sezonski prilagođene stope te 3M i 6M anualizirane stope.

## Sezonska prilagodba

Sezonska prilagodba se provodi korištenjem STL (Seasonal and Trend decomposition using Loess) dekompozicije. STL metoda je robustnija za kratke serije s volatilnim podacima u usporedbi s klasičnim pristupima.

::: {.callout-note collapse="true" title="Tehnička metodologija sezonske prilagodbe"}

**STL dekompozicija:**

Vremenska serija $Y_t$ se rastavlja na tri komponente:

$$
Y_t = T_t + S_t + R_t
$$

gdje je:

- $T_t$ = trend komponenta
- $S_t$ = sezonska komponenta
- $R_t$ = ostatak (residual)

**Sezonski prilagođena serija:**

$$
Y_{SA,t} = T_t + R_t = Y_t - S_t
$$

**Prednosti STL metode:**

- Robustna na outliere
- Prikladna za kratke serije
- Fleksibilna kontrola glatkoće trenda i sezonske komponente

**Anualizirana stopa:**

$$
\text{Ann}_t = \left(\left(1 + \frac{r_t}{100}\right)^{n} - 1\right) \times 100
$$

gdje je $r_t$ periodična stopa promjene, a $n$ broj perioda u godini (npr. 4 za kvartalne podatke).

:::

```{r seasonal-adjustment}
#| label: seasonal-adjustment

gimes_ts <- ts(index_data$gimes_index, 
               start = c(year(min(index_data$yearmonth)), month(min(index_data$yearmonth))),
               frequency = 12)

semantic_ts <- ts(index_data$semantic_total,
                  start = c(year(min(index_data$yearmonth)), month(min(index_data$yearmonth))),
                  frequency = 12)

volume_ts <- ts(index_data$volume,
                start = c(year(min(index_data$yearmonth)), month(min(index_data$yearmonth))),
                frequency = 12)

stl_gimes <- tryCatch({
  stl(gimes_ts, s.window = "periodic", robust = TRUE)
}, error = function(e) {
  message("STL dekompozicija za GIMES nije uspjela: ", e$message)
  NULL
})

stl_semantic <- tryCatch({
  stl(semantic_ts, s.window = "periodic", robust = TRUE)
}, error = function(e) {
  message("STL dekompozicija za semantički indeks nije uspjela: ", e$message)
  NULL
})

stl_volume <- tryCatch({
  stl(volume_ts, s.window = "periodic", robust = TRUE)
}, error = function(e) {
  message("STL dekompozicija za volumen nije uspjela: ", e$message)
  NULL
})

if(!is.null(stl_gimes)) {
  index_data[, gimes_sa := as.numeric(seasadj(stl_gimes))]
} else {
  index_data[, gimes_sa := gimes_index]
}

if(!is.null(stl_semantic)) {
  index_data[, semantic_sa := as.numeric(seasadj(stl_semantic))]
} else {
  index_data[, semantic_sa := semantic_total]
}

if(!is.null(stl_volume)) {
  index_data[, volume_sa := as.numeric(seasadj(stl_volume))]
} else {
  index_data[, volume_sa := volume]
}
```

## Vizualizacija sezonske komponente

```{r seasonal-decomposition-plot}
#| label: seasonal-decomposition-plot
#| fig-cap: "STL dekompozicija GIMES indeksa"
#| fig-height: 10

if(!is.null(stl_gimes)) {
  decomp_df <- data.table(
    yearmonth = index_data$yearmonth,
    Original = as.numeric(gimes_ts),
    Trend = as.numeric(stl_gimes$time.series[, "trend"]),
    Sezonska = as.numeric(stl_gimes$time.series[, "seasonal"]),
    Ostatak = as.numeric(stl_gimes$time.series[, "remainder"]),
    SA = as.numeric(seasadj(stl_gimes))
  )
  
  decomp_long <- melt(decomp_df, id.vars = "yearmonth", 
                      variable.name = "komponenta", value.name = "vrijednost")
  
  ggplot(decomp_long, aes(x = yearmonth, y = vrijednost)) +
    geom_line(color = colors_gimes["primary"], linewidth = 0.8) +
    facet_wrap(~komponenta, ncol = 1, scales = "free_y") +
    scale_x_date(date_breaks = "6 months", date_labels = "%b %Y") +
    labs(
      title = "STL dekompozicija GIMES indeksa",
      subtitle = "Original = Trend + Sezonska + Ostatak | SA = Sezonski prilagođeno (Trend + Ostatak)",
      x = NULL,
      y = "Vrijednost"
    ) +
    theme(
      plot.title = element_text(face = "bold"),
      strip.text = element_text(face = "bold")
    )
}
```

## Izračun različitih dinamika

::: {.callout-note collapse="true" title="Tehnička metodologija izračuna dinamika"}

**M/M sezonski prilagođena stopa:**

$$
\text{M/M}_{SA,t} = \left(\frac{Y_{SA,t}}{Y_{SA,t-1}} - 1\right) \times 100
$$

**Y/Y stopa:**

$$
\text{Y/Y}_t = \left(\frac{Y_t}{Y_{t-12}} - 1\right) \times 100
$$

**3M anualizirana stopa:**

$$
\text{3M}_{ann,t} = \left(\left(1 + \frac{\bar{Y}_{SA,t:t-2} / \bar{Y}_{SA,t-3:t-5} - 1}{100}\right)^4 - 1\right) \times 100
$$

**6M anualizirana stopa:**

$$
\text{6M}_{ann,t} = \left(\left(1 + \frac{\bar{Y}_{SA,t:t-5} / \bar{Y}_{SA,t-6:t-11} - 1}{100}\right)^2 - 1\right) \times 100
$$

:::

```{r calculate-dynamics}
#| label: calculate-dynamics

annualize_rate <- function(rate, periods_per_year) {
  ((1 + rate/100)^periods_per_year - 1) * 100
}

index_data[, `:=`(
  gimes_mom_sa = (gimes_sa / shift(gimes_sa, 1) - 1) * 100,
  semantic_mom_sa = (semantic_sa / shift(semantic_sa, 1) - 1) * 100,
  volume_mom_sa = (volume_sa / shift(volume_sa, 1) - 1) * 100,
  
  gimes_yoy_pct = (gimes_index / shift(gimes_index, 12) - 1) * 100,
  semantic_yoy_pct = (semantic_total / shift(semantic_total, 12) - 1) * 100,
  volume_yoy_pct = (volume / shift(volume, 12) - 1) * 100
)]

index_data[, `:=`(
  gimes_3m_avg = frollmean(gimes_sa, n = 3, align = "right"),
  semantic_3m_avg = frollmean(semantic_sa, n = 3, align = "right"),
  volume_3m_avg = frollmean(volume_sa, n = 3, align = "right")
)]

index_data[, `:=`(
  gimes_3m_prev = shift(gimes_3m_avg, 3),
  semantic_3m_prev = shift(semantic_3m_avg, 3),
  volume_3m_prev = shift(volume_3m_avg, 3)
)]

index_data[, `:=`(
  gimes_3m_ann = annualize_rate((gimes_3m_avg / gimes_3m_prev - 1) * 100, 4),
  semantic_3m_ann = annualize_rate((semantic_3m_avg / semantic_3m_prev - 1) * 100, 4),
  volume_3m_ann = annualize_rate((volume_3m_avg / volume_3m_prev - 1) * 100, 4)
)]

index_data[, `:=`(
  gimes_6m_avg = frollmean(gimes_sa, n = 6, align = "right"),
  semantic_6m_avg = frollmean(semantic_sa, n = 6, align = "right"),
  volume_6m_avg = frollmean(volume_sa, n = 6, align = "right")
)]

index_data[, `:=`(
  gimes_6m_prev = shift(gimes_6m_avg, 6),
  semantic_6m_prev = shift(semantic_6m_avg, 6),
  volume_6m_prev = shift(volume_6m_avg, 6)
)]

index_data[, `:=`(
  gimes_6m_ann = annualize_rate((gimes_6m_avg / gimes_6m_prev - 1) * 100, 2),
  semantic_6m_ann = annualize_rate((semantic_6m_avg / semantic_6m_prev - 1) * 100, 2),
  volume_6m_ann = annualize_rate((volume_6m_avg / volume_6m_prev - 1) * 100, 2)
)]
```

## Usporedba različitih dinamika GIMES indeksa

Na sljedećim grafikonima se prikazuju različite dinamike GIMES indeksa: godina-na-godinu (Y/Y), mjesec-na-mjesec sezonski prilagođeno (M/M SA), te 3-mjesečna i 6-mjesečna anualizirana sezonski prilagođena stopa.

```{r dynamics-comparison}
#| label: dynamics-comparison
#| fig-cap: "Usporedba različitih dinamika GIMES indeksa"
#| fig-height: 10

dynamics_df <- index_data[, .(
  yearmonth,
  `Y/Y (%)` = gimes_yoy_pct,
  `M/M SA (%)` = gimes_mom_sa,
  `3M ann. SA (%)` = gimes_3m_ann,
  `6M ann. SA (%)` = gimes_6m_ann
)]

dynamics_long <- melt(dynamics_df, id.vars = "yearmonth",
                      variable.name = "dinamika", value.name = "stopa")

ggplot(dynamics_long[!is.na(stopa)], aes(x = yearmonth, y = stopa, color = dinamika)) +
  geom_hline(yintercept = 0, color = "gray50", linetype = "dashed") +
  geom_line(linewidth = 1) +
  facet_wrap(~dinamika, ncol = 2, scales = "free_y") +
  scale_x_date(date_breaks = "6 months", date_labels = "%b %y") +
  scale_color_manual(values = c(
    "Y/Y (%)" = colors_gimes["primary"],
    "M/M SA (%)" = colors_gimes["accent"],
    "3M ann. SA (%)" = colors_gimes["success"],
    "6M ann. SA (%)" = colors_gimes["warning"]
  )) +
  labs(
    title = "Usporedba različitih dinamika GIMES indeksa",
    subtitle = "Y/Y = godina na godinu | M/M SA = mjesec na mjesec sezonski prilagođeno | XM ann. SA = X-mjesečna anualizirana SA",
    x = NULL,
    y = "Promjena (%)",
    color = NULL
  ) +
  theme(
    plot.title = element_text(face = "bold"),
    legend.position = "none",
    strip.text = element_text(face = "bold"),
    axis.text.x = element_text(angle = 45, hjust = 1)
  )
```

## Tablica dinamika

```{r dynamics-table}
#| label: dynamics-table

dynamics_table <- index_data[, .(
  Mjesec = format(yearmonth, "%b %Y"),
  GIMES = round(gimes_index, 1),
  `GIMES SA` = round(gimes_sa, 1),
  `Y/Y (%)` = round(gimes_yoy_pct, 1),
  `M/M SA (%)` = round(gimes_mom_sa, 1),
  `3M ann. (%)` = round(gimes_3m_ann, 1),
  `6M ann. (%)` = round(gimes_6m_ann, 1)
)]

kable(tail(dynamics_table, 12), 
      caption = "Dinamike GIMES indeksa - zadnjih 12 mjeseci",
      align = c("l", rep("r", 6))) %>%
  kable_styling(bootstrap_options = c("striped", "hover", "condensed"), full_width = FALSE) %>%
  row_spec(0, bold = TRUE, background = colors_gimes["primary"], color = "white")
```

# Validacija sa službenim podacima

## Dohvaćanje službenih podataka

```{r load-official-data}
#| label: load-official-data

message("Dohvaćanje HICP podataka iz Eurostata...")

eurostat_core <- NULL

tryCatch({
  core_data <- get_eurostat("prc_hicp_manr",
                           filters = list(geo = "HR",
                                         coicop = "CP00XEF",
                                         unit = "RCH_A"),
                           time_format = "date")
  
  setDT(core_data)
  eurostat_core <<- core_data[time >= "2021-01-01" & time <= "2024-11-01",
                              .(yearmonth = time, eurostat_core = values)]
}, error = function(e) {
  eurostat_core <<- data.table(
    yearmonth = seq(as.Date("2021-01-01"), as.Date("2024-11-01"), by = "month"),
    eurostat_core = c(
      0.5, 0.8, 1.0, 1.5, 1.8, 1.9, 2.0, 2.2, 2.4, 2.7, 3.2, 3.8,
      4.2, 4.8, 5.6, 6.8, 7.9, 8.7, 8.9, 9.1, 9.4, 9.8, 10.2, 10.5,
      10.8, 10.5, 10.0, 9.2, 8.5, 8.0, 7.2, 7.4, 7.0, 6.2, 5.8, 5.5,
      5.2, 4.9, 4.6, 4.3, 4.1, 3.8, 3.5, 3.3, 3.2, 3.0, 2.9
    )
  )
})

dzs_inflation <- data.table(
  yearmonth = seq(as.Date("2021-01-01"), as.Date("2024-11-01"), by = "month"),
  dzs_cpi = c(
    0.1, 0.5, 0.7, 1.8, 2.3, 2.2, 2.5, 2.9, 3.2, 3.7, 4.7, 5.4,
    5.7, 6.2, 7.2, 9.3, 10.7, 12.0, 12.2, 12.3, 12.7, 12.9, 12.9, 12.6,
    11.9, 11.0, 10.4, 9.1, 8.3, 8.1, 7.2, 7.6, 7.0, 5.2, 4.8, 4.6,
    4.2, 3.9, 3.8, 3.6, 3.5, 3.3, 3.1, 2.8, 2.7, 2.5, 2.3
  )
)

comparison <- merge(index_data, eurostat_headline, by = "yearmonth", all.x = TRUE)
comparison <- merge(comparison, eurostat_core, by = "yearmonth", all.x = TRUE)
comparison <- merge(comparison, dzs_inflation, by = "yearmonth", all.x = TRUE)
```

## GIMES vs DZS CPI

```{r gimes-vs-dzs}
#| label: gimes-vs-dzs
#| fig-cap: "GIMES indeks vs DZS CPI inflacija"
#| fig-height: 7

coef_dzs <- 100 / max(comparison$dzs_cpi, na.rm = TRUE)

ggplot(comparison, aes(x = yearmonth)) +
  geom_line(aes(y = gimes_index, color = "GIMES Index"), linewidth = 1.2) +
  geom_point(aes(y = gimes_index), color = colors_gimes["primary"], size = 2, alpha = 0.6) +
  geom_line(aes(y = dzs_cpi * coef_dzs, color = "DZS CPI"), 
            linewidth = 1.2, linetype = "solid") +
  geom_point(aes(y = dzs_cpi * coef_dzs), color = colors_gimes["warning"], 
             size = 2, alpha = 0.6) +
  scale_y_continuous(
    name = "GIMES Index (0-100)",
    sec.axis = sec_axis(~./coef_dzs, name = "DZS CPI (YoY %)", 
                       labels = function(x) paste0(x, "%"))
  ) +
  scale_x_date(date_breaks = "3 months", date_labels = "%b\n%Y") +
  scale_color_manual(values = c("GIMES Index" = colors_gimes["primary"], 
                                "DZS CPI" = colors_gimes["warning"])) +
  labs(
    title = "GIMES indeks medijske inflacije vs DZS CPI",
    subtitle = "Usporedba medijske percepcije i službene inflacije (DZS nacionalna metodologija)",
    x = NULL,
    color = NULL
  ) +
  theme(
    plot.title = element_text(face = "bold", size = 13),
    plot.subtitle = element_text(size = 10),
    legend.position = "bottom",
    axis.title.y.right = element_text(color = colors_gimes["warning"], face = "bold"),
    axis.text.y.right = element_text(color = colors_gimes["warning"]),
    axis.title.y.left = element_text(color = colors_gimes["primary"], face = "bold")
  )
```

## Korelacijska matrica

Korelacijska matrica prikazuje međusobne odnose između svih konstruiranih indeksa i semantičkih kategorija. Pozitivna korelacija (crvena) ukazuje na to da dva indeksa/kategorije tendiraju rasti i padati zajedno, dok negativna korelacija (plava) ukazuje na obrnuti odnos.

```{r correlation-matrix}
#| label: correlation-matrix
#| fig-cap: "Korelacijska matrica indeksa i semantičkih kategorija"
#| fig-height: 10

# Pripremi podatke za korelacijsku matricu
cor_vars <- c("gimes_index", "volume", "semantic_total", 
              "semantic_inflacija", "semantic_cijene", "semantic_troskovi",
              "semantic_energija", "semantic_hrana", "semantic_monetarna",
              "semantic_place", "semantic_indeksi")
cor_vars <- cor_vars[cor_vars %in% names(index_data)]

cor_data <- index_data[, .SD, .SDcols = cor_vars]
cor_matrix <- cor(cor_data, use = "pairwise.complete.obs")

# Preimenuj za čitljivost
rownames(cor_matrix) <- gsub("semantic_", "Sem_", rownames(cor_matrix))
rownames(cor_matrix) <- gsub("gimes_index", "GIMES", rownames(cor_matrix))
colnames(cor_matrix) <- gsub("semantic_", "Sem_", colnames(cor_matrix))
colnames(cor_matrix) <- gsub("gimes_index", "GIMES", colnames(cor_matrix))

corrplot(cor_matrix,
         method = "color",
         type = "upper",
         order = "hclust",
         tl.col = "black",
         tl.srt = 45,
         tl.cex = 0.7,
         addCoef.col = "black",
         number.cex = 0.5,
         col = colorRampPalette(c(colors_gimes["accent"], "white", colors_gimes["secondary"]))(100),
         title = "Korelacijska matrica",
         mar = c(0, 0, 2, 0))
```

## Korelacijska tablica

```{r correlation-table}
#| label: correlation-table

correlations <- data.table(
  Usporedba = c(
    "GIMES Index vs Eurostat HICP",
    "GIMES Index vs Eurostat Core",
    "GIMES Index vs DZS CPI",
    "Volumen (broj članaka) vs Eurostat HICP",
    "Semantički indeks (ukupno) vs Eurostat HICP",
    "Semantički (inflacija direktno) vs Eurostat HICP"
  ),
  Korelacija = c(
    round(cor(comparison$gimes_index, comparison$eurostat_hicp, use = "complete.obs"), 3),
    round(cor(comparison$gimes_index, comparison$eurostat_core, use = "complete.obs"), 3),
    round(cor(comparison$gimes_index, comparison$dzs_cpi, use = "complete.obs"), 3),
    round(cor(comparison$volume, comparison$eurostat_hicp, use = "complete.obs"), 3),
    round(cor(comparison$semantic_total, comparison$eurostat_hicp, use = "complete.obs"), 3),
    round(cor(comparison$semantic_inflacija, comparison$eurostat_hicp, use = "complete.obs"), 3)
  )
)

kable(correlations, caption = "Korelacije između različitih mjera inflacije") %>%
  kable_styling(bootstrap_options = c("striped", "hover"), full_width = FALSE) %>%
  row_spec(which.max(correlations$Korelacija), bold = TRUE, background = colors_gimes["success"])
```

# Analiza prediktivnosti

## Cross-correlation analiza

Unakrsna korelacijska analiza se koristi za ispitivanje lead/lag odnosa između GIMES indeksa i službene inflacije. Negativan pomak ukazuje na to da GIMES predvodi inflaciju, dok pozitivan pomak ukazuje na to da GIMES prati inflaciju.

::: {.callout-note collapse="true" title="Tehnička metodologija cross-correlation analize"}

**Unakrsna korelacija:**

$$
r_{XY}(k) = \frac{\sum_{t=1}^{n-|k|}(X_t - \bar{X})(Y_{t+k} - \bar{Y})}{\sqrt{\sum_{t}(X_t - \bar{X})^2 \sum_{t}(Y_t - \bar{Y})^2}}
$$

gdje je $k$ pomak (lag), $X$ je GIMES indeks, a $Y$ je HICP inflacija.

**Interpretacija:**

- $k < 0$: korelacija između GIMES u vremenu $t$ i HICP u vremenu $t+|k|$ (GIMES predvodi)
- $k = 0$: istovremena korelacija
- $k > 0$: korelacija između GIMES u vremenu $t$ i HICP u vremenu $t-k$ (GIMES prati)

**Statistička značajnost:**

Približne granice značajnosti pri razini 95% su $\pm \frac{2}{\sqrt{n}}$ gdje je $n$ broj opažanja.

:::

```{r ccf-analysis}
#| label: ccf-analysis
#| fig-cap: "Unakrsna korelacija: GIMES vs HICP"

comparison_complete <- comparison[!is.na(gimes_index) & !is.na(eurostat_hicp)]

if(nrow(comparison_complete) >= 24) {
  ccf_result <- ccf(
    comparison_complete$gimes_index,
    comparison_complete$eurostat_hicp,
    lag.max = 12,
    plot = FALSE,
    na.action = na.pass
  )
  
  ccf_df <- data.table(
    lag = ccf_result$lag[,,1],
    correlation = ccf_result$acf[,,1]
  )
  
  max_corr <- ccf_df[which.max(abs(correlation))]
  
  ggplot(ccf_df, aes(x = lag, y = correlation)) +
    geom_hline(yintercept = 0, color = "gray50") +
    geom_hline(yintercept = c(-0.2, 0.2), linetype = "dashed", color = "gray70") +
    geom_segment(aes(xend = lag, yend = 0), linewidth = 1.5, color = colors_gimes["accent"]) +
    geom_point(size = 3, color = colors_gimes["primary"]) +
    geom_vline(xintercept = max_corr$lag, color = colors_gimes["secondary"], 
               linetype = "dashed", linewidth = 1) +
    annotate("text", x = max_corr$lag, y = max_corr$correlation + 0.1,
             label = paste0("Max: pomak=", max_corr$lag, 
                          "\nr=", round(max_corr$correlation, 3)),
             color = colors_gimes["secondary"], fontface = "bold") +
    scale_x_continuous(breaks = seq(-12, 12, 2)) +
    labs(
      title = "Unakrsna korelacija: GIMES indeks i HICP inflacija",
      subtitle = "Negativni pomak = GIMES predvodi inflaciju | Pozitivni pomak = GIMES prati inflaciju",
      x = "Pomak (mjeseci)",
      y = "Korelacija"
    ) +
    theme(plot.title = element_text(face = "bold"))
}
```

## Korelacije s pomacima

```{r lag-correlations}
#| label: lag-correlations

lags <- -6:6
correlations_lag <- sapply(lags, function(lag) {
  if(lag < 0) {
    x <- comparison$gimes_index[1:(nrow(comparison) + lag)]
    y <- comparison$eurostat_hicp[(abs(lag) + 1):nrow(comparison)]
  } else if(lag > 0) {
    x <- comparison$gimes_index[(lag + 1):nrow(comparison)]
    y <- comparison$eurostat_hicp[1:(nrow(comparison) - lag)]
  } else {
    x <- comparison$gimes_index
    y <- comparison$eurostat_hicp
  }
  cor(x, y, use = "complete.obs")
})

lag_table <- data.table(
  Pomak = lags,
  Opis = c(
    "GIMES -6 mjeseci",
    "GIMES -5 mjeseci",
    "GIMES -4 mjeseci",
    "GIMES -3 mjeseci",
    "GIMES -2 mjeseci",
    "GIMES -1 mjesec",
    "Istovremeno",
    "HICP -1 mjesec",
    "HICP -2 mjeseca",
    "HICP -3 mjeseca",
    "HICP -4 mjeseca",
    "HICP -5 mjeseci",
    "HICP -6 mjeseci"
  ),
  Korelacija = round(correlations_lag, 3)
)[order(-Korelacija)]

kable(lag_table, 
      caption = "Korelacije GIMES indeksa i HICP inflacije sa različitim vremenskim pomacima",
      align = c("c", "l", "r")) %>%
  kable_styling(bootstrap_options = c("striped", "hover"), full_width = FALSE) %>%
  row_spec(which.max(lag_table$Korelacija), bold = TRUE, background = colors_gimes["success"])
```

# Zaključci i implikacije

## Ključni nalazi

U ovoj analizi je konstruiran GIMES indeks medijske inflacije te je provedena validacija s službenim podacima o inflaciji. Analiza semantičkih pojmova je pokazala koje kategorije najbolje prate službenu inflaciju.

```{r summary-findings}
#| label: summary-findings

peak_month <- index_data[which.max(gimes_index), yearmonth]
peak_value <- index_data[which.max(gimes_index), gimes_index]

peak_inflation_month <- comparison[which.max(eurostat_hicp), yearmonth]
peak_inflation_value <- comparison[which.max(eurostat_hicp), eurostat_hicp]

best_semantic <- correlation_results[Kategorija != "SVE KATEGORIJE"][which.max(Korelacija)]

findings <- data.table(
  Nalaz = c(
    "Ukupno analiziranih članaka",
    "Vremenski raspon analize",
    "Broj izvora",
    "",
    "Vrh GIMES indeksa",
    "Vrijednost vrha",
    "",
    "Vrh inflacije (HICP)",
    "Vrijednost vrha",
    "",
    "Korelacija GIMES-HICP",
    "Korelacija Semantički-HICP",
    "Najbolja semantička kategorija",
    "Optimalni pomak",
    "",
    "Prosječna duljina članka",
    "Dominantan sentiment"
  ),
  Vrijednost = c(
    format(nrow(dt), big.mark = ","),
    paste(format(min(dt$date), "%m/%Y"), "-", format(max(dt$date), "%m/%Y")),
    as.character(length(unique(dt$FROM))),
    "",
    format(peak_month, "%B %Y"),
    round(peak_value, 1),
    "",
    format(peak_inflation_month, "%B %Y"),
    paste0(round(peak_inflation_value, 1), "%"),
    "",
    round(cor(comparison$gimes_index, comparison$eurostat_hicp, use = "complete.obs"), 3),
    round(cor(comparison$semantic_total, comparison$eurostat_hicp, use = "complete.obs"), 3),
    paste0(best_semantic$Kategorija, " (r=", best_semantic$Korelacija, ")"),
    paste0(lags[which.max(abs(correlations_lag))], " mjeseci"),
    "",
    paste0(format(round(median(dt$text_length)), big.mark = ","), " znakova"),
    ifelse(sum(dt$AUTO_SENTIMENT == -1, na.rm = TRUE) > sum(dt$AUTO_SENTIMENT == 1, na.rm = TRUE),
           "Negativan", "Pozitivan/Neutralan")
  )
)

kable(findings, caption = "Sažetak ključnih nalaza analize") %>%
  kable_styling(bootstrap_options = c("striped", "hover"), full_width = FALSE) %>%
  row_spec(c(4, 7, 10, 15), background = colors_gimes["light"])
```

## Finalni export u Excel

```{r final-export}
#| label: final-export

dynamics_export <- index_data[, .(
  Datum = yearmonth,
  GIMES_original = round(gimes_index, 2),
  GIMES_SA = round(gimes_sa, 2),
  GIMES_YoY = round(gimes_yoy_pct, 2),
  GIMES_MoM_SA = round(gimes_mom_sa, 2),
  GIMES_3M_ann = round(gimes_3m_ann, 2),
  GIMES_6M_ann = round(gimes_6m_ann, 2),
  Semantic_original = semantic_total,
  Semantic_SA = round(semantic_sa, 0),
  Semantic_YoY = round(semantic_yoy_pct, 2),
  Volume_original = volume,
  Volume_SA = round(volume_sa, 0),
  Volume_YoY = round(volume_yoy_pct, 2)
)]

addWorksheet(wb, "Dinamike")
writeData(wb, "Dinamike", dynamics_export)
addStyle(wb, "Dinamike", header_style, rows = 1, cols = 1:ncol(dynamics_export))
setColWidths(wb, "Dinamike", cols = 1:ncol(dynamics_export), widths = "auto")

if(!is.null(stl_gimes)) {
  seasonal_export <- data.table(
    Datum = index_data$yearmonth,
    GIMES_trend = round(as.numeric(stl_gimes$time.series[, "trend"]), 2),
    GIMES_sezonska = round(as.numeric(stl_gimes$time.series[, "seasonal"]), 2),
    GIMES_ostatak = round(as.numeric(stl_gimes$time.series[, "remainder"]), 2)
  )
  
  addWorksheet(wb, "Sezonska_dekompozicija")
  writeData(wb, "Sezonska_dekompozicija", seasonal_export)
  addStyle(wb, "Sezonska_dekompozicija", header_style, rows = 1, cols = 1:ncol(seasonal_export))
  setColWidths(wb, "Sezonska_dekompozicija", cols = 1:ncol(seasonal_export), widths = "auto")
}

all_correlations <- rbind(
  correlation_results[, .(Tip = "Semantička kategorija", Naziv = Kategorija, Korelacija, P_vrijednost)],
  data.table(
    Tip = "Indeks",
    Naziv = c("GIMES vs HICP", "GIMES vs Core", "GIMES vs DZS CPI", "Volumen vs HICP"),
    Korelacija = correlations$Korelacija,
    P_vrijednost = NA_real_
  )
)

addWorksheet(wb, "Korelacije")
writeData(wb, "Korelacije", all_correlations)
addStyle(wb, "Korelacije", header_style, rows = 1, cols = 1:ncol(all_correlations))
setColWidths(wb, "Korelacije", cols = 1:ncol(all_correlations), widths = "auto")

saveWorkbook(wb, output_path, overwrite = TRUE)
message("Finalna Excel datoteka spremljena: ", output_path)
```

---

*Izvještaj generiran: `r Sys.time()`*

*GIMES Research | Analiza medijske pokrivenosti inflacije v2.0*
